---
freeze: true
---

# Arrow {#sec-arrow}

```{r}
#| echo: false

source("_common.R")
```

## 서론

CSV 파일은 사람이 읽기 쉽도록 설계되었습니다.
매우 단순하고 세상의 모든 도구에서 읽을 수 있기 때문에 좋은 교환 형식입니다.
하지만 CSV 파일은 그리 효율적이지 않습니다. 데이터를 R로 읽어 들이는 데 상당히 많은 작업을 수행해야 하기 때문입니다.
이 챕터에서는 강력한 대안인 [파케이(parquet) 형식](https://parquet.apache.org/)에 대해 배웁니다. 이는 빅데이터 시스템에서 널리 사용되는 오픈 표준 기반 형식입니다.

우리는 파케이 파일을 대규모 데이터셋의 효율적인 분석과 전송을 위해 설계된 다국어 툴박스인 [Apache Arrow](https://arrow.apache.org)와 결합할 것입니다.
우리는 [arrow 패키지](https://arrow.apache.org/docs/r/)를 통해 Apache Arrow를 사용할 것인데, 이 패키지는 익숙한 dplyr 구문을 사용하여 메모리보다 큰 데이터셋을 분석할 수 있게 해주는 dplyr 백엔드를 제공합니다.
추가적인 장점으로, arrow는 매우 빠릅니다. 이 챕터의 후반부에서 몇 가지 예시를 보게 될 것입니다.

arrow와 dbplyr 모두 dplyr 백엔드를 제공하므로, 각각을 언제 사용해야 할지 궁금할 수 있습니다.
대부분의 경우 데이터가 이미 데이터베이스에 있거나 파케이 파일로 존재하기 때문에 선택의 여지 없이 그대로 작업하게 될 것입니다.
하지만 여러분만의 데이터(아마도 CSV 파일)로 시작한다면, 이를 데이터베이스에 로드하거나 파케이로 변환할 수 있습니다.
일반적으로 무엇이 가장 잘 작동할지 알기 어렵기 때문에, 분석 초기 단계에서는 두 가지를 모두 시도해 보고 여러분에게 가장 잘 맞는 것을 선택하시길 권장합니다.

(이 챕터의 초안을 작성해 준 Danielle Navarro에게 감사의 마음을 전합니다.)

### 사전 요구 사항

이 챕터에서는 계속해서 tidyverse, 특히 dplyr를 사용하겠지만, 대규모 데이터 작업을 위해 특별히 설계된 arrow 패키지와 결합할 것입니다.

```{r setup}
#| message: false
#| warning: false
library(tidyverse)
library(arrow)
```

챕터 후반부에서는 arrow와 duckdb 사이의 몇 가지 연결 고리도 살펴볼 것이므로, dbplyr과 duckdb도 필요합니다.

```{r}
library(dbplyr, warn.conflicts = FALSE)
library(duckdb)
```

## 데이터 가져오기

이러한 도구들에 걸맞은 데이터셋으로 시작해 봅시다. 시애틀 공공 도서관의 품목 대출 데이터셋이며, [data.seattle.gov/Community/Checkouts-by-Title/tmmm-ytt6](https://data.seattle.gov/Community/Checkouts-by-Title/tmmm-ytt6)에서 온라인으로 이용 가능합니다.
이 데이터셋은 2005년 4월부터 2022년 10월까지 각 도서가 매달 몇 번 대출되었는지 알려주는 41,389,465개의 행을 포함하고 있습니다.

다음 코드를 실행하면 데이터의 캐시된 복사본을 가져올 수 있습니다.
데이터는 9GB 크기의 CSV 파일이므로 다운로드하는 데 시간이 좀 걸립니다.
이러한 매우 큰 파일을 가져올 때는 `curl::multi_download()`를 사용하기를 강력히 추천합니다. 바로 이러한 목적을 위해 만들어졌기 때문입니다. 진행률 표시줄을 제공하며 다운로드가 중단되어도 다시 재개할 수 있습니다.

```{r}
#| eval: !expr "!file.exists('data/seattle-library-checkouts.csv')"
dir.create("data", showWarnings = FALSE)

curl::multi_download(
  "https://r4ds.s3.us-west-2.amazonaws.com/seattle-library-checkouts.csv",
  "data/seattle-library-checkouts.csv",
  resume = TRUE
)
```

## 데이터셋 열기

먼저 데이터를 살펴보겠습니다.
9GB 크기의 이 파일은 매우 커서 전체를 메모리에 로드하고 싶지 않을 것입니다.
경험상 대개 데이터 크기의 최소 두 배 이상의 메모리가 필요한데, 많은 노트북은 16GB가 한계입니다.
이는 우리가 `read_csv()`를 피하고 대신 `arrow::open_dataset()`을 원한다는 것을 의미합니다:

```{r open-dataset}
seattle_csv <- open_dataset(
  sources = "data/seattle-library-checkouts.csv", 
  col_types = schema(ISBN = string()),
  format = "csv"
)
```

이 코드가 실행되면 무슨 일이 일어날까요?
`open_dataset()`은 데이터셋의 구조를 파악하기 위해 수천 개의 행을 스캔합니다.
`ISBN` 열은 처음 80,000행 동안 빈 값을 포함하고 있으므로, arrow가 데이터 구조를 파악하는 것을 돕기 위해 열 타입을 지정해야 합니다.
`open_dataset()`에 의해 데이터가 스캔되고 나면, 찾은 내용을 기록하고 멈춥니다. 여러분이 구체적으로 요청할 때만 추가 행을 읽어 들입니다.
이 메타데이터는 `seattle_csv`를 출력할 때 볼 수 있는 내용입니다:

```{r}
seattle_csv
```

출력의 첫 번째 줄은 `seattle_csv`가 로컬 디스크에 단일 CSV 파일로 저장되어 있음을 알려줍니다. 필요할 때만 메모리에 로드될 것입니다.
나머지 출력은 arrow가 각 열에 대해 추정한 열 타입을 알려줍니다.

`glimpse()`를 통해 실제로 무엇이 들어 있는지 볼 수 있습니다.
약 4,100만 개의 행과 12개의 열이 있음을 보여주며, 몇 가지 값을 보여줍니다.

```{r glimpse-data}
#| cache: true
seattle_csv |> glimpse()
```

`collect()`를 사용하여 arrow가 계산을 수행하고 데이터를 반환하도록 강제함으로써 이 데이터셋에 dplyr 동사를 사용하기 시작할 수 있습니다.
예를 들어, 다음 코드는 연도별 총 대출 건수를 알려줍니다:

```{r}
#| cache: true
seattle_csv |> 
  group_by(CheckoutYear) |> 
  summarise(Checkouts = sum(Checkouts)) |> 
  arrange(CheckoutYear) |> 
  collect()
```

arrow 덕분에 이 코드는 기저 데이터셋이 얼마나 큰지에 상관없이 작동할 것입니다.
하지만 현재는 다소 느립니다. Hadley의 컴퓨터에서는 실행하는 데 약 10초가 걸렸습니다.
데이터 양을 고려하면 아주 나쁜 편은 아니지만, 더 나은 형식으로 전환함으로써 훨씬 더 빠르게 만들 수 있습니다.

## 파케이 형식 {#sec-parquet}

이 데이터를 더 쉽게 다루기 위해, 파케이(parquet) 파일 형식으로 전환하고 여러 파일로 나누어 봅시다.
다음 섹션에서는 먼저 파케이와 파티셔닝(partitioning)에 대해 소개하고, 그다음 배운 내용을 시애틀 도서관 데이터에 적용해 보겠습니다.

### 파케이의 장점

CSV와 마찬가지로 파케이는 직사각형 데이터에 사용되지만, 모든 파일 에디터로 읽을 수 있는 텍스트 형식이 아니라 빅데이터의 니즈를 위해 특별히 설계된 커스텀 바이너리 형식입니다.
이는 다음과 같은 의미를 가집니다:

-   파케이 파일은 보통 동일한 CSV 파일보다 크기가 작습니다.
    파케이는 파일 크기를 낮게 유지하기 위해 [효율적인 인코딩](https://parquet.apache.org/docs/file-format/data-pages/encodings/)에 의존하며, 파일 압축을 지원합니다.
    이는 디스크에서 메모리로 이동할 데이터가 줄어들어 파케이 파일을 빠르게 만드는 데 도움이 됩니다.

-   파케이 파일은 풍부한 타입 시스템을 가지고 있습니다.
    @sec-col-types에서 이야기했듯이, CSV 파일은 열 타입에 대한 정보를 제공하지 않습니다.
    예를 들어, CSV 리더는 `"08-10-2022"`를 문자열로 파싱해야 할지 날짜로 파싱해야 할지 추측해야 합니다.
    반면 파케이 파일은 데이터와 함께 타입을 기록하는 방식으로 데이터를 저장합니다.

-   파케이 파일은 "열 지향(column-oriented)"입니다.
    이는 R의 데이터 프레임처럼 열 단위로 구성되어 있음을 의미합니다.
    이는 보통 행 단위로 구성된 CSV 파일에 비해 데이터 분석 작업에서 더 나은 성능으로 이어집니다.

-   파케이 파일은 "청크(chunked)" 단위로 나뉘어 있어, 파일의 다른 부분들을 동시에 작업할 수 있으며, 운이 좋으면 일부 청크를 완전히 건너뛸 수도 있습니다.

파케이 파일에는 한 가지 주요 단점이 있습니다. 더 이상 "사람이 읽을 수 있는(human readable)" 형식이 아니라는 점입니다. 즉, `readr::read_file()`을 사용하여 파케이 파일을 보면 외계어처럼 보일 것입니다.

### 파티셔닝

데이터셋이 점점 더 커짐에 따라 모든 데이터를 단일 파일에 저장하는 것은 점점 더 고통스러워지며, 대규모 데이터셋을 여러 파일로 나누는 것이 유용할 때가 많습니다.
이러한 구조화가 지능적으로 이루어지면, 많은 분석에서 파일의 일부만 필요하게 되므로 성능이 크게 향상될 수 있습니다.

데이터셋을 어떻게 파티셔닝할지에 대한 정해진 규칙은 없습니다. 결과는 여러분의 데이터, 액세스 패턴, 그리고 데이터를 읽는 시스템에 따라 달라질 것입니다.
여러분의 상황에 가장 적합한 파티셔닝을 찾기 전까지 몇 가지 실험이 필요할 것입니다.
대략적인 지침으로 arrow는 20MB보다 작고 2GB보다 큰 파일을 피하고, 10,000개 이상의 파일을 생성하는 파티션을 피할 것을 권장합니다.
또한 여러분이 필터링할 변수를 기준으로 파티셔닝하는 것이 좋은데, 곧 보게 되겠지만 이를 통해 arrow가 관련 파일만 읽음으로써 많은 작업을 생략할 수 있기 때문입니다.

### 시애틀 도서관 데이터 다시 쓰기

실제로 어떻게 작동하는지 보기 위해 이러한 아이디어들을 시애틀 도서관 데이터에 적용해 봅시다.
우리는 `CheckoutYear`를 기준으로 파티셔닝할 것인데, 일부 분석은 최근 데이터만 보고 싶어 할 가능성이 높고 연도별로 파티셔닝하면 적절한 크기의 18개 청크가 생성되기 때문입니다.

데이터를 다시 쓰기 위해 `dplyr::group_by()`를 사용하여 파티션을 정의한 다음, `arrow::write_dataset()`을 사용하여 파티션들을 디렉터리에 저장합니다.
`write_dataset()`에는 두 가지 중요한 인자가 있습니다. 파일을 생성할 디렉터리와 사용할 형식입니다.

```{r}
pq_path <- "data/seattle-library-checkouts"
```

```{r write-dataset}
#| eval: !expr "!file.exists(pq_path)"

seattle_csv |>
  group_by(CheckoutYear) |>
  write_dataset(path = pq_path, format = "parquet")
```

이 작업은 실행하는 데 약 1분 정도 걸립니다. 곧 보게 되겠지만, 이는 미래의 작업을 훨씬 더 빠르게 만들어 주는 초기 투자비용입니다.

방금 우리가 무엇을 만들었는지 살펴봅시다:

```{r show-parquet-files}
tibble(
  files = list.files(pq_path, recursive = TRUE),
  size_MB = file.size(file.path(pq_path, files)) / 1024^2
)
```

우리의 단일 9GB CSV 파일은 18개의 파케이 파일로 다시 작성되었습니다.
파일 이름은 [Apache Hive](https://hive.apache.org) 프로젝트에서 사용하는 "자기 기술적(self-describing)" 관례를 따릅니다.
Hive 스타일의 파티션은 폴더 이름을 "key=value" 관례로 명명하므로, `CheckoutYear=2005` 디렉터리는 `CheckoutYear`가 2005인 모든 데이터를 포함하고 있음을 짐작할 수 있습니다.
각 파일은 100MB에서 300MB 사이이며 전체 크기는 현재 약 4GB로, 원래 CSV 파일 크기의 절반보다 조금 넘는 수준입니다.
파케이가 훨씬 더 효율적인 형식이기 때문에 이는 우리가 기대한 바와 같습니다.

## arrow와 함께 dplyr 사용하기

이제 이 파케이 파일들을 만들었으므로, 다시 읽어 들여야 합니다.
다시 `open_dataset()`을 사용하지만, 이번에는 디렉터리를 지정합니다:

```{r}
seattle_pq <- open_dataset(pq_path)
```

이제 dplyr 파이프라인을 작성할 수 있습니다.
예를 들어, 지난 5년 동안 매달 대출된 도서의 총 수를 계산할 수 있습니다:

```{r books-by-year-query}
query <- seattle_pq |> 
  filter(CheckoutYear >= 2018, MaterialType == "BOOK") |>
  group_by(CheckoutYear, CheckoutMonth) |>
  summarize(TotalCheckouts = sum(Checkouts)) |>
  arrange(CheckoutYear, CheckoutMonth)
```

arrow 데이터를 위한 dplyr 코드를 작성하는 것은 개념적으로 dbplyr(@sec-import-databases)과 유사합니다. dplyr 코드를 작성하면 Apache Arrow C++ 라이브러리가 이해할 수 있는 쿼리로 자동 변환되며, `collect()`를 호출할 때 실행됩니다.
`query` 객체를 출력하면 실행이 일어날 때 arrow가 무엇을 반환할지 예상되는 정보를 조금 볼 수 있습니다:

```{r}
query
```

그리고 `collect()`를 호출하여 결과를 가져올 수 있습니다:

```{r books-by-year}
query |> collect()
```

dbplyr과 마찬가지로 arrow는 일부 R 표현식만 이해하므로 평소 작성하던 코드와 똑같이 작성하지 못할 수도 있습니다.
하지만 지원되는 연산 및 함수 목록은 상당히 광범위하며 계속 늘어나고 있습니다. 현재 지원되는 함수의 전체 목록은 `?acero`에서 확인하세요.

### 성능 {#sec-parquet-fast}

CSV에서 파케이로 전환했을 때의 성능 영향을 빠르게 살펴봅시다.
먼저 데이터가 단일 대용량 CSV로 저장되어 있을 때, 2021년 각 달에 대출된 도서 수를 계산하는 데 걸리는 시간을 측정해 보겠습니다:

```{r dataset-performance-csv}
#| cache: true

seattle_csv |> 
  filter(CheckoutYear == 2021, MaterialType == "BOOK") |>
  group_by(CheckoutMonth) |>
  summarize(TotalCheckouts = sum(Checkouts)) |>
  arrange(desc(CheckoutMonth)) |>
  collect() |> 
  system.time()
```

이제 시애틀 도서관 대출 데이터가 18개의 작은 파케이 파일로 파티셔닝된 새로운 버전의 데이터셋을 사용해 봅시다:

```{r dataset-performance-multiple-parquet}
#| cache: true

seattle_pq |> 
  filter(CheckoutYear == 2021, MaterialType == "BOOK") |>
  group_by(CheckoutMonth) |>
  summarize(TotalCheckouts = sum(Checkouts)) |>
  arrange(desc(CheckoutMonth)) |>
  collect() |> 
  system.time()
```

약 100배의 성능 향상은 두 가지 요인, 즉 다중 파일 파티셔닝과 개별 파일의 형식 덕분입니다:

-   파티셔닝은 이 쿼리가 데이터를 필터링하기 위해 `CheckoutYear == 2021`을 사용하기 때문에 성능을 향상시킵니다. arrow는 18개의 파케이 파일 중 하나만 읽으면 된다는 것을 인식할 만큼 똑똑합니다.
-   파케이 형식은 메모리로 더 직접적으로 읽을 수 있는 바이너리 형식으로 데이터를 저장하여 성능을 향상시킵니다. 열 단위 형식과 풍부한 메타데이터 덕분에 arrow는 쿼리에서 실제로 사용되는 4개의 열(`CheckoutYear`, `MaterialType`, `CheckoutMonth`, `Checkouts`)만 읽으면 됩니다.

이러한 엄청난 성능 차이가 대용량 CSV를 파케이로 변환할 가치가 있는 이유입니다!

### arrow와 함께 duckdb 사용하기

파케이와 arrow의 마지막 장점은 `arrow::to_duckdb()`를 호출하여 arrow 데이터셋을 DuckDB 데이터베이스(@sec-import-databases)로 매우 쉽게 변환할 수 있다는 점입니다:

```{r use-duckdb}
seattle_pq |> 
  to_duckdb() |>
  filter(CheckoutYear >= 2018, MaterialType == "BOOK") |>
  group_by(CheckoutYear) |>
  summarize(TotalCheckouts = sum(Checkouts)) |>
  arrange(desc(CheckoutYear)) |>
  collect()
```

`to_duckdb()`의 멋진 점은 전송 과정에서 메모리 복사가 일어나지 않는다는 것이며, 이는 한 컴퓨팅 환경에서 다른 환경으로 매끄럽게 전환할 수 있도록 하는 arrow 에코시스템의 목표를 잘 보여줍니다.

### 연습문제

1.  매년 가장 인기 있는 도서를 찾아보세요.
2.  시애틀 도서관 시스템에서 가장 많은 도서를 보유한 저자는 누구입니까?
3.  도서와 전자책(ebook)의 대출은 지난 10년 동안 어떻게 변했습니까?

## 요약

이 챕터에서는 대용량 디스크 데이터셋 작업을 위한 dplyr 백엔드를 제공하는 arrow 패키지를 맛보았습니다.
CSV 파일로도 작업할 수 있지만, 데이터를 파케이로 변환하면 훨씬 더 빠릅니다.
파케이는 현대 컴퓨터에서의 데이터 분석을 위해 특별히 설계된 바이너리 데이터 형식입니다.
CSV에 비해 파케이 파일을 다룰 수 있는 도구는 훨씬 적지만, 파티셔닝되고 압축된 열 단위 구조 덕분에 분석이 훨씬 효율적입니다.

다음으로 여러분은 tidyr 패키지가 제공하는 도구들을 사용하여 처리하게 될 첫 번째 비직사각형 데이터 소스에 대해 배울 것입니다.
우리는 JSON 파일에서 오는 데이터에 집중하겠지만, 일반적인 원칙은 출처에 상관없이 트리 형태의 데이터에 적용됩니다.
