# 데이터 불러오기 {#sec-data-import}

```{r}
#| echo: false
source("_common.R")
```

## 서론

R 패키지에서 제공하는 데이터로 작업하는 것은 데이터 과학 도구를 배우기에 아주 좋은 방법이지만, 언젠가는 배운 내용을 여러분이 가진 데이터에 적용하고 싶을 것입니다.
이 챕터에서는 데이터 파일을 R로 읽어 들이는 기초를 배우게 됩니다.

구체적으로, 이 챕터에서는 평문 텍스트로 된 직사각형 파일(rectangular files)을 읽는 데 집중하겠습니다.
열 이름, 타입, 결측 데이터와 같은 특징을 처리하기 위한 실용적인 조언부터 시작합니다.
그다음 여러 파일을 한 번에 읽는 방법과 R에서 파일로 데이터를 저장하는 방법에 대해 배웁니다.
마지막으로 R에서 데이터 프레임을 직접 만드는 방법(handcraft)을 배우게 될 것입니다.

### 사전 요구 사항

이 챕터에서는 핵심 tidyverse의 일부인 **readr** 패키지를 사용하여 R에서 평면 파일(flat files)을 로드하는 방법을 배웁니다.

```{r}
#| label: setup
#| message: false
library(tidyverse)
```

## 파일에서 데이터 읽기

먼저 가장 흔한 직사각형 데이터 파일 형식인 CSV(comma-separated values, 쉼표로 구분된 값)를 다루겠습니다.
간단한 CSV 파일의 모습은 다음과 같습니다.
일반적으로 헤더(header) 행이라고 불리는 첫 번째 행에는 열 이름이 오고, 이어지는 여섯 행에는 데이터가 담겨 있습니다.
각 열은 쉼표에 의해 구분(aka delimited)되어 있습니다.

```{r}
#| echo: false
#| message: false
#| comment: ""
read_lines("data/students.csv") |> cat(sep = "\n")
```

@tbl-students-table은 동일한 데이터를 테이블로 시각화하여 보여줍니다.

```{r}
#| label: tbl-students-table
#| echo: false
#| message: false
#| tbl-cap: students.csv 파일의 데이터를 테이블로 나타낸 모습.
read_csv("data/students.csv") |>
  knitr::kable()
```

`read_csv()`를 사용하여 이 파일을 R로 읽어올 수 있습니다.
첫 번째 인자가 가장 중요하며, 바로 파일로 가기 위한 경로(path)입니다.
경로를 파일의 주소라고 생각할 수 있습니다. 파일 이름은 `students.csv`이고 `data` 폴더 안에 있습니다.

```{r}
#| message: true
students <- read_csv("data/students.csv")
```

위 코드는 여러분의 프로젝트 내 `data` 폴더에 `students.csv` 파일이 있는 경우에 작동합니다.
`students.csv` 파일을 <https://pos.it/r4ds-students-csv>에서 다운로드하거나, 해당 URL에서 직접 읽어올 수도 있습니다:

```{r}
#| eval: false
students <- read_csv("https://pos.it/r4ds-students-csv")
```

`read_csv()`를 실행하면 데이터의 행과 열 수, 사용된 구분자, 열 명세(열에 포함된 데이터 타입별로 정리된 열 이름들)를 알려주는 메시지가 출력됩니다.
또한 전체 열 명세를 확인하는 방법과 이 메시지를 숨기는 방법에 대한 정보도 함께 출력됩니다.
이 메시지는 readr의 핵심적인 부분이며, @sec-col-types에서 다시 다룰 것입니다.

### 실용적인 조언

데이터를 읽어 들이고 나면, 첫 번째 단계는 대개 분석의 나머지 과정에서 작업하기 쉽도록 데이터를 어떤 방식으로든 변형하는 것입니다.
이를 염두에 두고 `students` 데이터를 다시 한번 살펴봅시다.

```{r}
students
```

`favourite.food` 열에는 여러 음식 항목들이 있고, 문자열 `N/A`가 섞여 있습니다. 이것은 R이 "사용 불가(not available)"로 인식할 수 있는 진짜 `NA`였어야 합니다.
이 문제는 `na` 인자를 사용하여 해결할 수 있습니다.
기본적으로 `read_csv()`는 이 데이터셋에서 빈 문자열(`""`)만을 `NA`로 인식하지만, 우리는 문자열 `"N/A"`도 인식하기를 원합니다.

```{r}
#| message: false
students <- read_csv("data/students.csv", na = c("N/A", ""))

students
```

또한 `Student ID`와 `Full Name` 열 이름이 백틱(`)으로 감싸져 있는 것을 보셨을 것입니다.
이는 이름에 공백이 포함되어 있어 변수 이름에 대한 R의 일반적인 규칙을 위반했기 때문이며, 이를 **비구문적(non-syntactic)** 이름이라고 부릅니다.
이러한 변수들을 참조하려면 다음과 같이 백틱 `` ` ``으로 감싸야 합니다:

```{r}
students |> 
  rename(
    student_id = `Student ID`,
    full_name = `Full Name`
  )
```

다른 접근 방식으로는 `janitor::clean_names()`를 사용하는 것인데, 이는 몇 가지 휴리스틱을 사용하여 모든 열 이름을 한 번에 스네이크 케이스로 바꿔줍니다[^data-import-1].

[^data-import-1]: [janitor](http://sfirke.github.io/janitor/) 패키지는 tidyverse의 일부는 아니지만 데이터 정제를 위한 유용한 함수들을 제공하며, `|>`를 사용하는 데이터 파이프라인 내에서 잘 작동합니다.

```{r}
#| message: false
students |> janitor::clean_names()
```

데이터를 읽어온 후 또 다른 공통적인 작업은 변수 타입을 고려하는 것입니다.
예를 들어 `meal_plan`은 가능한 값들의 집합이 정해져 있는 범주형 변수이며, R에서는 이를 팩터(factor)로 표현해야 합니다:

```{r}
students |>
  janitor::clean_names() |>
  mutate(meal_plan = factor(meal_plan))
```

`meal_plan` 변수의 값들은 그대로 유지되지만, 변수 이름 아래에 표시된 변수 타입이 문자형(`<chr>`)에서 팩터형(`<fct>`)으로 바뀐 것을 확인하세요.
팩터에 대해서는 @sec-factors에서 더 자세히 배울 것입니다.

이 데이터를 분석하기 전에 `age` 열도 수정하고 싶을 것입니다.
현재 한 관측값이 숫자 `5` 대신 문자 `five`로 입력되어 있어 `age`가 문자형 변수로 되어 있습니다.
이 이슈를 해결하는 세부적인 방법은 @sec-import-spreadsheets에서 논의합니다.

```{r}
students <- students |>
  janitor::clean_names() |>
  mutate(
    meal_plan = factor(meal_plan),
    age = parse_number(if_else(age == "five", "5", age))
  )

students
```

여기서 새로운 함수인 `if_else()`를 사용했는데, 이 함수는 세 개의 인자를 가집니다.
첫 번째 인자인 `test`는 논리형 벡터여야 합니다.
결과 값은 `test`가 `TRUE`일 때 두 번째 인자인 `yes`의 값을 갖고, `FALSE`일 때 세 번째 인자인 `no`의 값을 갖게 됩니다.
여기서는 만약 `age`가 문자열 `"five"`라면 `"5"`로 만들고, 그렇지 않다면 원래의 `age`로 두라는 의미입니다.
`if_else()`와 논리형 벡터에 대해서는 @sec-logicals에서 더 자세히 배울 것입니다.

### 다른 인자들

언급해야 할 몇 가지 중요한 다른 인자들이 있는데, CSV 파일처럼 형식화하여 여러분이 직접 만든 텍스트 문자열을 `read_csv()`가 읽을 수 있다는 유용한 트릭을 먼저 보여드리면 설명하기가 더 쉬울 것입니다:

```{r}
#| message: false
read_csv(
  "a,b,c
  1,2,3
  4,5,6"
)
```

일반적으로 `read_csv()`는 데이터의 첫 번째 줄을 열 이름으로 사용하는데, 이는 매우 흔한 관례입니다.
하지만 파일 상단에 몇 줄의 메타데이터가 포함되어 있는 경우도 드물지 않습니다.
`skip = n`을 사용하여 처음 `n`줄을 건너뛰거나, `comment = "#"`를 사용하여 예를 들어 `#`로 시작하는 모든 줄을 제거할 수 있습니다:

```{r}
#| message: false
read_csv(
  "The first line of metadata
  The second line of metadata
  x,y,z
  1,2,3",
  skip = 2
)

read_csv(
  "# A comment I want to skip
  x,y,z
  1,2,3",
  comment = "#"
)
```

다른 경우에는 데이터에 열 이름이 없을 수도 있습니다.
`col_names = FALSE`를 사용하여 `read_csv()`에게 첫 번째 행을 제목으로 취급하지 말고 대신 `X1`부터 `Xn`까지 순차적으로 레이블을 붙이도록 지시할 수 있습니다:

```{r}
#| message: false
read_csv(
  "1,2,3
  4,5,6",
  col_names = FALSE
)
```

또는 `col_names`에 열 이름으로 사용할 문자형 벡터를 전달할 수도 있습니다:

```{r}
#| message: false
read_csv(
  "1,2,3
  4,5,6",
  col_names = c("x", "y", "z")
)
```

이러한 인자들만 알면 실제 업무에서 마주치는 대부분의 CSV 파일을 읽는 데 충분합니다.
(그 외의 경우에는 `.csv` 파일을 주의 깊게 살펴보고 `read_csv()`의 수많은 다른 인자들에 대한 문서를 읽어보아야 합니다.)

### 다른 파일 형식들

`read_csv()`에 숙달했다면 readr의 다른 함수들을 사용하는 것은 간단합니다. 그냥 어느 함수를 사용해야 할지만 알면 됩니다:

-   `read_csv2()`는 세미콜론(;)으로 구분된 파일을 읽습니다.
    이 파일들은 필드를 구분하기 위해 `,` 대신 `;`를 사용하며, `,`를 소수점 기호로 사용하는 국가들에서 흔히 쓰입니다.

-   `read_tsv()`는 탭으로 구분된 파일을 읽습니다.

-   `read_delim()`은 어떤 구분자로 된 파일이든 읽을 수 있으며, 여러분이 지정하지 않으면 구분자를 자동으로 추측하려고 시도합니다.

-   `read_fwf()`는 고정 너비(fixed-width) 파일을 읽습니다.
    `fwf_widths()`로 필드 너비를 지정하거나 `fwf_positions()`로 필드 위치를 지정할 수 있습니다.

-   `read_table()`은 열이 공백으로 구분된 고정 너비 파일의 흔한 변형 형식을 읽습니다.

-   `read_log()`는 Apache 스타일의 로그 파일을 읽습니다.

### 연습문제

1.  필드가 "\|"로 구분된 파일을 읽기 위해 어떤 함수를 사용하시겠습니까?

2.  `file`, `skip`, `comment` 외에 `read_csv()`와 `read_tsv()`가 공통으로 가지고 있는 다른 인자들은 무엇인가요?

3.  `read_fwf()`에서 가장 중요한 인자들은 무엇인가요?

4.  때때로 CSV 파일의 문자열에 쉼표가 포함되어 있습니다.
    문제가 생기는 것을 방지하려면 이들을 `"`나 `'`와 같은 따옴표 문자로 감싸야 합니다. 기본적으로 `read_csv()`는 따옴표 문자가 `"`일 것으로 가정합니다.
    다음 텍스트를 데이터 프레임으로 읽기 위해 `read_csv()`의 어느 인자를 지정해야 하나요?

    ```{r}
    #| eval: false
    "x,y\n1,'a,b'"
    ```

5.  다음 인라인 CSV 파일들 각각에서 무엇이 잘못되었는지 식별해 보세요. 코드를 실행하면 어떤 일이 일어나나요?

    ```{r}
    #| eval: false
    read_csv("a,b\n1,2,3\n4,5,6")
    read_csv("a,b,c\n1,2\n1,2,3,4")
    read_csv("a,b\n\"1")
    read_csv("a,b\n1,2\na,b")
    read_csv("a;b\n1;3")
    ```

6.  다음 데이터 프레임에서 비구문적 이름을 참조하는 연습을 해보세요:

    a.  `1`이라고 불리는 변수를 추출합니다.
    b.  `1` 대 `2`의 산점도를 그립니다.
    c.  `2`를 `1`로 나눈 `3`이라는 이름의 새로운 열을 만듭니다.
    d.  열 이름을 `one`, `two`, `three`로 변경합니다.

    ```{r}
    annoying <- tibble(
      `1` = 1:10,
      `2` = `1` * 2 + rnorm(length(`1`))
    )
    ```

## 열 타입 제어하기 {#sec-col-types}

CSV 파일에는 각 변수의 타입(논리형, 숫자형, 문자형 등)에 대한 정보가 포함되어 있지 않으므로 readr은 타입을 추측하려고 시도합니다.
이 섹션에서는 추측 과정이 어떻게 작동하는지, 추측이 실패하게 만드는 몇 가지 흔한 문제를 해결하는 방법, 그리고 필요할 때 타입 직접 지정하는 방법을 설명합니다.
마지막으로 readr이 완전히 실패해서 파일의 구조에 대해 더 많은 통찰이 필요할 때 유용한 몇 가지 일반적인 전략을 언급하겠습니다.

### 타입 추측하기

readr은 열 타입을 파악하기 위해 휴리스틱을 사용합니다.
각 열에 대해 첫 번째 행부터 마지막 행까지 일정한 간격으로 떨어진 1,000개의 행[^data-import-2]을 뽑아 결측값을 제외한 값을 확인합니다.
그런 다음 다음 질문들을 거칩니다:

[^data-import-2]: `guess_max` 인자를 사용하여 기본값인 1,000을 덮어쓸 수 있습니다.

-   (대소문자 무시하고) `F`, `T`, `FALSE`, `TRUE`만 포함되어 있나요? 그렇다면 논리형입니다.
-   숫자(`1`, `-4.5`, `5e6`, `Inf` 등)만 포함되어 있나요? 그렇다면 숫자형입니다.
-   ISO8601 표준과 일치하나요? 그렇다면 데이트(date) 또는 데이트-타임(date-time)입니다. (데이트-타임에 대해서는 @sec-creating-datetimes에서 더 자세히 다루겠습니다.)
-   그렇지 않다면, 문자형이어야 합니다.

이 간단한 예제에서 그러한 동작을 확인할 수 있습니다:

```{r}
#| message: false
read_csv("
  logical,numeric,date,string
  TRUE,1,2021-01-15,abc
  false,4.5,2021-02-15,def
  T,Inf,2021-02-16,ghi
")
```

데이터셋이 깨끗하다면 이 휴리스틱은 잘 작동하지만, 실제 상황에서는 기묘하고 아름다운 실패 사례들을 마주하게 될 것입니다.

### 결측값, 열 타입, 그리고 문제들

열 감지가 실패하는 가장 흔한 경우는 열에 예기치 않은 값이 포함되어 있어서 더 구체적인 타입 대신 문자형 열을 얻게 되는 경우입니다.
이런 일이 발생하는 가장 흔한 원인 중 하나는 readr이 예상하는 `NA`가 아닌 다른 것으로 기록된 결측값 때문입니다.

이 간단한 1개 열짜리 CSV 파일을 예로 들어 봅시다:

```{r}
simple_csv <- "
  x
  10
  .
  20
  30"
```

추가적인 인자 없이 읽으면 `x`는 문자형 열이 됩니다:

```{r}
#| message: false
read_csv(simple_csv)
```

이 매우 작은 사례에서는 결측값 `.`를 쉽게 찾을 수 있습니다.
하지만 수천 개의 행에 몇 개의 결측값이 `.`로 여기저기 흩어져 있다면 어떻게 될까요?
한 가지 접근 방식은 readr에게 `x`가 숫자형 열이라고 알려준 다음, 어디서 실패하는지 확인하는 것입니다.
CSV 파일의 열 이름과 일치하는 이름을 가진 리스트를 인자로 받는 `col_types`를 사용하여 이를 수행할 수 있습니다.

```{r}
df <- read_csv(
  simple_csv, 
  col_types = list(x = col_double())
)
```

이제 `read_csv()`는 문제가 발생했음을 보고하고, `problems()`를 통해 더 자세한 내용을 확인할 수 있다고 알려줍니다:

```{r}
problems(df)
```

이는 3행 1열에 문제가 있으며, readr은 더블(double)을 예상했지만 대신 `.`를 얻었음을 알려줍니다.
이것은 데이터셋이 결측값으로 `.`를 사용하고 있음을 시사합니다.
따라서 `na = "."`를 설정하면 자동 추측이 성공하여 우리가 원하는 숫자형 열을 얻게 됩니다:

```{r}
#| message: false
read_csv(simple_csv, na = ".")
```

### 열 타입들

readr은 여러분이 사용할 수 있는 총 9가지 열 타입을 제공합니다:

-   `col_logical()`과 `col_double()`은 논리값과 실수를 읽습니다. readr이 보통 대신 추측해 주기 때문에 (위의 경우를 제외하고는) 직접 사용할 일은 상대적으로 드뭅니다.
-   `col_integer()`는 정수를 읽습니다. 이 책에서는 정수와 더블이 기능적으로 동일하기 때문에 드물게 구분하지만, 정수는 더블의 절반만큼의 메모리만 차지하기 때문에 명시적으로 정수를 읽는 것이 가끔 유용할 수 있습니다.
-   `col_character()`는 문자열을 읽습니다. 숫자 형태의 식별자(즉, 물체를 식별하지만 수학 연산을 적용하는 것은 의미가 없는 긴 숫자열)를 가진 열이 있을 때 이를 명시적으로 지정하면 유용할 수 있습니다. 전화번호, 사회보장번호, 신용카드 번호 등이 그 예입니다.
-   `col_factor()`, `col_date()`, `col_datetime()`은 각각 팩터, 데이트, 데이트-타임을 생성합니다. 이들은 @sec-factors 및 @sec-dates-and-times에서 해당 데이터 타입을 다룰 때 더 자세히 배울 것입니다.
-   `col_number()`는 숫자가 아닌 구성 요소를 무시하는 허용 범위가 넓은 숫자 파서(parser)이며, 특히 통화 단위에 유용합니다. @sec-numbers에서 더 자세히 배우게 됩니다.
-   `col_skip()`은 열을 건너뛰어 결과에 포함하지 않습니다. 대용량 CSV 파일에서 일부 열만 사용하려는 경우 데이터 읽기 속도를 높이는 데 유용할 수 있습니다.

또한 `list()` 대신 `cols()`를 사용하고 `.default`를 지정하여 타입을 추측하는 기본 휴리스틱을 덮어쓰는 것도 가능합니다:

```{r}
another_csv <- "
x,y,z
1,2,3"

read_csv(
  another_csv, 
  col_types = cols(.default = col_character())
)
```

또 다른 유용한 도우미는 `cols_only()`로, 여러분이 지정한 열들만 읽어 들입니다:

```{r}
read_csv(
  another_csv,
  col_types = cols_only(x = col_character())
)
```

## 여러 파일에서 데이터 읽기 {#sec-readr-directory}

때로 여러분의 데이터가 하나의 파일이 아니라 여러 파일에 나뉘어 있을 수 있습니다.
예를 들어 여러 달의 판매 데이터가 있고, 각 달의 데이터가 별도의 파일에 있을 수 있습니다: 1월은 `01-sales.csv`, 2월은 `02-sales.csv`, 3월은 `03-sales.csv`와 같습니다.
`read_csv()`를 사용하면 이 데이터를 한 번에 읽어 들여 하나의 데이터 프레임에 차례대로 쌓을 수 있습니다.

```{r}
#| message: false
sales_files <- c("data/01-sales.csv", "data/02-sales.csv", "data/03-sales.csv")
read_csv(sales_files, id = "file")
```

다시 한번 말하지만, 위 코드는 여러분의 프로젝트 내 `data` 폴더에 CSV 파일들이 있는 경우에 작동합니다.
이 파일들은 <https://pos.it/r4ds-01-sales>, <https://pos.it/r4ds-02-sales>, <https://pos.it/r4ds-03-sales>에서 다운로드하거나 다음과 같이 직접 읽어올 수 있습니다:

```{r}
#| eval: false
sales_files <- c(
  "https://pos.it/r4ds-01-sales",
  "https://pos.it/r4ds-02-sales",
  "https://pos.it/r4ds-03-sales"
)
read_csv(sales_files, id = "file")
```

`id` 인자는 결과 데이터 프레임에 `file`이라는 새로운 열을 추가하여 데이터가 어느 파일에서 왔는지 식별해 줍니다.
이는 읽어 들인 파일들이 관측값을 원래 소스까지 추적하는 데 도움이 되는 식별 열을 가지고 있지 않은 상황에서 특히 큰 도움이 됩니다.

읽어 들여야 할 파일이 많다면 파일 이름을 리스트로 일일이 작성하는 것이 번거로울 수 있습니다.
대신 기본 함수인 `list.files()`를 사용하여 파일 이름의 패턴을 매칭함으로써 파일들을 찾아낼 수 있습니다. 이러한 패턴(정규 표현식)에 대해서는 @sec-regular-expressions에서 자세히 다룹니다.

```{r}
sales_files <- list.files("data", pattern = "sales\\.csv$", full.names = TRUE)
sales_files
```

## 파일에 저장하기 {#sec-writing-to-a-file}

readr에는 데이터를 다시 디스크에 저장하기 위한 두 가지 유용한 함수 `write_csv()`와 `write_tsv()`도 포함되어 있습니다.
이 함수들의 가장 중요한 인자는 `x`(저장할 데이터 프레임)와 `file`(저장할 위치)입니다.
또한 `na`를 사용하여 결측값이 어떻게 기록될지 지정할 수 있고, 기존 파일에 `append`(추가)할 것인지도 정할 수 있습니다.

```{r}
#| eval: false
write_csv(students, "students.csv")
```

이제 그 CSV 파일을 다시 읽어 들여 봅시다. 평문 텍스트 파일에서 다시 시작하기 때문에, 아까 설정했던 변수 타입 정보는 파일을 CSV로 저장할 때 사라진다는 점에 유의하세요:

```{r}
#| warning: false
#| message: false
students
write_csv(students, "students-2.csv")
read_csv("students-2.csv")
```

이 때문에 CSV는 중간 결과를 캐싱(caching)하기에는 다소 신뢰성이 떨어집니다. 로드할 때마다 열 명세를 다시 만들어야 하기 때문입니다.
두 가지 주요 대안이 있습니다:

1.  `write_rds()`와 `read_rds()`는 기본 함수인 `readRDS()`와 `saveRDS()`를 일관되게 감싼 래퍼(wrapper) 함수입니다.
    이들은 데이터를 RDS라는 R의 전용 바이너리 형식으로 저장합니다.
    이는 객체를 다시 로드할 때 여러분이 저장했던 것과 *정확히 같은* R 객체를 로드하게 됨을 의미합니다.

    ```{r}
    write_rds(students, "students.rds")
    read_rds("students.rds")
    ```

2.  arrow 패키지를 사용하면 여러 프로그래밍 언어 간에 공유할 수 있는 빠른 바이너리 파일 형식인 파케이(parquet) 파일을 읽고 쓸 수 있습니다.
    파케이에 대해서는 @sec-arrow에서 더 자세히 다루겠습니다.

    ```{r}
    #| eval: false
    library(arrow)
    write_parquet(students, "students.parquet")
    read_parquet("students.parquet")
    #> # A tibble: 6 × 5
    #>   student_id full_name        favourite_food     meal_plan             age
    #>        <dbl> <chr>            <chr>              <fct>               <dbl>
    #> 1          1 Sunil Huffmann   Strawberry yoghurt Lunch only              4
    #> 2          2 Barclay Lynn     French fries       Lunch only              5
    #> 3          3 Jayendra Lyne    NA                 Breakfast and lunch     7
    #> 4          4 Leon Rossini     Anchovies          Lunch only             NA
    #> 5          5 Chidiegwu Dunkel Pizza              Breakfast and lunch     5
    #> 6          6 Güvenç Attila    Ice cream          Lunch only              6
    ```

파케이는 RDS보다 훨씬 빠른 경향이 있고 R 외부에서도 사용할 수 있지만, arrow 패키지가 필요합니다.

```{r}
#| include: false
file.remove("students-2.csv")
file.remove("students.rds")
```

## 데이터 입력

때로 R 스크립트에서 직접 데이터를 입력하여 티블을 "수동으로(by hand)" 조립해야 할 때가 있습니다.
이를 도와주는 두 가지 유용한 함수가 있는데, 티블을 열 단위로 배치하느냐 행 단위로 배치하느냐에 따라 다릅니다.
`tibble()`은 열 단위로 작동합니다:

```{r}
tibble(
  x = c(1, 2, 5), 
  y = c("h", "m", "g"),
  z = c(0.08, 0.83, 0.60)
)
```

데이터를 열 단위로 배치하면 각 행이 어떻게 연결되는지 보기 어려울 수 있으므로, 대안으로 행 단위로 데이터를 배치할 수 있게 해주는 **전치된(transposed)** 티블인 `tribble()`이 있습니다.
`tribble()`은 코드 내에서 데이터를 입력하는 데 특화되어 있습니다. 열 제목은 `~`로 시작하고 각 항목은 쉼표로 구분됩니다.
덕분에 소량의 데이터를 읽기 쉬운 형태로 배치할 수 있습니다:

```{r}
tribble(
  ~x, ~y, ~z,
  1, "h", 0.08,
  2, "m", 0.83,
  5, "g", 0.60
)
```

## 요약

이 챕터에서는 `read_csv()`를 사용하여 CSV 파일을 로드하고, `tibble()`과 `tribble()`을 사용하여 직접 데이터를 입력하는 방법을 배웠습니다.
또한 CSV 파일이 어떻게 작동하는지, 마주칠 수 있는 몇 가지 문제와 이를 극복하는 방법을 배웠습니다.
이 책에서 데이터 불러오기에 대해 몇 번 더 다룰 것입니다: Excel과 Google Sheets로부터는 @sec-import-spreadsheets에서, 데이터베이스로부터 로드하는 방법은 @sec-import-databases에서, 파케이 파일로부터는 @sec-arrow에서, JSON으로부터는 @sec-rectangling에서, 그리고 웹사이트로부터 데이터를 긁어오는(scraping) 방법은 @sec-scraping에서 다룰 것입니다.

이제 이 섹션의 끝에 거의 다다랐지만, 마지막으로 다룰 중요한 주제가 하나 남아있습니다. 바로 도움을 얻는 방법입니다.
따라서 다음 챕터에서는 도움을 구할 수 있는 좋은 장소들, 도움을 받을 확률을 높여주는 reprex를 만드는 방법, 그리고 R의 세계를 따라잡기 위한 전반적인 조언들을 배우게 됩니다.
