# 날짜와 시간 {#sec-dates-and-times}

```{r}
#| echo: false
source("_common.R")

# https://github.com/tidyverse/lubridate/issues/1058
options(warnPartialMatchArgs = FALSE)
```

## 서론

이 챕터에서는 R에서 날짜와 시간을 다루는 방법을 배웁니다.
언뜻 보기에 날짜와 시간은 간단해 보입니다.
일상생활에서 항상 사용하며 딱히 혼란을 일으키지 않는 것처럼 보이기 때문입니다.
하지만 날짜와 시간에 대해 더 많이 배울수록 더 복잡하게 느껴집니다!

워밍업으로, 1년은 몇 일이고 하루는 몇 시간인지 생각해 보세요.
대부분의 해는 365일이지만 윤년은 366일이라는 사실을 기억하실 것입니다.
어떤 해가 윤년인지 판단하는 전체 규칙을 알고 계시나요[^datetimes-1]?
하루가 몇 시간인지는 조금 덜 명확합니다. 대부분의 날은 24시간이지만 일광 절약 시간제(DST)를 사용하는 곳에서는 매년 하루는 23시간이고 다른 하루는 25시간입니다.

[^datetimes-1]: 4로 나누어 떨어지는 해는 윤년입니다. 단, 100으로 나누어 떨어지는 해는 제외하며, 예외적으로 400으로 나누어 떨어지는 해는 윤년입니다. 즉, 400년마다 97번의 윤년이 있습니다.

날짜와 시간이 어려운 이유는 지구의 자전과 공전이라는 두 가지 물리적 현상을 달, 시간대(time zones), DST를 포함한 수많은 지정학적 현상과 조화시켜야 하기 때문입니다.
이 챕터에서는 날짜와 시간의 모든 세부 사항을 가르치지는 않겠지만, 일반적인 데이터 분석 과제에 도움이 될 실질적인 기술의 탄탄한 토대를 제공할 것입니다.

먼저 다양한 입력으로부터 날짜-시간(date-times)을 생성하는 방법을 살펴보고, 생성된 날짜-시간에서 연도, 월, 일과 같은 구성 요소를 추출하는 방법을 배웁니다.
그다음 여러분이 하려는 작업에 따라 다양한 형태를 띠기 때문에 까다로운 주제인 시간 간격(time spans)을 다루는 방법에 대해 깊이 있게 다룰 것입니다.
마지막으로 시간대로 인해 발생하는 추가적인 문제들에 대한 간략한 논의로 마무리하겠습니다.

### 사전 요구 사항

이 챕터에서는 R에서 날짜와 시간을 더 쉽게 다룰 수 있게 해주는 **lubridate** 패키지에 집중할 것입니다.
최신 tidyverse 릴리스부터 lubridate는 핵심 tidyverse의 일부가 되었습니다.
실습 데이터를 위해 nycflights13 패키지도 필요합니다.

```{r}
#| message: false
library(tidyverse)
library(nycflights13)
```

## 날짜/시간 생성하기 {#sec-creating-datetimes}

특정 시점을 나타내는 세 가지 유형의 날짜/시간 데이터가 있습니다:

-   **날짜(date)**.
    티블(tibble)에서는 이를 `<date>`로 표시합니다.

-   **시간(time)** (하루 내의 시간).
    티블에서는 이를 `<time>`으로 표시합니다.

-   **날짜-시간(date-time)**은 날짜와 시간이 결합된 것입니다. 이는 시간상의 한 지점을 고유하게 식별합니다(일반적으로 가장 가까운 초 단위까지).
    티블에서는 이를 `<dttm>`으로 표시합니다.
    Base R은 이를 POSIXct라고 부르지만, 입에 착 붙는 이름은 아닙니다.

이 챕터에서는 날짜와 날짜-시간에 집중할 것입니다. R에는 시간을 저장하기 위한 순수 클래스가 없기 때문입니다.
시간 클래스가 필요하다면 **hms** 패키지를 사용할 수 있습니다.

항상 여러분의 필요에 맞는 가장 단순한 데이터 타입을 사용해야 합니다.
즉, 날짜-시간 대신 날짜를 사용할 수 있다면 그렇게 해야 한다는 의미입니다.
날짜-시간은 시간대 처리가 필요하기 때문에 상당히 더 복잡하며, 이에 대해서는 챕터 마지막 부분에서 다시 다루겠습니다.

현재 날짜나 날짜-시간을 얻으려면 `today()` 또는 `now()`를 사용할 수 있습니다:

```{r}
today()
now()
```

그 외에도 다음 섹션들에서는 여러분이 날짜/시간을 생성할 때 주로 사용하게 될 네 가지 방법을 설명합니다:

-   readr로 파일을 읽는 동안 생성하기.
-   문자열로부터 생성하기.
-   개별 날짜-시간 구성 요소로부터 생성하기.
-   기존의 날짜/시간 객체로부터 생성하기.

### 불러오는 동안 생성하기

여러분의 CSV 파일에 ISO8601 형식의 날짜 또는 날짜-시간이 포함되어 있다면 아무것도 할 필요가 없습니다. readr이 자동으로 이를 인식할 것입니다:

```{r}
#| message: false
csv <- "
  date,datetime
  2022-01-02,2022-01-02 05:12
"
read_csv(csv)
```

이전에 **ISO8601**에 대해 들어본 적이 없다면, 이는 날짜의 구성 요소가 큰 것부터 작은 것 순으로 나열되고 `-`로 구분되는 날짜 표기 국제 표준입니다[^datetimes-2]. 예를 들어 ISO8601에서 2022년 5월 3일은 `2022-05-03`입니다. ISO8601 날짜에는 시간도 포함될 수 있는데, 시, 분, 초는 `:`으로 구분되고 날짜와 시간 구성 요소는 `T`나 공백으로 구분됩니다.
예를 들어 2022년 5월 3일 오후 4시 26분은 `2022-05-03 16:26` 또는 `2022-05-03T16:26`으로 쓸 수 있습니다.

[^datetimes-2]: <https://xkcd.com/1179/>

다른 날짜-시간 형식의 경우 `col_types`와 `col_date()` 또는 `col_datetime()`에 날짜-시간 형식을 명시하여 사용해야 합니다.
readr에서 사용되는 날짜-시간 형식은 `%` 다음에 한 문자가 오는 방식으로 날짜 구성 요소를 설명하며, 많은 프로그래밍 언어에서 공통적으로 사용되는 표준입니다.
예를 들어 `%Y-%m-%d`는 연도, `-`, 월(숫자), `-`, 일을 지정합니다.
표 @tbl-date-formats 에 모든 옵션이 나열되어 있습니다.

| 유형 | 코드 | 의미 | 예시 |
|-------|-------|--------------------------------|-----------------|
| 연도 | `%Y` | 4자리 연도 | 2021 |
| | `%y` | 2자리 연도 | 21 |
| 월 | `%m` | 숫자 | 2 |
| | `%b` | 축약 이름 | Feb |
| | `%B` | 전체 이름 | February |
| 일 | `%d` | 한 자리 또는 두 자리 숫자 | 2 |
| | `%e` | 두 자리 숫자 | 02 |
| 시간 | `%H` | 24시간 형식의 시간 | 13 |
| | `%I` | 12시간 형식의 시간 | 1 |
| | `%p` | AM/PM | pm |
| | `%M` | 분 | 35 |
| | `%S` | 초 | 45 |
| | `%OS` | 소수점 이하 초 | 45.35 |
| | `%Z` | 시간대 이름 | America/Chicago |
| | `%z` | UTC와 차이 | +0800 |
| 기타 | `%.` | 숫자가 아닌 문자 하나 건너뛰기 | : |
| | `%*` | 숫자가 아닌 문자 여러 개 건너뛰기 | |

: readr이 이해할 수 있는 모든 날짜 형식 {#tbl-date-formats}

다음 코드는 매우 모호한 날짜에 적용된 몇 가지 옵션을 보여줍니다:

```{r}
#| messages: false
csv <- "
  date
  01/02/15
"

read_csv(csv, col_types = cols(date = col_date("%m/%d/%y")))

read_csv(csv, col_types = cols(date = col_date("%d/%m/%y")))

read_csv(csv, col_types = cols(date = col_date("%y/%m/%d")))
```

날짜 형식을 어떻게 지정하든 R로 가져오고 나면 항상 동일한 방식으로 표시된다는 점에 유의하세요.

만약 `%b`나 `%B`를 사용하면서 비영어권 날짜로 작업한다면 `locale()`을 제공해야 합니다.
`date_names_langs()`에서 제공하는 기본 언어 목록을 확인하거나 `date_names()`를 사용하여 직접 만들 수 있습니다.

### 문자열로부터 생성하기

날짜-시간 지정 언어는 강력하지만 날짜 형식을 주의 깊게 분석해야 합니다.
대안적인 접근 방식은 구성 요소의 순서만 지정하면 자동으로 형식을 판단해 주는 lubridate의 헬퍼 함수들을 사용하는 것입니다.
이를 사용하려면 날짜에서 년, 월, 일이 나타나는 순서를 파악한 다음 "y", "m", "d"를 동일한 순서로 배열하면 됩니다.
그러면 여러분의 날짜를 파싱할 lubridate 함수의 이름이 됩니다.
예를 들어:

```{r}
ymd("2017-01-31")
mdy("January 31st, 2017")
dmy("31-Jan-2017")
```

`ymd()`와 그 친구들은 날짜를 생성합니다.
날짜-시간을 생성하려면 파싱 함수 이름에 밑줄과 "h", "m", "s" 중 하나 이상을 추가하세요:

```{r}
ymd_hms("2017-01-31 20:11:59")
mdy_hm("01/31/2017 08:01")
```

시간대를 제공하여 날짜로부터 날짜-시간 생성을 강제할 수도 있습니다:

```{r}
ymd("2017-01-31", tz = "UTC")
```

여기서는 UTC[^datetimes-3] 시간대를 사용했는데, 이는 GMT(Greenwich Mean Time) 또는 경도 0도[^datetimes-4]의 시간으로도 알려져 있습니다.
일광 절약 시간제를 사용하지 않으므로 계산하기가 조금 더 쉽습니다.

[^datetimes-3]: UTC가 무엇의 약자인지 궁금할 수 있습니다. 이는 영어 "Coordinated Universal Time"과 프랑스어 "Temps Universel Coordonné" 사이의 타협안입니다.

[^datetimes-4]: 어떤 나라가 경도 시스템을 고안했는지 맞혀도 상품은 없습니다.

### 개별 구성 요소로부터 생성하기

단일 문자열 대신 날짜-시간의 개별 구성 요소가 여러 열에 분산되어 있는 경우가 있습니다.
`flights` 데이터가 바로 그런 경우입니다:

```{r}
flights |> 
  select(year, month, day, hour, minute)
```

이런 종류의 입력으로부터 날짜/시간을 생성하려면 날짜에는 `make_date()`를, 날짜-시간에는 `make_datetime()`을 사용하세요:

```{r}
flights |> 
  select(year, month, day, hour, minute) |> 
  mutate(departure = make_datetime(year, month, day, hour, minute))
```

`flights`에 있는 네 개의 시간 열 각각에 대해 동일한 작업을 해봅시다.
시간이 약간 특이한 형식으로 표현되어 있으므로, 나머지 연산을 사용하여 시와 분 구성 요소를 추출합니다.
날짜-시간 변수를 생성한 후에는 챕터의 나머지 부분에서 살펴볼 변수들에 집중하겠습니다.

```{r}
make_datetime_100 <- function(year, month, day, time) {
  make_datetime(year, month, day, time %/% 100, time %% 100)
}

flights_dt <- flights |> 
  filter(!is.na(dep_time), !is.na(arr_time)) |> 
  mutate(
    dep_time = make_datetime_100(year, month, day, dep_time),
    arr_time = make_datetime_100(year, month, day, arr_time),
    sched_dep_time = make_datetime_100(year, month, day, sched_dep_time),
    sched_arr_time = make_datetime_100(year, month, day, sched_arr_time)
  ) |> 
  select(origin, dest, ends_with("delay"), ends_with("time"))

flights_dt
```

이 데이터를 사용하여 연중 출발 시간의 분포를 시각화할 수 있습니다:

```{r}
#| fig.alt: >
#|   x축에 출발 시간(2013년 1월-12월), y축에 항공편 수(0-1000)를 나타내는 빈도 다각형. 
#|   일 단위로 묶여 있어 일별 항공편 수의 시계열을 보여줍니다. 패턴은 주로 주간 
#|   패턴에 의해 지배되는데, 주말에는 항공편이 적습니다. 2월 초, 7월 초, 11월 말, 
#|   12월 말에 항공편 수가 의외로 적은 날들이 눈에 띕니다.
flights_dt |> 
  ggplot(aes(x = dep_time)) + 
  geom_freqpoly(binwidth = 86400) # 86400초 = 1일
```

또는 하루 내에서 볼 수도 있습니다:

```{r}
#| fig.alt: >
#|   x축에 출발 시간(1월 1일 오전 6시 - 자정), y축에 항공편 수(0-17)를 나타내는 
#|   빈도 다각형으로 10분 단위로 묶여 있습니다. 높은 변동성 때문에 패턴을 
#|   보기가 어렵지만, 대부분의 구간에는 8-12편의 항공편이 있으며, 오전 6시 이전과 
#|   오후 8시 이후에는 항공편이 현저히 적습니다.
flights_dt |> 
  filter(dep_time < ymd(20130102)) |> 
  ggplot(aes(x = dep_time)) + 
  geom_freqpoly(binwidth = 600) # 600초 = 10분
```

수치적 맥락(히스토그램 등)에서 날짜-시간을 사용할 때 1은 1초를 의미하므로, binwidth가 86400이라는 것은 하루를 의미합니다.
날짜의 경우 1은 1일을 의미합니다.

### 다른 타입으로부터 생성하기

날짜-시간과 날짜 사이를 전환하고 싶을 수도 있습니다.
그 역할은 `as_datetime()`과 `as_date()`가 합니다:

```{r}
as_datetime(today())
as_date(now())
```

때로는 "유닉스 에포크(Unix Epoch)"인 1970-01-01로부터의 수치적 오프셋으로 날짜/시간을 얻는 경우가 있습니다.
오프셋이 초 단위라면 `as_datetime()`을, 일 단위라면 `as_date()`를 사용하세요.

```{r}
as_datetime(60 * 60 * 10)
as_date(365 * 10 + 2)
```

### 연습문제

1.  유효하지 않은 날짜가 포함된 문자열을 파싱하면 어떻게 되나요?

    ```{r}
    #| eval: false

    ymd(c("2010-10-10", "bananas"))
    ```

2.  `today()`의 `tzone` 인자는 무엇을 하나요? 왜 중요한가요?

3.  다음 각 날짜-시간에 대해 readr 열 지정과 lubridate 함수를 사용하여 각각 어떻게 파싱할지 보여주세요.

    ```{r}
    d1 <- "January 1, 2010"
    d2 <- "2015-Mar-07"
    d3 <- "06-Jun-2017"
    d4 <- c("August 19 (2015)", "July 1 (2015)")
    d5 <- "12/30/14" # 2014년 12월 30일
    t1 <- "1705"
    t2 <- "11:15:10.12 PM"
    ```

## 날짜-시간 구성 요소
  
이제 날짜-시간 데이터를 R의 날짜-시간 데이터 구조로 가져오는 방법을 알았으니, 이를 사용하여 무엇을 할 수 있는지 살펴봅시다.
이 섹션에서는 각 구성 요소를 가져오고 설정할 수 있는 접근자 함수(accessor functions)에 집중할 것입니다.
다음 섹션에서는 날짜-시간을 사용한 산술 연산이 어떻게 작동하는지 살펴볼 것입니다.

### 구성 요소 가져오기

`year()`, `month()`, `mday()` (한 달 중 가리키는 날짜), `yday()` (일 년 중 가리키는 날짜), `wday()` (요일), `hour()`, `minute()`, `second()` 접근자 함수를 사용하여 날짜의 개별 부분을 추출할 수 있습니다.
이 함수들은 사실상 `make_datetime()`의 반대 역할을 합니다.

```{r}
datetime <- ymd_hms("2026-07-08 12:34:56")

year(datetime)
month(datetime)
mday(datetime)

yday(datetime)
wday(datetime)
```

`month()`와 `wday()`의 경우 `label = TRUE`로 설정하면 월이나 요일의 축약된 이름을 반환할 수 있습니다.
전체 이름을 반환하려면 `abbr = FALSE`로 설정하세요.

```{r}
month(datetime, label = TRUE)
wday(datetime, label = TRUE, abbr = FALSE)
```

`wday()`를 사용하여 주말보다 주중에 더 많은 항공편이 출발한다는 것을 확인할 수 있습니다:

```{r}
#| fig-alt: |
#|   x축에 요일, y축에 항공편 수를 나타내는 막대 차트. 월요일-금요일은 약 48,000편으로 
#|   거의 비슷하며 주 후반으로 갈수록 약간 감소합니다. 일요일은 조금 더 낮고(약 45,000편), 
#|   토요일은 훨씬 더 낮습니다(약 38,000편).
flights_dt |> 
  mutate(wday = wday(dep_time, label = TRUE)) |> 
  ggplot(aes(x = wday)) +
  geom_bar()
```

시간 내 분 단위로 평균 출발 지연 시간을 살펴볼 수도 있습니다.
흥미로운 패턴이 하나 있는데, 매 시 20-30분과 50-60분에 출발하는 항공편은 나머지 시간대에 비해 지연 시간이 훨씬 짧습니다!

```{r}
#| fig-alt: | 
#|   x축에 실제 출발 분(0-60), y축에 평균 지연 시간(4-20)을 나타내는 선 그래프. 
#|   평균 지연 시간은 (0, 12)에서 시작하여 (18, 20)까지 꾸준히 증가하다가 
#|   매 시 약 23분에서 9분 지연으로 급격히 떨어집니다. 그 후 다시 (17, 35)까지 
#|   증가했다가 (55, 4)로 급격히 감소합니다. 마지막으로 (60, 9)까지 증가하며 끝납니다.
flights_dt |> 
  mutate(minute = minute(dep_time)) |> 
  group_by(minute) |> 
  summarize(
    avg_delay = mean(dep_delay, na.rm = TRUE),
    n = n()
  ) |> 
  ggplot(aes(x = minute, y = avg_delay)) +
  geom_line()
```

흥미롭게도 *예정된* 출발 시간을 살펴보면 그다지 강력한 패턴이 나타나지 않습니다:

```{r}
#| fig-alt: | 
#|   x축에 예정된 출발 분(0-60), y축에 평균 지연 시간(4-16)을 나타내는 선 그래프. 
#|   패턴이 거의 없으며, 단지 한 시간 동안 평균 지연 시간이 약 10분에서 8분으로 
#|   감소한다는 제안만 작게 나타납니다.
sched_dep <- flights_dt |> 
  mutate(minute = minute(sched_dep_time)) |> 
  group_by(minute) |> 
  summarize(
    avg_delay = mean(arr_delay, na.rm = TRUE),
    n = n()
  )

ggplot(sched_dep, aes(x = minute, y = avg_delay)) +
  geom_line()
```

그렇다면 왜 실제 출발 시간에서 그런 패턴이 나타날까요?
인간에 의해 수집된 많은 데이터와 마찬가지로, 그림 @fig-human-rounding 에서 알 수 있듯 정각이나 "괜찮은" 출발 시간에 맞추어 출발하려는 강한 편향이 나타나기 때문입니다.
인간의 판단이 개입된 데이터로 작업할 때는 항상 이런 종류의 패턴에 유의하세요!

```{r}
#| label: fig-human-rounding
#| fig-cap: |
#|   매 시간 예정된 항공편 수를 보여주는 빈도 다각형. 0분이나 30분과 같은 
#|   라운드 숫자와 일반적으로 5의 배수인 숫자에 대한 강한 선호도를 볼 수 있습니다.
#| fig-alt: |
#|   x축에 출발 분(0-60), y축에 항공편 수(0-60,000)를 나타내는 선 그래프. 
#|   대부분의 항공편은 정각(약 60,000편)이나 30분(약 35,000편)에 출발하도록 
#|   예정되어 있습니다. 그 외에는 거의 모든 항공편이 5의 배수 시간에 
#|   출발하도록 예정되어 있으며, 15분, 45분, 55분에 약간 더 많습니다.
#| echo: false
ggplot(sched_dep, aes(x = minute, y = n)) +
  geom_line()
```

### 반올림(Rounding)

개별 구성 요소를 플로팅하는 대안적인 접근 방식은 `floor_date()`, `round_date()`, `ceiling_date()`를 사용하여 날짜를 가까운 시간 단위로 반올림하는 것입니다.
각 함수는 조정할 날짜 벡터와 버림(floor), 올림(ceiling), 반올림(round)할 단위 이름을 인자로 받습니다.
예를 들어 주당 항공편 수를 플로팅할 수 있습니다:

```{r}
#| fig-alt: |
#|   x축에 주(2013년 1월-12월), y축에 항공편 수(2,000-7,000)를 나타내는 선 그래프. 
#|   2월부터 11월까지 주당 약 7,000편으로 패턴이 상당히 평탄합니다. 
#|   연초 첫 주(약 4,500편)와 마지막 주(약 2,500편)에는 항공편이 훨씬 적습니다.
flights_dt |> 
  count(week = floor_date(dep_time, "week")) |> 
  ggplot(aes(x = week, y = n)) +
  geom_line() + 
  geom_point()
```

`dep_time`과 해당 일의 가장 이른 시점 사이의 차이를 계산하여 하루 동안의 항공편 분포를 보여주기 위해 반올림을 사용할 수 있습니다:

```{r}
#| fig-alt: |
#|   x축에 출발 시간을 나타내는 선 그래프. 자정 이후 초 단위라서 해석하기 어렵습니다.
flights_dt |> 
  mutate(dep_hour = dep_time - floor_date(dep_time, "day")) |> 
  ggplot(aes(x = dep_hour)) +
  geom_freqpoly(binwidth = 60 * 30)
```

두 날짜-시간 사이의 차이를 구하면 difftime이 됩니다(@sec-intervals 에서 더 자세히 다룹니다).
이를 더 유용한 x축으로 만들기 위해 `hms` 객체로 변환할 수 있습니다:

```{r}
#| fig-alt: |
#|   x축에 출발 시간(자정부터 자정까지), y축에 항공편 수(0-15,000)를 나타내는 선 그래프. 
#|   오전 5시 이전에는 항공편이 거의 없습니다(<100편). 그 후 항공편 수가 시간당 
#|   12,000편까지 급격히 상승하여 오전 9시에 15,000편으로 최고점을 찍은 후, 
#|   오전 10시부터 오후 2시까지는 시간당 약 8,000편으로 떨어집니다. 
#|   그러다 오후 8시까지 시간당 약 12,000편으로 다시 증가한 후 빠르게 감소합니다. 
flights_dt |> 
  mutate(dep_hour = hms::as_hms(dep_time - floor_date(dep_time, "day"))) |> 
  ggplot(aes(x = dep_hour)) +
  geom_freqpoly(binwidth = 60 * 30)
```

### 구성 요소 수정하기

각 접근자 함수를 사용하여 날짜/시간의 구성 요소를 수정할 수도 있습니다.
데이터 분석에서 자주 발생하지는 않지만, 날짜가 명백히 잘못된 데이터를 정제할 때 유용할 수 있습니다.

```{r}
(datetime <- ymd_hms("2026-07-08 12:34:56"))

year(datetime) <- 2030
datetime
month(datetime) <- 01
datetime
hour(datetime) <- hour(datetime) + 1
datetime
```

또는 기존 변수를 수정하는 대신 `update()`를 사용하여 새로운 날짜-시간을 생성할 수도 있습니다.
이 함수를 사용하면 한 단계에서 여러 값을 한꺼번에 설정할 수도 있습니다:

```{r}
update(datetime, year = 2030, month = 2, mday = 2, hour = 2)
```

값이 너무 크면 다음 단위로 넘어갑니다:

```{r}
update(ymd("2023-02-01"), mday = 30)
update(ymd("2023-02-01"), hour = 400)
```

### 연습문제

1.  하루 중 항공편 시간의 분포는 연중 어떻게 변하나요?

2.  `dep_time`, `sched_dep_time`, `dep_delay`를 비교해 보세요. 일관성이 있나요? 발견한 점을 설명하세요.

3.  `air_time`을 출발과 도착 사이의 시간(duration)과 비교해 보세요. 발견한 점을 설명하세요. (힌트: 공항의 위치를 고려하세요.)

4.  평균 지연 시간은 하루 동안 어떻게 변하나요? `dep_time`과 `sched_dep_time` 중 어느 것을 사용해야 할까요? 왜 그런가요?

5.  지연 가능성을 최소화하려면 요일 중 어느 날에 출발해야 할까요?

6.  `diamonds$carat`의 분포와 `flights$sched_dep_time`의 분포를 유사하게 만드는 것은 무엇인가요?

7.  매 시 20-30분과 50-60분에 출발하는 항공편의 짧은 지연 시간은 조기 출발하도록 예정된 비행기 때문이라는 우리의 가설을 확인해 보세요. 힌트: 항공편이 지연되었는지 여부를 알려주는 이진 변수를 만드세요.

## 시간 간격(Time spans)

다음으로 뺄셈, 덧셈, 나눗셈을 포함하여 날짜를 사용한 산술 연산이 어떻게 작동하는지 배울 것입니다.
그 과정에서 시간 간격을 나타내는 세 가지 중요한 클래스에 대해 배우게 됩니다.

-   **기간(Durations)**: 정확한 초 단위를 나타냅니다.
-   **주기(Periods)**: 주(weeks)나 월(months)과 같은 인간의 시간 단위를 나타냅니다.
-   **구간(Intervals)**: 시작점과 끝점을 나타냅니다.

기간, 주기, 구간 중에서 어떻게 선택해야 할까요?
항상 그렇듯, 문제를 해결하는 가장 단순한 데이터 구조를 선택하세요.
물리적인 시간만 중요하다면 기간(durations)을, 인간의 시간을 더해야 한다면 주기(periods)를, 인간의 단위로 시간 간격이 얼마나 되는지 파악해야 한다면 구간(intervals)을 사용하세요.

### 기간(Durations)

R에서 두 날짜를 빼면 difftime 객체를 얻게 됩니다:

```{r}
# 해들리의 나이는?
h_age <- today() - ymd("1979-10-14")
h_age
```

`difftime` 클래스 객체는 초, 분, 시, 일, 주 단위의 시간 간격을 기록합니다.
이러한 모호함 때문에 difftime으로 작업하는 것은 다소 고통스러울 수 있으므로, lubridate는 항상 초 단위를 사용하는 대안인 **기간(duration)**을 제공합니다.

```{r}
as.duration(h_age)
```

기간(durations)에는 편리한 생성 함수들이 많이 있습니다:

```{r}
dseconds(15)
dminutes(10)
dhours(c(12, 24))
ddays(0:5)
dweeks(3)
dyears(1)
```

기간은 항상 시간 간격을 초 단위로 기록합니다.
더 큰 단위는 분, 시, 일, 주, 년을 초로 변환하여 생성됩니다: 1분은 60초, 1시간은 60분, 하루는 24시간, 일주일은 7일입니다.
더 큰 시간 단위는 좀 더 문제가 있습니다.
일 년(year)은 일 년의 "평균" 일수, 즉 365.25일을 사용합니다.
월(month)은 변동이 너무 크기 때문에 기간으로 변환할 수 있는 방법이 없습니다.

기간을 더하거나 곱할 수 있습니다:

```{r}
2 * dyears(1)
dyears(1) + dweeks(12) + dhours(15)
```

날짜에 기간을 더하거나 뺄 수 있습니다:

```{r}
tomorrow <- today() + ddays(1)
last_year <- today() - dyears(1)
```

하지만 기간은 정확한 초 단위를 나타내기 때문에 때때로 예상치 못한 결과를 얻을 수도 있습니다:

```{r}
one_am <- ymd_hms("2026-03-08 01:00:00", tz = "America/New_York")

one_am
one_am + ddays(1)
```

왜 3월 8일 오전 1시의 하루 뒤가 3월 9일 오전 2시일까요?
날짜를 자세히 살펴보면 시간대(time zones)가 변경된 것을 알 수 있습니다.
3월 8일은 DST가 시작되는 날이라 23시간밖에 없으므로, 하루치 분량의 초를 더하면 다른 시간이 되는 것입니다.

### 주기(Periods)

이 문제를 해결하기 위해 lubridate는 **주기(periods)**를 제공합니다.
주기는 시간 간격이지만 정해진 초 단위 길이를 가지지 않는 대신, 일(days)이나 월(months)과 같은 "인간의" 시간으로 작동합니다.
이를 통해 더 직관적인 방식으로 작업할 수 있습니다:

```{r}
one_am
one_am + days(1)
```

기간과 마찬가지로 주기도 친절한 생성 함수들을 통해 만들 수 있습니다.

```{r}
hours(c(12, 24))
days(7)
months(1:6)
```

주기를 더하거나 곱할 수 있습니다:

```{r}
10 * (months(6) + days(1))
days(50) + hours(25) + minutes(2)
```

그리고 당연히 날짜에 더할 수 있습니다.
기간과 비교했을 때, 주기는 여러분이 예상하는 대로 작동할 가능성이 더 높습니다:

```{r}
# 윤년
ymd("2024-01-01") + dyears(1)
ymd("2024-01-01") + years(1)

# 일광 절약 시간제
one_am + ddays(1)
one_am + days(1)
```

주기를 사용하여 항공편 날짜와 관련된 기이한 현상을 해결해 봅시다.
어떤 비행기들은 뉴욕을 출발하기 *전*에 목적지에 도착한 것처럼 보입니다.

```{r}
flights_dt |> 
  filter(arr_time < dep_time) 
```

이들은 야간 비행편입니다.
출발 시간과 도착 시간 모두에 동일한 날짜 정보를 사용했지만, 이 항공편들은 다음 날 도착했습니다.
각 야간 항공편의 도착 시간에 `days(1)`을 더하여 이를 수정할 수 있습니다.

```{r}
flights_dt <- flights_dt |> 
  mutate(
    overnight = arr_time < dep_time,
    arr_time = arr_time + days(overnight),
    sched_arr_time = sched_arr_time + days(overnight)
  )
```

이제 모든 항공편이 물리 법칙을 따릅니다.

```{r}
flights_dt |> 
  filter(arr_time < dep_time) 
```

### 구간(Intervals) {#sec-intervals}

`dyears(1) / ddays(365)`는 무엇을 반환할까요?
정확히 1은 아닙니다. `dyears()`가 평균적인 일 년의 초 단위 수, 즉 365.25일로 정의되어 있기 때문입니다.

`years(1) / days(1)`은 무엇을 반환할까요?
글쎄요, 그 해가 2015년이라면 365를 반환해야 하지만, 2016년이라면 366을 반환해야 합니다!
lubridate가 하나의 명확한 답을 주기에는 정보가 충분하지 않습니다.
대신에 추정치를 제공합니다:

```{r}
years(1) / days(1)
```

더 정확한 측정을 원한다면 **구간(interval)**을 사용해야 합니다.
구간은 시작 시점과 종료 시점의 쌍이며, 시작점이 있는 기간(duration)이라고 생각할 수도 있습니다.

`start %--% end`를 사용하여 구간을 생성할 수 있습니다:

```{r}
y2023 <- ymd("2023-01-01") %--% ymd("2024-01-01")
y2024 <- ymd("2024-01-01") %--% ymd("2025-01-01")

y2023
y2024
```

그다음 이를 `days()`로 나누어 그해에 며칠이 들어가는지 확인할 수 있습니다:

```{r}
y2023 / days(1)
y2024 / days(1)
```

### 연습문제

1.  R을 막 배우기 시작한 사람에게 `days(!overnight)`와 `days(overnight)`를 설명해 보세요. 꼭 알아야 할 핵심 사실은 무엇인가요?

2.  2015년의 매월 첫날을 나타내는 날짜 벡터를 만드세요. *현재* 연도의 매월 첫날을 나타내는 날짜 벡터를 만드세요.

3.  생일(날짜 형식)이 주어지면 여러분이 몇 살인지(년 단위로) 반환하는 함수를 작성하세요.

## 시간대(Time zones)

시간대는 지정학적 실체와의 상호작용 때문에 매우 복잡한 주제입니다.
다행히 데이터 분석에 모든 세부 사항이 중요한 것은 아니므로 전부 파헤칠 필요는 없지만, 정면으로 맞서야 할 몇 가지 과제가 있습니다.

시간대의 첫 번째 과제는 일상적으로 사용하는 시간대 이름이 모호하다는 것입니다.
예를 들어 미국인이라면 동부 표준시인 EST에 익숙할 것입니다.
하지만 호주와 캐나다에도 EST가 있습니다!
혼란을 피하기 위해 R은 국제 표준인 IANA 시간대를 사용합니다.
이들은 일반적으로 `{대륙}/{도시}` 또는 `{대양}/{도시}` 형태의 일관된 `{area}/{location}` 명명 체계를 사용합니다.
"America/New_York", "Europe/Paris", "Pacific/Auckland" 등이 그 예입니다.

보통 시간대가 국가나 국가 내 지역과 관련이 있다고 생각하는데 왜 도시 이름을 사용하는지 궁금할 수 있습니다.
이는 IANA 데이터베이스가 수십 년간의 시간대 규칙을 기록해야 하기 때문입니다.
수십 년 동안 국가는 이름을 바꾸거나 빈번하게 분리되기도 하지만, 도시 이름은 그대로 유지되는 경향이 있습니다.
또 다른 문제는 이름이 현재의 동작뿐만 아니라 전체 역사도 반영해야 한다는 점입니다.
예를 들어 "America/New_York'과 "America/Detroit" 두 시간대가 모두 존재합니다.
이 두 도시는 현재 동부 표준시를 사용하지만 1969-1972년에 미시간주(디트로이트가 속한 주)는 DST를 따르지 않았으므로 서로 다른 이름이 필요합니다.
이러한 이야기들을 읽어보기 위해서라도 원시 시간대 데이터베이스(<https://www.iana.org/time-zones> 에서 확인 가능)를 읽어볼 가치가 있습니다!

`Sys.timezone()`을 통해 R이 생각하는 현재 시간대를 확인할 수 있습니다:

```{r}
Sys.timezone()
```

(R이 알지 못한다면 `NA`를 얻게 됩니다.)

그리고 `OlsonNames()`로 전체 시간대 이름 목록을 볼 수 있습니다:

```{r}
length(OlsonNames())
head(OlsonNames())
```

R에서 시간대는 날짜-시간의 속성(attribute)이며 출력 방식만을 제어합니다.
예를 들어, 다음 세 객체는 시간상의 동일한 순간을 나타냅니다:

```{r}
x1 <- ymd_hms("2024-06-01 12:00:00", tz = "America/New_York")
x1

x2 <- ymd_hms("2024-06-01 18:00:00", tz = "Europe/Copenhagen")
x2

x3 <- ymd_hms("2024-06-02 04:00:00", tz = "Pacific/Auckland")
x3
```

뺄셈을 사용하여 이들이 같은 시간임을 확인할 수 있습니다:

```{r}
x1 - x2
x1 - x3
```

따로 지정하지 않는 한, lubridate는 항상 UTC를 사용합니다.
UTC(협정 세계시)는 과학계에서 사용하는 표준 시간대이며 GMT(그리니치 표준시)와 거의 동일합니다.
DST를 사용하지 않으므로 계산을 위한 편리한 표현 방식이 됩니다.
`c()`와 같이 날짜-시간을 결합하는 연산은 흔히 시간대 정보를 제거합니다.
그럴 경우 날짜-시간은 첫 번째 요소의 시간대로 표시됩니다:

```{r}
x4 <- c(x1, x2, x3)
x4
```

시간대를 변경하는 방법에는 두 가지가 있습니다:

-   시점은 동일하게 유지하고 표시되는 방식만 변경합니다.
    시점은 정확하지만 더 자연스러운 표시를 원할 때 사용하세요.

    ```{r}
    x4a <- with_tz(x4, tzone = "Australia/Lord_Howe")
    x4a
    x4a - x4
    ```

    (이는 시간대의 또 다른 과제를 보여줍니다. 모든 시간대가 정수 단위의 시간 오프셋을 갖는 것은 아닙니다!)

-   기저의 시점을 실제로 변경합니다.
    잘못된 시간대가 레이블링된 시점이 있을 때 이를 수정해야 하는 경우 사용하세요.

    ```{r}
    x4b <- force_tz(x4, tzone = "Australia/Lord_Howe")
    x4b
    x4b - x4
    ```

## 요약

이 챕터에서는 날짜-시간 데이터 작업을 돕기 위해 lubridate가 제공하는 도구들을 소개했습니다.
날짜와 시간을 다루는 작업이 불필요하게 어렵게 느껴질 수도 있지만, 이 챕터를 통해 그 이유를 이해하셨기를 바랍니다. 날짜-시간은 언뜻 생각보다 복잡하며, 모든 가능한 상황을 처리하기 위해서는 복잡성이 추가될 수밖에 없습니다.
여러분의 데이터가 일광 절약 시간 경계를 넘지 않거나 윤년을 포함하지 않더라도, 함수들은 이를 처리할 수 있어야 합니다.

다음 챕터에서는 결측치에 대해 다룰 것입니다.
여러 곳에서 결측치를 보셨을 것이고 여러분의 분석 과정에서도 의심할 여지 없이 마주쳤을 것입니다. 이제 이를 처리하기 위한 유용한 기법들을 제공할 차례입니다.
