# 함수 {#sec-functions}

```{r}
#| echo: false
source("_common.R")
```

## 서론

데이터 과학자로서 역량을 향상시키는 가장 좋은 방법 중 하나는 함수를 작성하는 것입니다.
함수를 사용하면 복사해서 붙여넣기(copy-and-pasting)보다 더 강력하고 일반적인 방식으로 일반적인 작업들을 자동화할 수 있습니다.
함수를 작성하면 복사-붙여넣기에 비해 네 가지 큰 이점이 있습니다:

1.  코드의 이해를 돕는 직관적인(evocative) 이름을 함수에 부여할 수 있습니다.

2.  요구 사항이 변경될 때 여러 곳이 아닌 한 곳에서만 코드를 업데이트하면 됩니다.

3.  복사해서 붙여넣을 때 발생할 수 있는 부수적인 실수(예: 한 곳에서는 변수 이름을 업데이트하고 다른 곳에서는 하지 않는 경우)의 가능성을 없앱니다.

4.  프로젝트 간 작업물을 재사용하기 쉬워져 시간이 지남에 따라 생산성이 향상됩니다.

경험상 같은 코드 블록을 두 번 이상 복사해서 붙여넣었다면(즉, 동일한 코드가 세 개가 되었다면) 함수를 작성하는 것을 고려해 보아야 합니다.
이 장에서는 세 가지 유용한 함수 유형에 대해 배울 것입니다:

-   벡터 함수(Vector functions)는 하나 이상의 벡터를 입력으로 받아 벡터를 출력으로 반환합니다.
-   데이터 프레임 함수(Data frame functions)는 데이터 프레임을 입력으로 받아 데이터 프레임을 출력으로 반환합니다.
-   그래프 함수(Plot functions)는 데이터 프레임을 입력으로 받아 그래프(plot)를 출력으로 반환합니다.

각 섹션에는 보게 될 패턴을 일반화하는 데 도움이 되는 많은 예제가 포함되어 있습니다.
이러한 예제들은 트위터 사람들의 도움 없이는 불가능했을 것이며, 댓글에 있는 링크를 따라가 원본의 영감을 확인해 보시기를 권장합니다.
또한 더 많은 함수를 보려면 [일반 함수](https://twitter.com/hadleywickham/status/1571603361350164486)와 [그래프 그리기 함수](https://twitter.com/hadleywickham/status/1574373127349575680)에 대한 동기가 된 원래 트윗을 읽어보셔도 좋습니다.

### 사전 요구 사항

우리는 tidyverse 전반에 걸친 다양한 함수들을 다룰(wrap up) 것입니다.
또한 익숙한 기능들을 함수와 함께 사용할 친숙한 데이터 소스로 `nycflights13`을 사용할 것입니다.

```{r}
#| message: false
library(tidyverse)
library(nycflights13)
```

## 벡터 함수

벡터 함수부터 시작하겠습니다: 하나 이상의 벡터를 받아 벡터 결과를 반환하는 함수입니다.
예를 들어, 다음 코드를 살펴보세요.
이 코드는 무슨 역할을 할까요?

```{r}
df <- tibble(
  a = rnorm(5),
  b = rnorm(5),
  c = rnorm(5),
  d = rnorm(5),
)

df |> mutate(
  a = (a - min(a, na.rm = TRUE)) / 
    (max(a, na.rm = TRUE) - min(a, na.rm = TRUE)),
  b = (b - min(a, na.rm = TRUE)) / 
    (max(b, na.rm = TRUE) - min(b, na.rm = TRUE)),
  c = (c - min(c, na.rm = TRUE)) / 
    (max(c, na.rm = TRUE) - min(c, na.rm = TRUE)),
  d = (d - min(d, na.rm = TRUE)) / 
    (max(d, na.rm = TRUE) - min(d, na.rm = TRUE)),
)
```

이 코드가 각 열의 범위를 0에서 1 사이가 되도록 재조정(rescale)한다는 것을 파악할 수 있을 것입니다.
하지만 실수를 발견하셨나요?
Hadley가 이 코드를 작성할 때 복사-붙여넣기를 하다가 오류를 범하여 `a`를 `b`로 바꾸는 것을 잊었습니다.
이러한 유형의 실수를 방지하는 것은 함수 작성법을 배워야 하는 아주 좋은 이유 하나가 됩니다.

### 함수 작성하기

함수를 작성하려면 먼저 반복되는 코드를 분석하여 어떤 부분이 일정하고 어떤 부분이 변하는지 파악해야 합니다.
위의 코드를 가져와서 `mutate()` 밖으로 꺼내면, 각 반복이 이제 한 줄이 되어 패턴을 파악하기가 조금 더 쉬어집니다:

```{r}
#| eval: false
(a - min(a, na.rm = TRUE)) / (max(a, na.rm = TRUE) - min(a, na.rm = TRUE))
(b - min(b, na.rm = TRUE)) / (max(b, na.rm = TRUE) - min(b, na.rm = TRUE))
(c - min(c, na.rm = TRUE)) / (max(c, na.rm = TRUE) - min(c, na.rm = TRUE))
(d - min(d, na.rm = TRUE)) / (max(d, na.rm = TRUE) - min(d, na.rm = TRUE))  
```

이를 조금 더 명확하게 하기 위해 변하는 부분을 `█`로 바꿀 수 있습니다:

```{r}
#| eval: false
(█ - min(█, na.rm = TRUE)) / (max(█, na.rm = TRUE) - min(█, na.rm = TRUE))
```

이를 함수로 바꾸려면 세 가지가 필요합니다:

1.  **이름(name)**.
    여기서는 벡터를 0과 1 사이가 되도록 스케일을 재조정하기 때문에 `rescale01`이라는 이름을 사용하겠습니다.

2.  **인자(arguments)**.
    인자는 호출 시마다 변하는 것들이며, 위의 분석을 통해 우리에게 단 하나만 있다는 것을 알 수 있습니다.
    숫자형 벡터에 대한 관례적인 이름이므로 इसे `x`라고 부르겠습니다.

3.  **본문(body)**.
    본문은 모든 호출에 걸쳐 반복되는 코드입니다.

그런 다음 템플릿에 따라 함수를 만듭니다:

```{r}
name <- function(arguments) {
  body
}
```

이 경우에는 다음과 같이 됩니다:

```{r}
rescale01 <- function(x) {
  (x - min(x, na.rm = TRUE)) / (max(x, na.rm = TRUE) - min(x, na.rm = TRUE))
}
```

이 시점에서, 로직을 올바르게 포착했는지 확인하기 위해 몇 가지 간단한 입력으로 테스트해 볼 수 있습니다:

```{r}
rescale01(c(-10, 0, 10))
rescale01(c(1, 2, 3, NA, 5))
```

그런 다음 `mutate()` 호출을 다음과 같이 다시 작성할 수 있습니다:

```{r}
df |> mutate(
  a = rescale01(a),
  b = rescale01(b),
  c = rescale01(c),
  d = rescale01(d),
)
```

(@sec-iteration에서, 중복을 더 줄여 `df |> mutate(across(a:d, rescale01))`만으로도 가능하게 하는 `across()` 사용법을 배울 것입니다).

### 함수 개선하기

`rescale01()` 함수가 불필요한 작업을 수행하고 있다는 것을 눈치채셨을 수 있습니다. `min()`을 두 번, `max()`를 한 번 계산하는 대신, 한 단계에서 `range()`를 사용하여 최솟값과 최댓값을 모두 계산할 수 있습니다:

```{r}
rescale01 <- function(x) {
  rng <- range(x, na.rm = TRUE)
  (x - rng[1]) / (rng[2] - rng[1])
}
```

또는 무한대(infinite) 값이 포함된 벡터에서 이 함수를 시도해 볼 수도 있습니다:

```{r}
x <- c(1:10, Inf)
rescale01(x)
```

그 결과는 특별히 유용하지 않으므로, 무한대 값을 무시하도록 `range()`에 요청할 수 있습니다:

```{r}
rescale01 <- function(x) {
  rng <- range(x, na.rm = TRUE, finite = TRUE)
  (x - rng[1]) / (rng[2] - rng[1])
}

rescale01(x)
```

이러한 변경 사항은 함수의 중요한 이점을 설명합니다. 반복되는 코드를 함수 내로 이동했기 때문에, 우리는 한 곳에서만 변경 작업을 수행하면 됩니다.

### Mutate 함수

이제 함수의 기본적인 개념을 파악했으니, 아주 많은 예제들을 살펴봅시다.
우리는 `mutate()`와 `filter()` 내에서 잘 작동하는 함수인 "mutate" 함수들을 살펴보는 것으로 시작할 것입니다. 이 함수들은 입력과 같은 길이의 출력을 반환하기 때문입니다.

`rescale01()`의 간단한 변형부터 시작해 보겠습니다.
아마도 평균이 0이고 표준 편차가 1이 되도록 벡터를 재조정(rescaling)하여 Z-점수(Z-score)를 계산하고 싶을 수 있습니다:

```{r}
z_score <- function(x) {
  (x - mean(x, na.rm = TRUE)) / sd(x, na.rm = TRUE)
}
```

또는 간단한 `case_when()`을 감싸고(wrap up) 거기에 유용한 이름을 지정하고 싶을 수도 있습니다.
예를 들어, 다음 `clamp()` 함수는 벡터의 모든 값이 최솟값 또는 최댓값 사이에 있도록 보장합니다:

```{r}
clamp <- function(x, min, max) {
  case_when(
    x < min ~ min,
    x > max ~ max,
    .default = x
  )
}

clamp(1:10, min = 3, max = 7)
```

물론 함수가 숫자형 변수에 대해서만 작동해야 하는 것은 아닙니다.
여러분은 반복적인 문자열 조작을 수행하고 싶을 수 있습니다.
첫 글자를 대문자로 만들어야 할 수도 있습니다:

```{r}
first_upper <- function(x) {
  str_sub(x, 1, 1) <- str_to_upper(str_sub(x, 1, 1))
  x
}

first_upper("hello")
```

또는 문자열을 숫자로 변환하기 전에 문자열에서 퍼센트 기호, 쉼표, 달러 기호를 제거하고 싶을 수도 있습니다:

```{r}
# https://twitter.com/NVlabormarket/status/1571939851922198530
clean_number <- function(x) {
  is_pct <- str_detect(x, "%")
  num <- x |> 
    str_remove_all("%") |> 
    str_remove_all(",") |> 
    str_remove_all(fixed("$")) |> 
    as.numeric()
  if_else(is_pct, num / 100, num)
}

clean_number("$12,300")
clean_number("45%")
```

때로는 여러분의 함수가 데이터 분석의 한 단계를 위해 매우 고도로 특화될 수도 있습니다.
예를 들어, 결측값을 997, 998, 또는 999로 기록하는 여러 개의 변수가 있다면, 이를 `NA`로 바꾸는 함수를 작설하고 싶을 수 있습니다:

```{r}
fix_na <- function(x) {
  if_else(x %in% c(997, 998, 999), NA, x)
}
```

우리는 단일 벡터를 사용하는 예제에 집중했는데, 그 형태가 가장 일상적이라고 생각하기 때문입니다.
하지만 여러분의 함수가 여러 벡터 입력을 받지 못할 이유는 없습니다.

### Summary 함수

벡터 함수의 또 다른 중요한 제품군은 요약(summary) 함수로, `summarize()`에서 사용할 수 있도록 단일 값을 반환하는 함수입니다.
때로는 기본(default) 인자를 설정하는 것과 같은 간단한 일일 수 있습니다:

```{r}
commas <- function(x) {
  str_flatten(x, collapse = ", ", last = " and ")
}

commas(c("cat", "dog", "pigeon"))
```

또는 변동 계수(coefficient of variation)와 같이 단순 계산을 감싸서 표준편차를 평균으로 나누는 함수를 만들 수도 있습니다:

```{r}
cv <- function(x, na.rm = FALSE) {
  sd(x, na.rm = na.rm) / mean(x, na.rm = na.rm)
}

cv(runif(100, min = 0, max = 50))
cv(runif(100, min = 0, max = 500))
```

또는 기억하기 쉬운 이름을 부여하여 익숙한 패턴을 기억하기 쉽게 만들고 싶을 수도 있습니다:

```{r}
# https://twitter.com/gbganalyst/status/1571619641390252033
n_missing <- function(x) {
  sum(is.na(x))
} 
```

물론 여러 개의 입력 벡터를 갖는 요약 함수를 작성할 수도 있습니다.
예를 들어, 모델의 예측값과 실제 값을 비교하는 데 도움이 되도록 평균 절대 백분율 오차(mean absolute percentage error, MAPE)를 계산하고 싶을 수도 있습니다:

```{r}
# https://twitter.com/neilgcurrie/status/1571607727255834625
mape <- function(actual, predicted) {
  sum(abs((actual - predicted) / actual)) / length(actual)
}
```

::: callout-note
## RStudio

함수 작성을 시작하게 되면 두 가지 RStudio 단축키가 매우 유용합니다:

-   자신이 작성한 함수의 정의(definition)를 찾으려면 함수 이름에 커서를 놓고 `F2`를 누르세요.

-   어느 함수로든 빠르게 이동하려면 `Ctrl + .`을 눌러 퍼지 탐색 및 함수 찾기 창(fuzzy file and function finder)을 열고, 함수 이름의 처음 몇 글자를 입력하세요.
    이곳에서 파일이나 Quarto 섹션 등으로 이동할 수도 있어 매우 편리한 내비게이션 도구입니다.
:::

### 연습문제

1.  다음 코드 조각들을 함수로 변환하는 연습을 해보세요.
    각 함수가 무엇을 하는지 생각해 보세요.
    함수의 이름을 무엇이라고 하겠습니까?
    얼마나 많은 인자가 필요합니까?

    ```{r}
    #| eval: false
    mean(is.na(x))
    mean(is.na(y))
    mean(is.na(z))

    x / sum(x, na.rm = TRUE)
    y / sum(y, na.rm = TRUE)
    z / sum(z, na.rm = TRUE)

    round(x / sum(x, na.rm = TRUE) * 100, 1)
    round(y / sum(y, na.rm = TRUE) * 100, 1)
    round(z / sum(z, na.rm = TRUE) * 100, 1)
    ```

2.  `rescale01()`의 두 번째 방법에서는 무한대 값이 변경되지 않은 상태로 남습니다.
    `-Inf`는 0에 매핑되고 `Inf`는 1에 매핑되도록 `rescale01()`을 다시 작성할 수 있나요?

3.  생년월일로 이루어진 벡터가 주어졌을 때 연령(age)을 년(years) 단위로 계산하는 함수를 작성하세요.

4.  숫자형 벡터의 분산(variance)과 왜도(skewness)를 계산하는 자신만의 함수를 작성하세요.
    위키피디아 등에서 정의를 찾아볼 수 있습니다.

5.  모두 길이가 같은 두 벡터를 받아 두 벡터에 모두 `NA`가 있는 위치의 개수를 반환하는 요약 함수 `both_na()`를 작성하세요.

6.  설명서를 읽고 다음 함수들이 무엇을 하는지 파악하세요.
    이 함수들이 매우 짧은데도 왜 유용한가요?

    ```{r}
    is_directory <- function(x) {
      file.info(x)$isdir
    }
    is_readable <- function(x) {
      file.access(x, 4) == 0
    }
    ```

## 데이터 프레임 함수(Data frame functions)

벡터 함수는 dplyr 동사 내에서 반복되는 코드를 빼내는 데 유용합니다.
하지만 여러분은 종종 대규모 파이프라인 내에서 동사 자체를 반복하기도 할 것입니다.
여러 개의 동사를 여러 번 복사하고 붙여넣는 자신을 발견한다면, 데이터 프레임 함수 작성을 고려해 볼 수 있습니다.
데이터 프레임 함수는 dplyr 동사와 비슷하게 작동합니다. 첫 번째 인자로 데이터 프레임을 취하고, 그것으로 무엇을 할지 지시하는 추가 인자들을 취한 다음 데이터 프레임이나 벡터를 반환합니다.

dplyr 동사를 사용하는 함수를 작성할 수 있도록, 먼저 간접 참조(indirection)의 문제점과 이를 감싸기(embracing, `{{{ }}}`)를 통해 극복하는 방법을 소개하겠습니다.
이 이론을 확실히 이해한 후에는, 이를 활용하여 무엇을 할 수 있는지 보여주는 많은 예제들을 살펴보겠습니다.

### 간접 참조와 깔끔한 평가(Tidy evaluation)

dplyr 동사를 사용하는 함수를 작성하기 시작하면 곧 간접 참조(indirection) 문제에 부딪히게 됩니다.
아주 간단한 함수인 `grouped_mean()`을 통해 이 문제를 설명해 보겠습니다.
이 함수의 목표는 `group_var`로 그룹화된 `mean_var`의 평균을 계산하는 것입니다:

```{r}
grouped_mean <- function(df, group_var, mean_var) {
  df |> 
    group_by(group_var) |> 
    summarize(mean(mean_var))
}
```

이 함수를 사용하려고 시도하면 에러가 발생합니다:

```{r}
#| error: true
diamonds |> grouped_mean(cut, carat)
```

문제를 조금 더 명확하게 하기 위해 가상의 데이터 프레임을 사용할 수 있습니다:

```{r}
df <- tibble(
  mean_var = 1,
  group_var = "g",
  group = 1,
  x = 10,
  y = 100
)

df |> grouped_mean(group, x)
df |> grouped_mean(group, y)
```

우리가 `grouped_mean()`을 어떻게 호출하든, 이 함수는 `df |> group_by(group) |> summarize(mean(x))` 또는 `df |> group_by(group) |> summarize(mean(y))`가 아니라 언제나 `df |> group_by(group_var) |> summarize(mean(mean_var))`를 수행합니다.
이것은 간접 참조의 문제이며, dplyr이 **깔끔한 평가(tidy evaluation)**를 사용하여 특수한 처리 없이 데이터 프레임 내부 변수의 이름을 참조할 수 있게 하기 때문에 발생합니다.

tidy evaluation은 95%의 경우 데이터 분석을 매우 간결하게 만들어 주므로 훌륭합니다. 변수가 어느 데이터 프레임에서 왔는지 명시할 필요가 없기 때문입니다. 문맥상 명백하니까요.
하지만 우리가 반복되는 tidyverse 코드를 함수로 감싸고 싶을 때는 tidy evaluation의 단점이 드러납니다.
여기서 우리는 `group_by()`와 `summarize()`에게 `group_var`와 `mean_var`를 그저 변수 이름으로 취급하지 말고, 그 안에 들어 있는 우리가 실제로 사용하고자 하는 변수를 찾아보라고 지시할 방법이 필요합니다.

tidy evaluation에는 이 문제에 대한 해결책인 **감싸기(embracing)** 🤗가 포함되어 있습니다.
변수를 감싼다는 것은 (예를 들어) `var`를 중괄호로 감싸서 `{{{ var }}}`로 만드는 것을 의미합니다.
변수를 감싸면 dplyr에게 인자가 문자 그대로의 변수 이름이 아닌 인자 안에 저장된 값을 사용하라는 지시가 전달됩니다.
무슨 일이 일어나는지 기억하는 한 가지 방법은 `{{{ }}}`를 터널 안을 들여다보는 것으로 생각하는 것입니다 --- `{{{ var }}}`는 dplyr 함수가 `var`라는 이름의 변수를 찾는 대신 `var` 안쪽을 들여다보게 만듭니다.

따라서 `grouped_mean()`이 작동하게 하려면, `group_var`와 `mean_var`를 `{{{ }}}`로 둘러싸야 합니다:

```{r}
grouped_mean <- function(df, group_var, mean_var) {
  df |> 
    group_by({{ group_var }}) |> 
    summarize(mean({{ mean_var }}))
}

df |> grouped_mean(group, x)
```

성공했습니다!

### 언제 감싸야 하나요? {#sec-embracing}

따라서 데이터 프레임 함수를 작성할 때의 핵심 과제는 어떤 인자를 감싸야 하는지 파악하는 것입니다.
다행히도 이것은 쉽습니다. 왜냐하면 문서를 찾아보면 되기 때문입니다 😄.
문서에서 찾아야 할 용어는 tidy evaluation의 가장 일반적인 두 가지 하위 유형에 해당하는 다음 두 가지입니다:

-   **데이터 마스킹(Data-masking)**: 변수를 가지고 계산하는 `arrange()`, `filter()`, `summarize()`와 같은 함수에서 사용됩니다.

-   **깔끔한 선택(Tidy-selection)**: 변수를 선택하는 `select()`, `relocate()`, `rename()`과 같은 함수에서 사용됩니다.

사용하는 함수가 어떤 tidy evaluation을 사용하는지에 대한 여러분의 직관은 많은 일반적인 함수에서 통할 것입니다 --- (예를 들어 `x + 1`처럼) 계산을 할 수 있는지, 아니면 (예를 들어 `a:x`처럼) 선택을 할 수 있는지 생각해 보세요.

다음 섹션에서는 감싸기를 이해하고 났을 때 작성할 수 있는 온갖 유용한 함수들을 살펴보겠습니다.

### 일반적인 사용 사례

초기 데이터 탐색을 수행할 때 흔히 동일한 요약 분석(summaries)의 세트를 수행한다면, 이를 헬퍼(helper) 함수로 감싸는 것을 고려해 볼 수 있습니다:

```{r}
summary6 <- function(data, var) {
  data |> summarize(
    min = min({{ var }}, na.rm = TRUE),
    mean = mean({{ var }}, na.rm = TRUE),
    median = median({{ var }}, na.rm = TRUE),
    max = max({{ var }}, na.rm = TRUE),
    n = n(),
    n_miss = sum(is.na({{ var }})),
    .groups = "drop"
  )
}

diamonds |> summary6(carat)
```

(`summarize()`를 헬퍼 함수로 감쌀 때마다 `.groups = "drop"`을 설정하여 메시지를 피하고 데이터를 그룹화되지 않은 상태로 놔두는 것이 좋은 관행이라고 생각합니다.)

이 함수의 좋은 점은 `summarize()`를 감싸고 있기 때문에 그룹화된 데이터 영역에도 사용할 수 있다는 것입니다:

```{r}
diamonds |> 
  group_by(cut) |> 
  summary6(carat)
```

게다가, summarize에 대한 인자들이 데이커 마스킹 방식이기 때문에, `summary6()`의 `var` 인자도 마찬가지입니다.
즉, 계산된 변수도 요약할 수 있습니다:

```{r}
diamonds |> 
  group_by(cut) |> 
  summary6(log10(carat))
```

여러 변수를 요약하려면, `across()` 사용법을 배우게 될 @sec-across 부분까지 기다려야 합니다.

대중적인 또 다른 `summarize()` 헬퍼 함수는 비율도 함께 계산하는 버전의 `count()`입니다:

```{r}
# https://twitter.com/Diabb6/status/1571635146658402309
count_prop <- function(df, var, sort = FALSE) {
  df |>
    count({{ var }}, sort = sort) |>
    mutate(prop = n / sum(n))
}

diamonds |> count_prop(clarity)
```

이 함수는 `df`, `var`, `sort`의 세 가지 인자를 가지고 있으며, 오직 `var` 인자만이 감싸져야 합니다. 이 인자는 모든 변수에 대해 데이터 마스킹을 사용하는 `count()`에 전달되기 때문입니다.
사용자가 직접 값을 제공하지 않을 경우 `FALSE`가 기본값이 되도록 `sort`에 기본값을 사용한다는 점에 주목하세요.

또는 데이터의 부분 집합(subset)에 대해 정렬된 고유한 변수 값을 찾고 싶을 수도 있습니다.
필터링을 수행하기 위해 변수와 값을 제공하는 대신 조건(condition)을 제공하도록 허용하겠습니다:

```{r}
unique_where <- function(df, condition, var) {
  df |> 
    filter({{ condition }}) |> 
    distinct({{ var }}) |> 
    arrange({{ var }})
}

# 12월의 모든 도착점 찾기
flights |> unique_where(month == 12, dest)
```

여기서는 `condition`이 `filter()`에 전달되기 때문에 감싸고, `var`가 `distinct()`와 `arrange()`에 전달되기 때문에 감쌉니다.

지금까지의 모든 예제는 데이터 프레임을 첫 번째 인자로 사용하도록 만들었지만, 만약 계속해서 같은 데이터로만 작업한다면 이를 하드코딩하는 것이 더 합리적일 수 있습니다.
예를 들어, 다음 함수는 언제나 flights 데이터셋으로 작동하며, 행을 식별할 수 있게 해주는 복합 기본 키(compound primary key)를 형성하는 `time_hour`, `carrier`, `flight`를 언제나 선택합니다.

```{r}
subset_flights <- function(rows, cols) {
  flights |> 
    filter({{ rows }}) |> 
    select(time_hour, carrier, flight, {{ cols }})
}
```

### 데이터 마스킹 대 깔끔한 선택(Data-masking vs. tidy-selection)

때로는 데이터 마스킹을 사용하는 함수 내부에서 변수를 선택(select)하고 싶을 때가 있습니다.
예를 들어, 행에 있는 결측값(missing observations)의 개수를 세는 `count_missing()` 함수를 작성하고 싶다고 상상해 봅시다.
아마도 다음과 같이 작성하려고 시도할 것입니다:

```{r}
#| error: true
count_missing <- function(df, group_vars, x_var) {
  df |> 
    group_by({{ group_vars }}) |> 
    summarize(
      n_miss = sum(is.na({{ x_var }})),
      .groups = "drop"
    )
}

flights |> 
  count_missing(c(year, month, day), dep_time)
```

이 코드는 작동하지 않는데, 그 이유는 `group_by()`가 깔끔한 선택(tidy-selection)이 아니라 데이터 마스킹(data-masking)을 사용하기 때문입니다.
이 문제는 편리한 `pick()` 함수를 사용하여 해결할 수 있습니다. 이 함수를 사용하면 데이터 마스킹 함수 내부에서 깔끔한 선택을 사용할 수 있습니다:

```{r}
count_missing <- function(df, group_vars, x_var) {
  df |> 
    group_by(pick({{ group_vars }})) |> 
    summarize(
      n_miss = sum(is.na({{ x_var }})),
      .groups = "drop"
  )
}

flights |> 
  count_missing(c(year, month, day), dep_time)
```

`pick()`을 사용하는 또 다른 편리한 방법은 2차원(2d) 개수 파악 표를 만드는 것입니다.
여기서는 `rows`와 `columns`에 있는 모든 변수를 사용하여 개수를 세고 난 뒤, 결과를 그리드 형태로 재배열하기 위해 `pivot_wider()`를 사용합니다:

```{r}
# https://twitter.com/pollicipes/status/1571606508944719876
count_wide <- function(data, rows, cols) {
  data |> 
    count(pick(c({{ rows }}, {{ cols }}))) |> 
    pivot_wider(
      names_from = {{ cols }}, 
      values_from = n,
      names_sort = TRUE,
      values_fill = 0
    )
}

diamonds |> count_wide(c(clarity, color), cut)
```

지금까지의 예제는 대부분 dplyr에 초점을 맞추었지만, 깔끔한 평가(tidy evaluation)는 tidyr의 기초가 되기도 합니다. 만약 `pivot_wider()` 문서를 살펴본다면 `names_from`이 깔끔한 선택을 사용한다는 것을 알 수 있습니다.

### 연습문제

1.  nycflights13의 데이터셋을 사용하여 다음을 수행하는 함수를 작성하세요:

    1.  결항된(즉, `is.na(arr_time)`) 항공편이거나 1시간 이상 비행기가 지연된 모든 항공편을 찾습니다.

        ```{r}
        #| eval: false
        flights |> filter_severe()
        ```

    2.  결항된 항공편의 수와 1시간 이상 비행기가 지연된 항공편의 수를 계산합니다.

        ```{r}
        #| eval: false
        flights |> group_by(dest) |> summarize_severe()
        ```

    3.  결항된 항광편이거나 사용자가 제공한 시간 이상 비행기가 지연된 모든 항공편을 찾습니다:

        ```{r}
        #| eval: false
        flights |> filter_severe(hours = 2)
        ```

    4.  사용자가 제공한 변수의 최솟값, 평균, 최댓값을 계산하여 날씨를 요약합니다:

        ```{r}
        #| eval: false
        weather |> summarize_weather(temp)
        ```

    5.  (예를 들어 `dep_time`, `arr_time` 등과 같은) 시계(clock) 시간 포맷을 사용하는 사용자 제공 변수를 소수점 시간 포맷(즉, 시간 + (분 / 60))으로 변환합니다.

        ```{r}
        #| eval: false
        flights |> standardize_time(sched_dep_time)
        ```

2.  다음 함수들 각각에 대해 깔끔한 평가(tidy evaluation)를 사용하는 모든 인자를 나열하고, 그것들이 데이터 마스킹(data-masking)을 사용하는지 아니면 깔끔한 선택(tidy-selection)을 사용하는지 설명하세요: `distinct()`, `count()`, `group_by()`, `rename_with()`, `slice_min()`, `slice_sample()`.

3.  원하는 수의 변수를 제공하여 개수를 셀 수 있도록 다음 함수를 일반화(generalize)하세요.

    ```{r}
    count_prop <- function(df, var, sort = FALSE) {
      df |>
        count({{ var }}, sort = sort) |>
        mutate(prop = n / sum(n))
    }
    ```

## 그래프 함수(Plot functions)

데이터 프레임을 반환하는 대신 그래프(plot)를 반환하고 싶을 수 있습니다.
다행히도 `aes()`가 데이터 마스킹 함수이기 때문에 ggplot2에서도 동일한 기술을 사용할 수 있습니다.
예를 들어, 수많은 히스토그램을 만들고 있다고 상상해 보세요:

```{r}
#| fig-show: hide
diamonds |> 
  ggplot(aes(x = carat)) +
  geom_histogram(binwidth = 0.1)

diamonds |> 
  ggplot(aes(x = carat)) +
  geom_histogram(binwidth = 0.05)
```

이것을 히스토그램 함수로 감쌀 수 있다면 좋지 않을까요?
`aes()`가 데이터 마스킹 함수라는 것과 감싸기(embrace)가 필요하다는 것만 알면 식은 죽 먹기입니다:

```{r}
#| fig-alt: |
#|   A histogram of carats of diamonds, ranging from 0 to 5, showing a unimodal, 
#|   right-skewed distribution with a peak between 0 and 1 carats.
histogram <- function(df, var, binwidth = NULL) {
  df |> 
    ggplot(aes(x = {{ var }})) + 
    geom_histogram(binwidth = binwidth)
}

diamonds |> histogram(carat, 0.1)
```

`histogram()`이 ggplot2 그래프를 반환한다는 점에 유의하세요. 즉, 원한다면 여전히 추가적인 구성 요소(components)를 더할 수 있습니다.
단지 `|>`를 `+`로 바꾸는 것만 기억하세요:

```{r}
#| fig.show: hide
diamonds |> 
  histogram(carat, 0.1) +
  labs(x = "Size (in carats)", y = "Number of diamonds")
```

### 더 많은 변수

변수를 믹스에 추가하는 것은 간단합니다.
예를 들어, 평활선(smooth line)과 직선을 겹쳐 그려서 데이터셋이 선형인지 여부를 눈으로 쉽게 확인하는 방법을 원할 수 있습니다:

```{r}
#| fig-alt: |
#|   Scatterplot of height vs. mass of StarWars characters showing a positive 
#|   relationship. A smooth curve of the relationship is plotted in red, and 
#|   the best fit line is plotted in blue.
# https://twitter.com/tyler_js_smith/status/1574377116988104704
linearity_check <- function(df, x, y) {
  df |>
    ggplot(aes(x = {{ x }}, y = {{ y }})) +
    geom_point() +
    geom_smooth(method = "loess", formula = y ~ x, color = "red", se = FALSE) +
    geom_smooth(method = "lm", formula = y ~ x, color = "blue", se = FALSE) 
}

starwars |> 
  filter(mass < 1000) |> 
  linearity_check(mass, height)
```

또는 겹쳐 찍기(overplotting)가 문제가 되는 매우 큰 데이터셋을 위해 색상이 있는 산점도에 대한 대안을 원할 수도 있습니다:

```{r}
#| fig-alt: |
#|   Hex plot of price vs. carat of diamonds showing a positive relationship. 
#|   There are more diamonds that are less than 2 carats than more than 2 carats.
# https://twitter.com/ppaxisa/status/1574398423175921665
hex_plot <- function(df, x, y, z, bins = 20, fun = "mean") {
  df |> 
    ggplot(aes(x = {{ x }}, y = {{ y }}, z = {{ z }})) + 
    stat_summary_hex(
      aes(color = after_scale(fill)), # 외곽선 색상을 채우기 색상과 같게 만들기
      bins = bins, 
      fun = fun,
    )
}

diamonds |> hex_plot(carat, price, depth)
```

### 다른 tidyverse 기능과 결합하기

가장 유용한 헬퍼 함수들 중 일부는 약간의 데이터 조작(data manipulation)과 ggplot2를 결합한 것들입니다.
예를 들어, `fct_infreq()`를 사용하여 주파수(빈도수) 순서로 막대를 자동으로 정렬하는 수직(vertical) 막대 차트를 그리고 싶을 수 있습니다.
막대 차트가 수직이기 때문에, 가장 높은 값이 맨 위에 오도록 일반적인 순서를 역순으로 바꿔야(reverse) 하기도 합니다:

```{r}
#| fig-alt: |
#|   Bar plot of clarity of diamonds, where clarity is on the y-axis and counts 
#|   are on the x-axis, and the bars are ordered in order of frequency: SI1, 
#|   VS2, SI2, VS1, VVS2, VVS1, IF, I1.
sorted_bars <- function(df, var) {
  df |> 
    mutate({{ var }} := fct_rev(fct_infreq({{ var }})))  |>
    ggplot(aes(y = {{ var }})) +
    geom_bar()
}

diamonds |> sorted_bars(clarity)
```

여기서는 사용자가 제공한 데이터를 기반으로 변수 이름을 생성하고 있기 때문에 새로운 연산자인 `:=` (흔히 "바다코끼리(walrus) 연산자"라고 함)를 사용해야 합니다.
변수 이름은 `=`의 왼쪽에 옵니다. 하지만 R의 구문은 문자 그대로의 단일 이름 이외에는 `=`의 왼쪽에 아무것도 허용하지 않습니다.
이 문제를 피해 가기 위해 특별 오퍼레이터인 `:=`를 사용하며, 깔끔한 평가(tidy evaluation)는 이를 `=`와 정확히 같은 방식으로 취급합니다.

또는 데이터의 부분 집합(subset)에 대해서만 막대 플롯을 쉽게 그릴 수 있도록 만들고 싶을 수도 있습니다:

```{r}
#| fig-alt: |
#|   Bar plot of clarity of diamonds. The most common is SI1, then SI2, then 
#|   VS2, then VS1, then VVS2, then VVS1, then I1, then lastly IF.
conditional_bars <- function(df, condition, var) {
  df |> 
    filter({{ condition }}) |> 
    ggplot(aes(x = {{ var }})) + 
    geom_bar()
}

diamonds |> conditional_bars(cut == "Good", clarity)
```

또한 다른 방식으로 창의력을 발휘하여 데이터 요약을 표시할 수도 있습니다.
<https://gist.github.com/GShotwell/b19ef520b6d56f61a830fabb3454965b>에서 멋진 응용 사례를 찾을 수 있는데, 여기서는 가장 높은 값을 표시하는 데 축(axis) 레이블을 사용합니다.
ggplot2에 대해 더 많이 배울수록, 여러분이 짜는 함수의 힘은 계속 증가할 것입니다.

이제 보다 복잡한 경우인, 생성하는 차트에 레이블을 붙이는 작업으로 마무리를 짓겠습니다.

### 레이블링(Labeling)

이전에 보여드렸던 히스토그램 함수를 기억하시나요?

```{r}
histogram <- function(df, var, binwidth = NULL) {
  df |> 
    ggplot(aes(x = {{ var }})) + 
    geom_histogram(binwidth = binwidth)
}
```

사용한 변수와 빈 너비(bin width)에 대한 레이블을 결과물에 붙일 수 있다면 정말 좋지 않을까요?
이렇게 하기 위해서 우리는 깔끔한 평가(tidy evaluation)의 이면으로 들어가 아직 언급하지 않은 패키지인 rlang의 함수를 사용해야 합니다.
rlang은 다른 모든 저수준(low-level) 패키지로, (다른 많은 유용한 도구들과 더불어) 깔끔한 평가를 구현하기 때문에 tidyverse의 거의 모든 다른 패키지에서 사용됩니다.

레이블링 문제를 해결하기 위해 우리는 `rlang::englue()`를 사용할 수 있습니다.
이것은 `str_glue()`와 비슷하게 작동하여, `{ }`로 감싸진 모든 값이 문자열 안에 삽입됩니다.
그러나 이것은 또한 적절한 변수 이름을 자동으로 삽입하는 `{{{ }}}`도 이해합니다:

```{r}
#| fig-alt: |
#|   Histogram of carats of diamonds, ranging from 0 to 5. The distribution is 
#|   unimodal and right skewed with a peak between 0 to 1 carats.
histogram <- function(df, var, binwidth) {
  label <- rlang::englue("A histogram of {{var}} with binwidth {binwidth}")
  
  df |> 
    ggplot(aes(x = {{ var }})) + 
    geom_histogram(binwidth = binwidth) + 
    labs(title = label)
}

diamonds |> histogram(carat, 0.1)
```

여러분이 ggplot2 그래프 내에서 문자열을 제공하고자 하는 다른 어떤 곳에서도 동일한 접근 방식을 사용할 수 있습니다.

### 연습문제

아래 각 단계를 점진적으로 구현하여 다채로운(rich) 그래프 함수를 만드세요:

1.  데이터셋과 `x`, `y` 변수가 주어지면 산점도를 그립니다.

2.  최적 적합선(line of best fit)(즉, 표준 오차가 없는 선형 모델)을 추가합니다.

3.  제목을 추가합니다.

## 스타일(Style)

R은 여러분의 함수나 인자의 이름이 무엇이든 상관하지 않지만, 이름은 사람들에게 큰 차이를 만듭니다.
이상적으로, 함수 이름은 짧으면서도 함수가 하는 일을 명확하게 떠오르게 해야 합니다.
이건 꽤 어려운 일입니다!
하지만 RStudio의 자동 완성 기능을 사용하면 긴 이름도 쉽게 입력할 수 있으므로 짧은 것보다는 명확한 것이 더 낫습니다.

일반적으로 함수 이름은 동사여야 하고, 인자는 명사여야 합니다.
몇 가지 예외가 있습니다: 함수가 매우 잘 알려진 명사를 계산하거나(즉, `compute_mean()`보다 `mean()`이 더 낫습니다), 객체의 어떤 속성에 접근하는 경우(즉, `get_coefficients()`보다 `coef()`가 더 낫습니다) 명사도 괜찮습니다.
여러분의 최선의 판단을 사용하고 나중에 더 나은 이름을 생각해 냈을 때 함수의 이름을 바꾸는 것을 두려워하지 마세요.

```{r}
#| eval: false
# 너무 짧음
f()

# 동사도 아니고 설명적이지도 않음
my_awesome_function()

# 길지만 명확함
impute_missing()
collapse_years()
```

R은 여러분이 함수에서 여백(white space)을 어떻게 사용하든 신경 쓰지 않지만 미래의 독자들은 신경 쓸 것입니다.
@sec-workflow-style 장의 규칙을 계속 따르세요.
추가적으로, `function()` 다음에는 항상 중괄호(`{}`)가 와야 하며, 내용은 추가적인 두 칸의 띄어쓰기로 들여쓰기되어야 합니다.
이렇게 하면 왼쪽 여백을 대충 훑어보는 것만으로 코드의 계층 구조를 더 쉽게 볼 수 있습니다.

```{r}
# 두 칸 띄어쓰기 들여쓰기 누락
density <- function(color, facets, binwidth = 0.1) {
diamonds |> 
  ggplot(aes(x = carat, y = after_stat(density), color = {{ color }})) +
  geom_freqpoly(binwidth = binwidth) +
  facet_wrap(vars({{ facets }}))
}

# 파이프 들여쓰기 잘못됨
density <- function(color, facets, binwidth = 0.1) {
  diamonds |> 
  ggplot(aes(x = carat, y = after_stat(density), color = {{ color }})) +
  geom_freqpoly(binwidth = binwidth) +
  facet_wrap(vars({{ facets }}))
}
```

보시다시피 `{{{ }}}` 안쪽에 공백을 추가하는 것을 권장합니다.
이렇게 하면 뭔가 흔치 않은 일이 일어나고 있다는 것이 매우 분명하게 드러납니다.

### 연습문제

1.  다음 두 함수의 소스 코드를 읽고, 그들이 어떤 일을 하는지 파악(puzzle out)한 다음, 더 나은 이름을 생각해 보세요(brainstorm).

    ```{r}
    f1 <- function(string, prefix) {
      str_sub(string, 1, str_length(prefix)) == prefix
    }

    f3 <- function(x, y) {
      rep(y, length.out = length(x))
    }
    ```

2.  최근에 여러분이 작성한 함수를 하나 고른 다음, 함수와 인자들의 더 나은 이름을 생각해보는 데 5분을 써보세요.

3.  왜 `norm_r()`, `norm_d()` 등이 `rnorm()`, `dnorm()`보다 더 나은지 그 이유를 주장해 보세요.
    반대쪽 주장도 만들어 보세요.
    어떻게 하면 이름을 훨씬 더 명확하게 만들 수 있을까요?

## 요약

이 장에서는 벡터 생성, 데이터 프레임 변환, 그래프 그리기라는 세 가지 유용한 시나리오에 대한 함수 작성법을 배웠습니다.
이 과정에서 많은 예제들을 보았고, 이것이 여러분의 창의력을 자극하여 어떤 곳에 함수가 여러분의 분석 코드에 도움을 줄 수 있는지 아이디어를 주었기를 바랍니다.

우리는 이제 막 함수를 시작하는 데 필요한 최소한의 것들만 보여드렸으며, 배워야 할 것들이 훨씬 더 많습니다.
자세히 알아볼 수 있는 몇 군데는 다음과 같습니다:

-   깔끔한 평가(tidy evaluation)를 사용한 프로그래밍에 대해 자세히 알아보려면 [dplyr로 프로그래밍하기](https://dplyr.tidyverse.org/articles/programming.html)와 [tidyr로 프로그래밍하기](https://tidyr.tidyverse.org/articles/programming.html)에 있는 유용한 레시피들을 확인하시고, [데이터 마스킹이 무엇이며 왜 {{가 필요한가요?](https://rlang.r-lib.org/reference/topic-data-mask.html) 에서 이론에 대해 더 자세히 알아보세요.
-   ggplot2 코드의 중복을 줄이는 방법에 대해 더 배우고 싶다면 ggplot2 책의 [ggplot2로 프로그래밍하기](https://ggplot2-book.org/programming.html){.uri} 장을 읽어보세요.
-   함수 스타일에 대한 추가적인 조언은 [tidyverse 스타일 가이드](https://style.tidyverse.org/functions.html){.uri}를 참조하세요.

다음 장에서는 코드의 중복을 줄이는 추가적인 도구를 제공하는 반복(iteration)에 대해 자세히 다룰 것입니다.
