# 반복 작업 {#sec-iteration}

```{r}
#| echo: false
source("_common.R")
```

## 서론

이 챕터에서는 서로 다른 객체에 대해 동일한 동작을 반복해서 수행하는 반복 작업(iteration)을 위한 도구들을 배웁니다.
R에서의 반복 작업은 다른 프로그래밍 언어와는 상당히 다른 양상을 띠는 경향이 있는데, 그 이유는 반복 작업의 많은 부분이 암시적이며 이를 별도의 노력 없이 얻을 수 있기 때문입니다.
예를 들어, R에서 수치형 벡터 `x`의 값을 두 배로 만들고 싶다면 그냥 `2 * x`라고 쓰면 됩니다.
대부분의 다른 언어에서는 일종의 for 루프를 사용하여 `x`의 각 요소를 명시적으로 두 배로 만들어야 합니다.

이 책에서는 이미 여러 "항목"에 대해 동일한 동작을 수행하는 소수이지만 강력한 도구들을 소개했습니다:

-   `facet_wrap()`과 `facet_grid()`는 각 하위 집합에 대해 그래프를 그립니다.
-   `group_by()`와 `summarize()`는 각 하위 집합에 대해 요약 통계량을 계산합니다.
-   `unnest_wider()`와 `unnest_longer()`는 리스트-열의 각 요소에 대해 새로운 행과 열을 생성합니다.

이제 다른 함수를 입력으로 받는 함수를 중심으로 구축된, 종종 **함수형 프로그래밍(functional programming)** 도구라고 불리는 좀 더 일반적인 도구들을 배울 차례입니다.
함수형 프로그래밍을 배우는 것은 자칫 추상적인 영역으로 흐르기 쉽지만, 이 챕터에서는 여러 열 수정하기, 여러 파일 읽기, 여러 객체 저장하기라는 세 가지 일반적인 작업에 집중하여 내용을 구체적으로 유지하겠습니다.

### 사전 요구 사항

이 챕터에서는 tidyverse의 핵심 멤버인 dplyr과 purrr에서 제공하는 도구들에 집중하겠습니다.
dplyr은 이전에 보셨지만, [purrr](http://purrr.tidyverse.org/)는 처음입니다.
이 챕터에서는 오직 몇 개의 purrr 함수만 사용할 것이지만, 여러분의 프로그래밍 실력을 향상시키면서 탐구해 보기에 아주 좋은 패키지입니다.

```{r}
#| label: setup
#| message: false
library(tidyverse)
```

## 여러 열 수정하기 {#sec-across}

여기에 간단한 티블이 있고, 여러분이 모든 열의 관측값 개수를 세고 중간값(median)을 계산하고 싶다고 가정해 봅시다.

```{r}
set.seed(1014)
df <- tibble(
  a = rnorm(10),
  b = rnorm(10),
  c = rnorm(10),
  d = rnorm(10)
)
```

복사해서 붙여넣기를 사용하여 수행할 수 있습니다:

```{r}
df |> summarize(
  n = n(),
  a = median(a),
  b = median(b),
  c = median(c),
  d = median(d),
)
```

이것은 "두 번 이상 복사해서 붙여넣지 말라"는 우리의 경험칙을 어기는 것이며, 열이 수십 개 혹은 수백 개라면 매우 지루한 작업이 될 것임을 짐작할 수 있습니다.
대신 `across()`를 사용할 수 있습니다:

```{r}
df |> summarize(
  n = n(),
  across(a:d, median),
)
```

`across()`에는 특히 중요한 세 가지 인자가 있으며, 다음 섹션에서 자세히 논의하겠습니다.
`across()`를 사용할 때마다 처음 두 개의 인자를 사용하게 될 것입니다. 첫 번째 인자 `.cols`는 반복 작업을 수행할 열을 지정하고, 두 번째 인자 `.fns`는 각 열에 대해 무엇을 할지 지정합니다.
출력 열의 이름을 추가로 제어해야 할 때는 `.names` 인자를 사용할 수 있는데, 이는 특히 `mutate()`와 함께 `across()`를 사용할 때 중요합니다.
또한 `filter()`와 함께 작동하는 두 가지 중요한 변형인 `if_any()`와 `if_all()`에 대해서도 논의하겠습니다.

### `.cols`로 열 선택하기

`across()`의 첫 번째 인자인 `.cols`는 변환할 열을 선택합니다.
이는 @sec-select에서 다룬 `select()`와 동일한 사양을 사용하므로, `starts_with()`나 `ends_with()`와 같은 함수를 사용하여 이름을 기반으로 열을 선택할 수 있습니다.

`across()`에 특히 유용한 두 가지 추가 선택 기술은 `everything()`과 `where()`입니다.
`everything()`은 간단합니다. 모든(그룹화되지 않은) 열을 선택합니다:

```{r}
set.seed(1014)
df <- tibble(
  grp = sample(2, 10, replace = TRUE),
  a = rnorm(10),
  b = rnorm(10),
  c = rnorm(10),
  d = rnorm(10)
)

df |> 
  group_by(grp) |> 
  summarize(across(everything(), median))
```

그룹화 열(여기서는 `grp`)은 `summarize()`에 의해 자동으로 보존되기 때문에 `across()`에 포함되지 않는다는 점에 유의하세요.

`where()`를 사용하면 데이터 유형에 따라 열을 선택할 수 있습니다:

-   `where(is.numeric)`은 모든 수치형 열을 선택합니다.
-   `where(is.character)`는 모든 문자형 열을 선택합니다.
-   `where(is.Date)`는 모든 날짜형 열을 선택합니다.
-   `where(is.POSIXct)`는 모든 날짜-시간형 열을 선택합니다.
-   `where(is.logical)`은 모든 논리형 열을 선택합니다.

다른 선택자와 마찬가지로 불리언 대수(Boolean algebra)와 결합할 수 있습니다.
예를 들어 `!where(is.numeric)`은 모든 비수치형 열을 선택하고, `starts_with("a") & where(is.logical)`은 이름이 "a"로 시작하는 모든 논리형 열을 선택합니다.

### 단일 함수 호출하기

`across()`의 두 번째 인자는 각 열이 어떻게 변환될지 정의합니다.
위에서와 같이 간단한 경우에는 단일한 기존 함수가 됩니다.
이것은 R의 아주 특별한 기능입니다. 우리는 하나의 함수(`median`, `mean`, `str_flatten`, ...)를 다른 함수(`across`)에 전달하고 있습니다.
이것이 R을 함수형 프로그래밍 언어로 만드는 기능 중 하나입니다.

우리가 이 함수를 `across()`에 전달해서 `across()`가 그것을 호출할 수 있게 한다는 점에 유의하는 것이 중요합니다. 우리가 직접 호출하는 것이 아닙니다.
즉, 함수 이름 뒤에 절대 `()`가 따라와서는 안 됩니다.
깜빡하면 다음과 같은 오류가 발생합니다:

```{r}
#| error: true
df |> 
  group_by(grp) |> 
  summarize(across(everything(), median()))
```

이 오류는 입력 없이 함수를 호출하고 있기 때문에 발생합니다. 예:

```{r}
#| error: true
median()
```

### 여러 함수 호출하기

더 복잡한 경우에는 추가 인자를 제공하거나 여러 변환을 수행하고 싶을 수 있습니다.
간단한 예제로 이 문제에 동기를 부여해 보겠습니다. 데이터에 결측값(missing values)이 있으면 어떻게 될까요?
`median()`은 이러한 결측값을 전파하여 차선의 출력을 제공합니다:

```{r}
set.seed(1014)
rnorm_na <- function(n, n_na, mean = 0, sd = 1) {
  sample(c(rnorm(n - n_na, mean = mean, sd = sd), rep(NA, n_na)))
}

df_miss <- tibble(
  a = rnorm_na(5, 1),
  b = rnorm_na(5, 1),
  c = rnorm_na(5, 2),
  d = rnorm(5)
)
df_miss |> 
  summarize(
    across(a:d, median),
    n = n()
  )
```

이러한 결측값을 제거하기 위해 `median()`에 `na.rm = TRUE`를 전달할 수 있다면 좋을 것입니다.
그러기 위해서는 `median()`을 직접 호출하는 대신, 원하는 인자와 함께 `median()`을 호출하는 새로운 함수를 만들어야 합니다:

```{r}
df_miss |> 
  summarize(
    across(a:d, function(x) median(x, na.rm = TRUE)),
    n = n()
  )
```

이 코드는 약간 장황하므로 R은 편리한 단축키를 제공합니다. 이런 종류의 일회용, 즉 **익명(anonymous)**[^iteration-1] 함수의 경우 `function`을 `\`[^iteration-2]로 대체할 수 있습니다:

[^iteration-1]: 익명 함수인 이유는 `<-`로 명시적인 이름을 부여한 적이 없기 때문입니다.
    프로그래머들이 이를 위해 사용하는 또 다른 용어는 "람다(lambda) 함수"입니다.

[^iteration-2]: 구형 코드에서는 `~ .x + 1`과 같은 구문을 볼 수 있습니다.
    이것은 익명 함수를 작성하는 또 다른 방법이지만 tidyverse 함수 내부에서만 작동하며 항상 변수 이름 `.x`를 사용합니다.
    이제 기본 구문인 `\(x) x + 1`을 권장합니다.

```{r}
#| results: false
df_miss |> 
  summarize(
    across(a:d, \(x) median(x, na.rm = TRUE)),
    n = n()
  )
```

어느 쪽이든 `across()`는 다음과 같은 코드와 실질적으로 동일하게 확장됩니다:

```{r}
#| eval: false
df_miss |> 
  summarize(
    a = median(a, na.rm = TRUE),
    b = median(b, na.rm = TRUE),
    c = median(c, na.rm = TRUE),
    d = median(d, na.rm = TRUE),
    n = n()
  )
```

`median()`에서 결측값을 제거할 때, 얼마나 많은 값이 제거되었는지 알 수 있다면 좋을 것입니다.
`across()`에 두 개의 함수, 즉 중간값을 계산하는 함수와 결측값의 개수를 세는 함수를 제공하여 알아낼 수 있습니다.
`.fns`에 이름 지정된 리스트를 사용하여 여러 함수를 제공합니다:

```{r}
df_miss |> 
  summarize(
    across(a:d, list(
      median = \(x) median(x, na.rm = TRUE),
      n_miss = \(x) sum(is.na(x))
    )),
    n = n()
  )
```

자세히 살펴보면 `.col`이 원래 열의 이름이고 `.fn`이 함수의 이름인 `{.col}_{.fn}`과 같은 문자열 접착제(glue) 사양(@sec-glue)을 사용하여 열에 이름이 지정됨을 직감할 수 있습니다.
우연의 일치가 아닙니다!
다음 섹션에서 배우게 될 내용과 같이, `.names` 인자를 사용하여 여러분만의 glue 사양을 제공할 수 있습니다.

### 열 이름

`across()`의 결과는 `.names` 인자에 제공된 사양에 따라 이름이 지정됩니다.
함수의 이름이 먼저 오기를 원한다면 직접 지정할 수 있습니다[^iteration-3]:

[^iteration-3]: 현재는 원래 열의 순서를 바꿀 수 없지만, `relocate()`나 기타 유사한 함수를 사용하여 나중에 순서를 바꿀 수는 있습니다.

```{r}
df_miss |> 
  summarize(
    across(
      a:d,
      list(
        median = \(x) median(x, na.rm = TRUE),
        n_miss = \(x) sum(is.na(x))
      ),
      .names = "{.fn}_{.col}"
    ),
    n = n(),
  )
```

`.names` 인자는 `mutate()`와 함께 `across()`를 사용할 때 특히 중요합니다.
기본적으로 `across()`의 출력에는 입력과 동일한 이름이 부여됩니다.
즉, `mutate()` 내부의 `across()`는 기존 열을 대체하게 됩니다.
예를 들어, 여기서는 `coalesce()`를 사용하여 `NA`를 `0`으로 대체합니다:

```{r}
df_miss |> 
  mutate(
    across(a:d, \(x) coalesce(x, 0))
  )
```

대신 새 열을 만들고 싶다면 `.names` 인자를 사용하여 출력에 새 이름을 지어줄 수 있습니다:

```{r}
df_miss |> 
  mutate(
    across(a:d, \(x) coalesce(x, 0), .names = "{.col}_na_zero")
  )
```

### 필터링

`across()`는 `summarize()` 및 `mutate()`와 정말 잘 맞지만 `filter()`와 사용하기에는 좀 더 까다로운데, 주로 여러 조건을 `|` 또는 `&`와 결합하기 때문입니다.
`across()`가 여러 논리형 열을 만드는 데 도움이 될 수 있다는 것은 분명하지만, 그다음엔 어떻게 할까요?
그래서 dplyr은 `if_any()`와 `if_all()`이라는 두 가지 형태의 `across()` 변형을 제공합니다:

```{r}
# df_miss |> filter(is.na(a) | is.na(b) | is.na(c) | is.na(d)) 와 동일
df_miss |> filter(if_any(a:d, is.na))

# df_miss |> filter(is.na(a) & is.na(b) & is.na(c) & is.na(d)) 와 동일
df_miss |> filter(if_all(a:d, is.na))
```

### 함수 내에서의 `across()`

`across()`는 여러 열에 대해 연산을 수행할 수 있게 해주기 때문에 프로그래밍할 때 특히 유용합니다.
예를 들어, [Jacob Scott](https://twitter.com/_wurli/status/1571836746899283969)은 윤년 패키지(lubridate)의 여러 함수를 감싸 모든 날짜 열을 연, 월, 일 열로 확장하는 이 작은 도우미 함수를 사용합니다:

```{r}
expand_dates <- function(df) {
  df |> 
    mutate(
      across(where(is.Date), list(year = year, month = month, day = mday))
    )
}

df_date <- tibble(
  name = c("Amy", "Bob"),
  date = ymd(c("2009-08-03", "2010-01-16"))
)

df_date |> 
  expand_dates()
```

또한 `across()`는 첫 번째 인자가 tidy-select를 사용하기 때문에 단일 인자에 여러 열을 제공하기 쉽게 만들어 줍니다. @sec-embracing 에서 논의했듯이 해당 인자를 포용(embrace, `{{ }}`)하는 것만 기억하면 됩니다.
예를 들어, 이 함수는 기본적으로 수치형 열의 평균을 계산합니다.
하지만 두 번째 인자를 제공하여 선택한 열만 요약하도록 선택할 수 있습니다:

```{r}
summarize_means <- function(df, summary_vars = where(is.numeric)) {
  df |> 
    summarize(
      across({{ summary_vars }}, \(x) mean(x, na.rm = TRUE)),
      n = n(),
      .groups = "drop"
    )
}
diamonds |> 
  group_by(cut) |> 
  summarize_means()

diamonds |> 
  group_by(cut) |> 
  summarize_means(c(carat, x:z))
```

### `pivot_longer()`와 비교하기

더 진행하기 전에 `across()`와 `pivot_longer()`(@sec-pivoting) 사이의 흥미로운 연관성을 짚고 넘어갈 만합니다.
많은 경우, 먼저 데이터를 피벗(pivot)한 다음 열별로가 아닌 그룹별로 연산을 수행하여 동일한 계산을 수행합니다.
예를 들어 다중 함수 요약을 살펴보겠습니다:

```{r}
df |> 
  summarize(across(a:d, list(median = median, mean = mean)))
```

데이터를 더 길게 피벗한 다음 요약하는 방식으로 동일한 값을 계산할 수 있습니다:

```{r}
long <- df |> 
  pivot_longer(a:d) |> 
  group_by(name) |> 
  summarize(
    median = median(value),
    mean = mean(value)
  )
long
```

그리고 `across()`와 동일한 구조를 원한다면 다시 피벗할 수 있습니다:

```{r}
long |> 
  pivot_wider(
    names_from = name,
    values_from = c(median, mean),
    names_vary = "slowest",
    names_glue = "{name}_{.value}"
  )
```

이 기법은 현재 `across()`로 풀기 불가능한 문제에 부딪힐 때를 대비해 알아두면 매우 유용합니다. 바로 동시에 계산하고 싶은 열의 그룹들이 있을 때입니다.
예를 들어, 데이터 프레임에 값과 가중치가 모두 포함되어 있고 가중 평균을 계산하고 싶다고 가정해 봅시다:

```{r}
set.seed(1014)
df_paired <- tibble(
  a_val = rnorm(10),
  a_wts = runif(10),
  b_val = rnorm(10),
  b_wts = runif(10),
  c_val = rnorm(10),
  c_wts = runif(10),
  d_val = rnorm(10),
  d_wts = runif(10)
)
```

현재로서는 `across()`[^iteration-4]로 이 작업을 수행할 방법이 없지만, `pivot_longer()`를 사용하면 상대적으로 간단합니다:

[^iteration-4]: 언젠가는 방법이 생길지도 모르지만, 현재로서는 어떻게 될지 알 수 없습니다.

```{r}
df_long <- df_paired |> 
  pivot_longer(
    everything(), 
    names_to = c("group", ".value"), 
    names_sep = "_"
  )
df_long

df_long |> 
  group_by(group) |> 
  summarize(mean = weighted.mean(val, wts))
```

필요하다면 `pivot_wider()`를 사용하여 이를 원래 형태로 다시 되돌릴 수 있습니다.

### 연습문제

1.  다음을 수행하여 `across()` 기술을 연습하세요:

    1.  `palmerpenguins::penguins`의 각 열에 있는 고유한 값의 개수 세기.

    2.  `mtcars`의 모든 열의 평균 계산하기.

    3.  `cut`, `clarity`, `color`별로 `diamonds`를 그룹화한 다음 관측값 수를 세고 각 수치형 열의 평균 계산하기.

2.  `across()`에 함수 리스트를 사용하되 이름을 지정하지 않으면 어떻게 됩니까?
    출력의 이름은 어떻게 지정됩니까?

3.  날짜 열이 확장된 후 원래 열을 자동으로 제거하도록 `expand_dates()`를 조정하세요.
    인자를 포용(embrace)해야 합니까?

4.  이 함수의 파이프라인 각 단계가 무엇을 하는지 설명하세요.
    우리는 `where()`의 어떤 특별한 기능을 이용하고 있습니까?

    ```{r}
    #| results: false
    show_missing <- function(df, group_vars, summary_vars = everything()) {
      df |> 
        group_by(pick({{ group_vars }})) |> 
        summarize(
          across({{ summary_vars }}, \(x) sum(is.na(x))),
          .groups = "drop"
        ) |>
        select(where(\(x) any(x > 0)))
    }
    nycflights13::flights |> show_missing(c(year, month, day))
    ```

## 여러 파일 읽기

이전 섹션에서는 `dplyr::across()`를 사용하여 여러 열에 동일한 변환을 반복하는 방법을 배웠습니다.
이 섹션에서는 `purrr::map()`을 사용하여 디렉토리에 있는 모든 파일에 대해 무언가를 수행하는 방법을 배우게 됩니다.
약간의 동기 부여와 함께 시작해 봅시다: 읽고 싶은 엑셀 스프레드시트[^iteration-5]가 가득 찬 디렉토리가 있다고 상상해 보세요.
복사해서 붙여넣기로 할 수도 있습니다:

[^iteration-5]: 만약 같은 형식의 csv 파일로 가득 찬 디렉토리가 있다면, @sec-readr-directory 의 기법을 사용할 수 있습니다.

```{r}
#| eval: false
data2019 <- readxl::read_excel("data/y2019.xlsx")
data2020 <- readxl::read_excel("data/y2020.xlsx")
data2021 <- readxl::read_excel("data/y2021.xlsx")
data2022 <- readxl::read_excel("data/y2022.xlsx")
```

그런 다음 `dplyr::bind_rows()`를 사용하여 모두 하나로 결합합니다:

```{r}
#| eval: false
data <- bind_rows(data2019, data2020, data2021, data2022)
```

이 작업이 얼마나 금방 지루해질지 상상할 수 있을 것입니다. 파일이 단 4개가 아니라 수백 개라면 특히 그렇습니다.
다음 섹션에서는 이런 종류의 작업을 자동화하는 방법을 보여줍니다.
여기에는 세 가지 기본 단계가 있습니다: `list.files()`를 사용하여 디렉토리의 모든 파일 목록을 작성한 다음, `purrr::map()`을 사용하여 각각을 리스트로 읽어 들이고, `purrr::list_rbind()`를 사용하여 단일 데이터 프레임으로 결합합니다.
그런 다음 모든 파일에 대해 똑같은 작업을 수행할 수 없는 이질성이 커지는 상황을 어떻게 처리할 수 있는지에 대해 논의하겠습니다.

### 디렉토리 내 파일 나열하기

이름에서 알 수 있듯이 `list.files()`는 디렉토리에 있는 파일들을 나열합니다.
여러분은 거의 항상 다음 세 가지 인자를 사용하게 될 것입니다:

-   첫 번째 인자인 `path`는 살펴볼 디렉토리입니다.

-   `pattern`은 파일 이름을 필터링하는 데 사용되는 정규 표현식입니다.
    가장 일반적인 패턴은 지정된 확장자를 가진 모든 파일을 찾기 위한 `[.]xlsx$` 또는 `[.]csv$`와 같은 형태입니다.

-   `full.names`는 출력에 디렉토리 이름이 포함될지 여부를 결정합니다.
    (나중에 이 파일 경로들을 사용해야 하므로) 여러분은 거의 항상 이것이 `TRUE`가 되기를 원할 것입니다.

우리의 동기 부여 예제를 구체화하기 위해, 이 책에는 gapminder 패키지의 데이터가 들어 있는 12개의 엑셀 스프레드시트 폴더가 포함되어 있습니다.
이 폴더는 <https://github.com/hadley/r4ds/tree/main/data/gapminder>에서 찾을 수 있습니다.
각 파일에는 142개국의 1년 치 데이터가 포함되어 있습니다.
적절한 `list.files()` 호출로 이를 모두 나열할 수 있습니다:

```{r}
paths <- list.files("data/gapminder", pattern = "[.]xlsx$", full.names = TRUE)
paths
```

### 리스트

이제 이 12개의 경로를 확보했으므로 `read_excel()`을 12번 호출하여 12개의 데이터 프레임을 얻을 수 있습니다:

```{r}
#| eval: false
gapminder_1952 <- readxl::read_excel("data/gapminder/1952.xlsx")
gapminder_1957 <- readxl::read_excel("data/gapminder/1957.xlsx")
gapminder_1962 <- readxl::read_excel("data/gapminder/1962.xlsx")
 ...,
gapminder_2007 <- readxl::read_excel("data/gapminder/2007.xlsx")
```

하지만 각 시트를 자체 변수에 넣으면 몇 단계 후에는 작업하기가 매우 어려워질 것입니다.
대신 단일 객체에 넣으면 작업하기가 훨씬 쉬워집니다.
이 작업에는 리스트(list)가 완벽한 도구입니다:

```{r}
#| eval: false
files <- list(
  readxl::read_excel("data/gapminder/1952.xlsx"),
  readxl::read_excel("data/gapminder/1957.xlsx"),
  readxl::read_excel("data/gapminder/1962.xlsx"),
  ...,
  readxl::read_excel("data/gapminder/2007.xlsx")
)
```

```{r}
#| include: false
files <- map(paths, readxl::read_excel)
```

이제 이 데이터 프레임들을 리스트에 넣었는데, 어떻게 하나를 꺼낼 수 있을까요?
`files[[i]]`를 사용하여 i번째 요소를 추출할 수 있습니다:

```{r}
files[[3]]
```

`[[`에 대해서는 @sec-subset-one 에서 더 자세히 다루겠습니다.

### `purrr::map()`과 `list_rbind()`

이 데이터 프레임들을 리스트에 "수동으로" 모으는 코드는 파일을 하나씩 읽는 코드만큼이나 타이핑하기 귀찮습니다.
다행히 우리는 `purrr::map()`을 사용하여 `paths` 벡터를 훨씬 더 잘 활용할 수 있습니다.
`map()`은 `across()`와 유사하지만 데이터 프레임의 각 열에 대해 무언가를 수행하는 대신 벡터의 각 요소에 대해 무언가를 수행합니다. `map(x, f)`는 다음 구문의 단축 형태입니다:

```{r}
#| eval: false
list(
  f(x[[1]]),
  f(x[[2]]),
  ...,
  f(x[[n]])
)
```

따라서 `map()`을 사용하여 12개의 데이터 프레임이 있는 리스트를 얻을 수 있습니다:

```{r}
files <- map(paths, readxl::read_excel)
length(files)

files[[1]]
```

(이 객체 구조는 `str()`을 사용해도 특별히 작게 표시되지 않는 또 다른 데이터 구조이므로 RStudio로 불러온 다음 `View()`를 통해 검사하는 것이 좋습니다.)

이제 `purrr::list_rbind()`를 사용하여 데이터 프레임 리스트를 단일 데이터 프레임으로 결합할 수 있습니다:

```{r}
list_rbind(files)
```

또는 파이프라인에서 두 단계를 한 번에 수행할 수도 있습니다:

```{r}
#| results: false
paths |> 
  map(readxl::read_excel) |> 
  list_rbind()
```

만약 `read_excel()`에 추가 인자를 전달하려면 어떻게 해야 할까요?
`across()`에서 사용했던 것과 동일한 기법을 사용합니다.
예를 들어, `n_max = 1`을 사용하여 데이터의 처음 몇 행을 살짝 들여다보는 것이 종종 유용합니다:

```{r}
paths |> 
  map(\(path) readxl::read_excel(path, n_max = 1)) |> 
  list_rbind()
```

이 코드는 무언가 누락되었음을 분명히 보여줍니다. `year` 열이 없는데, 연도 값은 개별 파일의 내용이 아니라 경로에 기록되어 있기 때문입니다.
이 문제는 다음에 다루겠습니다.

### 경로에 있는 데이터 {#sec-data-in-the-path}

때로는 파일 이름 자체가 데이터이기도 합니다.
이 예제에서 파일 이름에는 개별 파일 내에 달리 기록되어 있지 않은 연도가 포함됩니다.
해당 열을 최종 데이터 프레임으로 가져오기 위해 두 가지를 수행해야 합니다.

첫째, 경로 벡터의 이름을 지정합니다.
가장 쉬운 방법은 함수를 받을 수 있는 `set_names()` 함수를 사용하는 것입니다.
여기서는 전체 경로에서 파일 이름만 추출하기 위해 `basename()`을 사용합니다:

```{r}
paths |> set_names(basename) 
```

그 이름들은 모든 map 함수를 통해 자동으로 전달되므로, 데이터 프레임 리스트도 동일한 이름을 유지하게 됩니다:

```{r}
files <- paths |> 
  set_names(basename) |> 
  map(readxl::read_excel)
```

즉, 저 `map()` 호출은 다음 코드를 짧게 쓴 것과 같습니다:

```{r}
#| eval: false
files <- list(
  "1952.xlsx" = readxl::read_excel("data/gapminder/1952.xlsx"),
  "1957.xlsx" = readxl::read_excel("data/gapminder/1957.xlsx"),
  "1962.xlsx" = readxl::read_excel("data/gapminder/1962.xlsx"),
  ...,
  "2007.xlsx" = readxl::read_excel("data/gapminder/2007.xlsx")
)
```

이름을 사용하여 요소를 추출할 때 `[[`를 사용할 수도 있습니다.

```{r}
files[["1962.xlsx"]]
```

그런 다음 `list_rbind()`에 `names_to` 인자를 사용하여 이 이름들을 `year`라는 새 열에 저장하라고 지시하고, `readr::parse_number()`를 사용하여 문자열에서 숫자를 추출합니다.

```{r}
paths |> 
  set_names(basename) |> 
  map(readxl::read_excel) |> 
  list_rbind(names_to = "year") |> 
  mutate(year = parse_number(year))
```

더 복잡한 경우에는 디렉토리 이름에 다른 변형이 저장되어 있거나 파일 이름 내에 여러 데이터가 포함되어 있을 수 있습니다.
이 경우, 인자 없이 `set_names()`를 사용하여 전체 경로를 기록한 다음 `tidyr::separate_wider_delim()`과 그 자매 함수들을 사용하여 유용한 열로 변환하세요.

```{r}
paths |> 
  set_names() |> 
  map(readxl::read_excel) |> 
  list_rbind(names_to = "year") |> 
  separate_wider_delim(year, delim = "/", names = c(NA, "dir", "file")) |> 
  separate_wider_delim(file, delim = ".", names = c("file", "ext"))
```

### 작업 내용 저장하기

이 모든 힘든 과정을 거쳐 깔끔한 데이터 프레임을 얻었으므로, 이제 작업 내용을 저장하기 좋은 시점입니다:

```{r}
gapminder <- paths |> 
  set_names(basename) |> 
  map(readxl::read_excel) |> 
  list_rbind(names_to = "year") |> 
  mutate(year = parse_number(year))

write_csv(gapminder, "gapminder.csv")
```

나중에 이 문제로 다시 돌아왔을 때 단일 csv 파일을 읽을 수 있습니다.
크고 풍부한 데이터셋의 경우 @sec-parquet 에서 논의한 바와 같이 `.csv`보다는 파케이(parquet)를 사용하는 것이 더 나은 선택일 수 있습니다.

```{r}
#| include: false
unlink("gapminder.csv")
```

프로젝트 단위로 작업하는 경우, 이런 종류의 데이터 전처리 작업을 수행하는 파일 이름을 `0-cleanup.R`과 같이 지정하는 것을 권장합니다.
파일 이름의 `0`은 이 내용이 다른 어떤 것보다 앞서 실행되어야 함을 암시합니다.

입력 데이터 파일이 시간이 지남에 따라 변하는 경우, [targets](https://docs.ropensci.org/targets/)와 같은 도구를 배워 입력 파일 중 하나라도 수정될 때마다 데이터 전처리 코드가 자동으로 다시 실행되도록 설정하는 것을 고려해 보세요.

### 여러 번의 간단한 반복 작업

여기서는 다행히 깔끔한 데이터셋을 얻어 디스크에서 바로 로드하기만 했습니다.
대부분의 경우 추가적인 정리가 필요할 것이며, 여러분에게는 두 가지 기본 선택지가 있습니다. 복잡한 함수를 사용하여 한 번의 반복 작업을 수행하거나, 간단한 함수를 사용하여 여러 번의 반복 작업을 수행할 수 있습니다.
저희의 경험상 대부분의 사람들은 처음에는 한 번의 복잡한 반복 작업을 찾는 경향이 있지만, 보통은 여러 번의 간단한 반복 작업을 수행하는 것이 더 좋습니다.

예를 들어, 많은 파일을 읽고 결측값을 걸러낸 다음 피벗하고 결합하고 싶다고 가정해 봅시다.
문제에 접근하는 한 가지 방법은 파일 하나를 가져와 모든 단계를 수행하는 함수를 작성한 다음 `map()`을 한 번 호출하는 것입니다:

```{r}
#| eval: false
process_file <- function(path) {
  df <- read_csv(path)
  
  df |> 
    filter(!is.na(id)) |> 
    mutate(id = tolower(id)) |> 
    pivot_longer(jan:dec, names_to = "month")
}

paths |> 
  map(process_file) |> 
  list_rbind()
```

또는 `process_file()`의 각 단계를 모든 파일에 대해 적용할 수도 있습니다:

```{r}
#| eval: false
paths |> 
  map(read_csv) |> 
  map(\(df) df |> filter(!is.na(id))) |> 
  map(\(df) df |> mutate(id = tolower(id))) |> 
  map(\(df) df |> pivot_longer(jan:dec, names_to = "month")) |> 
  list_rbind()
```

우리는 이 방식을 권장합니다. 그 이유는 나머지 파일로 넘어가기 전에 첫 번째 파일을 제대로 파싱하는 데 몰두하게 되는 것을 막아주기 때문입니다.
정리 및 클리닝 작업을 수행할 때 모든 데이터를 고려함으로써, 더 전체적인 관점에서 생각하게 되어 결과적으로 더 나은 품질의 결과를 얻을 확률이 높아집니다.

이 특정 예제에서는 더 일찍 모든 데이터 프레임을 함께 묶음으로써 또 다른 최적화를 수행할 수 있습니다.
그러면 일반적인 dplyr 동작에 의존할 수 있습니다:

```{r}
#| eval: false
paths |> 
  map(read_csv) |> 
  list_rbind() |> 
  filter(!is.na(id)) |> 
  mutate(id = tolower(id)) |> 
  pivot_longer(jan:dec, names_to = "month")
```

### 이질적인 데이터

안타깝게도 때로는 데이터 프레임이 너무 다형적(heterogeneous)이어서 `map()`에서 바로 `list_rbind()`로 넘어가는 것이 불가능할 때가 있습니다. 이 경우 `list_rbind()`가 실패하거나 크게 유용하지 않은 데이터 프레임이 생성됩니다.
이런 경우라도 모든 파일을 먼저 로드하는 것부터 시작하는 것이 유용합니다:

```{r}
#| eval: false
files <- paths |> 
  map(readxl::read_excel) 
```

그다음 매우 유용한 전략은 데이터 과학 기술을 사용하여 탐색할 수 있도록 데이터 프레임의 구조를 포착하는 것입니다.
그렇게 하는 한 가지 방법은 각 열에 대해 하나의 행을 가진 티블을 반환하는 이 편리한 `df_types` 함수[^iteration-6]를 사용하는 것입니다.

[^iteration-6]: 이 함수가 어떻게 작동하는지 설명하지는 않겠지만, 사용된 함수들에 대한 문서를 살펴본다면 충분히 유추해 낼 수 있을 것입니다.

```{r}
df_types <- function(df) {
  tibble(
    col_name = names(df), 
    col_type = map_chr(df, vctrs::vec_ptype_full),
    n_miss = map_int(df, \(x) sum(is.na(x)))
  )
}

df_types(gapminder)
```

그런 다음 이 함수를 모든 파일에 적용하고 약간의 피벗을 수행하여 어디에 차이점이 있는지 찾기 쉽게 만들 수 있습니다.
예를 들어, 우리가 다루어 온 갭마인더 스프레드시트들이 모두 거의 동질적이라는 것을 쉽게 확인할 수 있습니다:

```{r}
files |> 
  map(df_types) |> 
  list_rbind(names_to = "file_name") |> 
  select(-n_miss) |> 
  pivot_wider(names_from = col_name, values_from = col_type)
```

파일들의 형태가 이질적(heterogeneous)이라면 성공적으로 합치기 전에 더 많은 처리 작업을 해야 할 수도 있습니다.
유감스럽게도 지금부터는 여러분 스스로 그 방법을 찾아내도록 두어야겠지만, `map_if()`와 `map_at()`에 대해 읽어보는 것을 추천합니다.
`map_if()`를 사용하면 값을 기반으로 리스트의 요소를 선택적으로 수정할 수 있고, `map_at()`을 사용하면 이름을 기반으로 요소를 선택적으로 수정할 수 있습니다.

### 실패 다루기

때로는 데이터의 구조가 너무 복잡해서 단일 명령어로 모든 파일을 읽지 못할 수도 있습니다.
그러면 `map()`의 단점 중 하나인 "전체 성공 아니면 전체 실패"를 직면하게 될 것입니다.
`map()`은 디렉토리의 모든 파일을 성공적으로 다 읽거나 에러와 함께 실패하여 하나도 읽지 못할 것입니다.
이것은 짜증 나는 일입니다: 왜 한 개의 파일이 실패했다고 해서 성공적으로 읽을 수 있는 다른 모든 파일에 대한 접근까지 막아야 할까요?

다행히 purrr에는 이 문제를 해결할 헬퍼가 있습니다: 바로 `possibly()`입니다.
`possibly()`는 소위 **함수 연산자(function operator)** 로 알려져 있습니다. 함수를 인자로 받아 수정된 동작을 하는 함수를 반환합니다.
구체적으로 `possibly()`는 원래라면 에러를 발생시킬 함수를, 여러분이 지정한 값을 반환하도록 변경합니다:

```{r}
files <- paths |> 
  map(possibly(\(path) readxl::read_excel(path), NULL))

data <- files |> list_rbind()
```

이 방식이 여기서 특히 잘 작동하는 이유는 많은 tidyverse 함수와 마찬가지로 `list_rbind()`도 자동으로 `NULL`을 무시하기 때문입니다.

이제 여러분은 쉽게 읽어 들일 수 있는 데이터를 모두 갖게 되었습니다. 이제 왜 일부 파일을 로드하지 못했는지, 그에 대해 어떻게 해야 할지 알아내는 어려운 부분을 다룰 차례입니다.
먼저 로드에 실패한 경로들을 가져오는 것으로 시작하세요:

```{r}
failed <- map_vec(files, is.null)
paths[failed]
```

그런 다음 각 실패 사례에 대해 가져오기(import) 함수를 다시 호출하고 무엇이 잘못되었는지 파악하세요.

## Saving multiple outputs
이전 섹션에서는 여러 파일을 단일 객체로 읽어 들일 때 유용한 `map()`에 대해 배웠습니다.
이 섹션에서는 종류가 반대인 문제인 하나 이상의 R 객체를 가져와 하나 이상의 파일로 저장하는 방법을 살펴보겠습니다.
세 가지 예제를 사용하여 이 과제를 살펴보겠습니다:

-   여러 데이터 프레임을 하나의 데이터베이스에 저장하기.
-   여러 데이터 프레임을 여러 `.csv` 파일에 저장하기.
-   여러 그래프(plots)를 여러 `.png` 파일에 저장하기.

### 데이터베이스에 쓰기 {#sec-save-database}

한 번에 여러 파일을 작업할 때 모든 데이터를 한 번에 메모리에 올리는 것이 불가능하여 `map(files, read_csv)`를 수행할 수 없는 경우가 있습니다.
이 문제를 다루는 한 가지 방법은 필요한 부분만 dbplyr로 접근할 수 있도록 데이터를 데이터베이스에 로드하는 것입니다.

운이 좋다면, 사용 중인 데이터베이스 패키지에서 경로(paths) 벡터를 받아 모두 데이터베이스에 로드해 주는 편리한 함수를 제공할 것입니다.
duckdb의 `duckdb_read_csv()`가 바로 그런 경우입니다:

```{r}
#| eval: false
con <- DBI::dbConnect(duckdb::duckdb())
duckdb::duckdb_read_csv(con, "gapminder", paths)
```

이 코드는 여기서 잘 작동하겠지만, 우리는 csv 파일이 아니라 엑셀 스프레드시트를 가지고 있습니다.
따라서 이 작업을 "수동"으로 해야 합니다.
이 작업을 수동으로 하는 방법을 배우면, 엄청나게 많은 csv 파일을 갖고 있는데 작업 중인 데이터베이스에 그것들을 한 번에 로드하는 단일 함수가 없을 때 큰 도움이 될 것입니다.

먼저 데이터로 채울 테이블을 생성하는 작업부터 시작해야 합니다.
가장 쉬운 방법은 템플릿, 즉 우리가 원하는 모든 열을 포함하되 단지 샘플 데이터만 있는 더미 데이터 프레임을 만드는 것입니다.
gapminder 데이터의 경우, 단일 파일을 읽어 연도를 추가하여 이 템플릿을 만들 수 있습니다:

```{r}
template <- readxl::read_excel(paths[[1]])
template$year <- 1952
template
```

이제 데이터베이스에 연결하고 `DBI::dbCreateTable()`을 사용하여 템플릿을 데이터베이스 테이블로 만들 수 있습니다:

```{r}
con <- DBI::dbConnect(duckdb::duckdb())
DBI::dbCreateTable(con, "gapminder", template)
```

`dbCreateTable()`은 `template`의 데이터를 사용하지 않고 오직 변수 이름과 타입만 사용합니다.
따라서 지금 `gapminder` 테이블을 검사해 보면 데이터는 비어있지만 우리가 예상하는 타입의 필요한 변수들은 모두 있는 것을 확인할 수 있습니다:

```{r}
con |> tbl("gapminder")
```

다음으로 단일 파일 경로를 받아, R로 읽어 들이고, 그 결과를 `gapminder` 테이블에 추가하는 함수가 필요합니다.
우리는 `read_excel()`과 `DBI::dbAppendTable()`을 연결해서 이를 수행할 수 있습니다:

```{r}
append_file <- function(path) {
  df <- readxl::read_excel(path)
  df$year <- parse_number(basename(path))
  
  DBI::dbAppendTable(con, "gapminder", df)
}
```

이제 `paths`의 각 요소에 대해 한 번씩 `append_file()`을 호출해야 합니다.
`map()`으로 이 작업이 충분히 가능합니다:

```{r}
#| eval: false
paths |> map(append_file)
```

하지만 우리는 `append_file()`의 출력 결과에 관심이 없으므로 `map()` 대신 `walk()`를 사용하는 것이 조금 더 깔끔합니다.
`walk()`는 `map()`과 똑같은 작업을 수행하지만 출력 결과를 버립니다:

```{r}
paths |> walk(append_file)
```

이제 테이블에 모든 데이터가 들어갔는지 확인할 수 있습니다:

```{r}
con |> 
  tbl("gapminder") |> 
  count(year)
```

```{r}
#| include: false
DBI::dbDisconnect(con, shutdown = TRUE)
```

### csv 파일 쓰기

각 그룹마다 하나씩 여러 개의 csv 파일을 쓰고 싶을 때도 동일한 기본 원칙이 적용됩니다.
`ggplot2::diamonds` 데이터를 가져와서 각 `clarity`마다 하나의 csv 파일로 저장하려고 한다고 가정해 봅시다.
먼저 개별 데이터셋을 만들어야 합니다.
이를 수행하는 방법은 많지만, 우리가 특히 선호하는 방법이 하나 있습니다. 바로 `group_nest()`입니다.

```{r}
by_clarity <- diamonds |> 
  group_nest(clarity)

by_clarity
```

이 코드는 8개의 행과 2개의 열을 가진 새로운 티블을 제공합니다.
`clarity`는 그룹화 변수이며 `data`는 고유한 `clarity` 값에 해당하는 각각의 티블 하나씩을 포함하는 리스트-열(list-column)입니다:

```{r}
by_clarity$data[[1]]
```

이왕 이렇게 된 김에 `mutate()`와 `str_glue()`를 사용하여 출력 파일의 이름을 나타내는 열을 하나 만들어 보겠습니다:

```{r}
by_clarity <- by_clarity |> 
  mutate(path = str_glue("diamonds-{clarity}.csv"))

by_clarity
```

따라서 이 데이터 프레임들을 직접 수동으로 저장한다면 다음과 같이 작성할 수 있을 것입니다:

```{r}
#| eval: false
write_csv(by_clarity$data[[1]], by_clarity$path[[1]])
write_csv(by_clarity$data[[2]], by_clarity$path[[2]])
write_csv(by_clarity$data[[3]], by_clarity$path[[3]])
...
write_csv(by_clarity$data[[8]], by_clarity$path[[8]])
```

이것은 우리가 이전에 `map()`을 사용했던 방식과는 약간 다릅니다. 단지 하나가 아니라 변경되는 인자가 두 개이기 때문입니다.
즉, 우리는 변하는 첫 번째 인수와 두 번째 인수를 모두 처리하는 새로운 함수인 `map2()`가 필요합니다.
그리고 이번에도 출력 결과에는 관심이 없으므로 `map2()` 대신 `walk2()`를 사용할 것입니다.
이로써 다음과 같은 결과가 나옵니다:

```{r}
walk2(by_clarity$data, by_clarity$path, write_csv)
```

```{r}
#| include: false
unlink(by_clarity$path)
```

### 그래프(Plots) 저장하기

많은 그래프를 저장하기 위해 동일한 기본 접근 방식을 사용할 수 있습니다.
먼저 원하는 그래프를 그리는 함수를 하나 만들어 보겠습니다:

```{r}
#| fig-alt: |
#|   by_clarity 데이터셋에서 다이아몬드 캐럿의 히스토그램. 
#|   범위는 0~5 캐럿입니다. 분포는 단일 모드이며 중심이 약 1캐럿 
#|   부근에서 솟아있는 강한 오른쪽 꼬리 분포(우편향)입니다.

carat_histogram <- function(df) {
  ggplot(df, aes(x = carat)) + geom_histogram(binwidth = 0.1)  
}

carat_histogram(by_clarity$data[[1]])
```

이제 `map()`을 사용하여 여러 개의 그래프[^iteration-7]와 해당 파일 경로가 들어 있는 리스트를 만들 수 있습니다:

[^iteration-7]: `by_clarity$plot`을 출력하여 조잡한 애니메이션을 얻을 수 있습니다. `plots`의 각 요소에 대해 하나의 그래프가 나타날 것입니다.

```{r}
by_clarity <- by_clarity |> 
  mutate(
    plot = map(data, carat_histogram),
    path = str_glue("clarity-{clarity}.png")
  )
```

그런 다음 `walk2()`와 `ggsave()`를 사용하여 각 그래프를 저장하세요:

```{r}
walk2(
  by_clarity$path,
  by_clarity$plot,
  \(path, plot) ggsave(path, plot, width = 6, height = 6)
)
```

이 코드는 다음과 같은 수동 과정의 단축형입니다:

```{r}
#| eval: false
ggsave(by_clarity$path[[1]], by_clarity$plot[[1]], width = 6, height = 6)
ggsave(by_clarity$path[[2]], by_clarity$plot[[2]], width = 6, height = 6)
ggsave(by_clarity$path[[3]], by_clarity$plot[[3]], width = 6, height = 6)
...
ggsave(by_clarity$path[[8]], by_clarity$plot[[8]], width = 6, height = 6)
```

```{r}
#| include: false
unlink(by_clarity$path)
```

```{=html}
<!-- 
### Exercises

1.  Imagine you have a table of student data containing (amongst other variables) `school_name` and `student_id`. Sketch out what code you'd write if you want to save all the information for each student in file called `{student_id}.csv` in the `{school}` directory.
-->
```

## 요약

이 장에서는 데이터 과학 작업을 할 때 자주 발생하는 세 가지 문제, 즉 여러 열 수정하기, 여러 파일 읽기, 여러 결과물 저장하기를 해결하기 위해 명시적인 반복문(explicit iteration)을 사용하는 방법을 배웠습니다.
일반적으로 반복문은 매우 강력한 무기입니다. 올바른 반복문 기술을 안다면 한 가지 문제를 해결하는 것에서 나아가 모든 문제를 손쉽게 해결할 수 있습니다.
이 장의 기술들을 마스터했다면 *Advanced R*의 [Functionals 장(chapter)](https://adv-r.hadley.nz/functionals.html)을 읽고 [purrr 웹사이트](https://purrr.tidyverse.org)를 참조하여 더 많이 배우시길 강력히 추천합니다.

만약 다른 언어에서의 반복문에 대해 잘 알고 있다면 이번 장에서 `for` 루프에 대해 논의하지 않은 것에 놀라셨을 수도 있습니다.
그 이유는 데이터 분석 지향적인 R의 특징이 우리가 반복하는 방식 자체를 바꾸기 때문입니다. 대부분의 경우 각 열이나 각 그룹에 무언가를 수행하기 위해 기존의 관용구를 활용할 수 있습니다.
그리고 그렇게 할 수 없을 때, 종종 리스트의 각 요소에 대해 무언가를 수행하는 `map()`과 같은 함수형 프로그래밍 도구를 사용할 수 있습니다.
하지만 그럼에도 실제 야생의 코드에서는 `for` 루프를 보게 될 것이므로, 기본(base) R의 중요한 도구들을 다루는 다음 장에서 이에 대해 배울 것입니다.
