# 결측치 {#sec-missing-values}

```{r}
#| echo: false
source("_common.R")
```

## 서론

여러분은 앞서 결측치의 기초에 대해 배웠습니다.
@sec-data-visualization에서 플롯을 만들 때 경고 메시지로 결측치를 처음 보았고, @sec-summarize에서는 결측치가 요약 통계량 계산을 방해하는 것을 보았습니다. 또한 @sec-na-comparison에서는 결측치의 전염성과 결측치 존재 여부를 확인하는 방법을 배웠습니다.
이제 결측치를 더 깊이 있게 다뤄보며 세부 사항들을 더 자세히 배워보겠습니다.

먼저 `NA`로 기록된 결측치를 다루기 위한 일반적인 도구들에 대해 논의하겠습니다.
그다음 데이터에 단순히 존재하지 않는 값인 암묵적 결측치(implicitly missing values)의 개념을 탐구하고, 이를 명시적으로 만드는 데 사용할 수 있는 도구들을 보여드리겠습니다.
마지막으로 데이터에 나타나지 않는 범주형 레벨로 인해 발생하는 빈 그룹(empty groups)에 대한 논의로 마무리하겠습니다.

### 사전 요구 사항

결측 데이터를 다루기 위한 함수들은 대부분 핵심 tidyverse 멤버인 dplyr과 tidyr에서 제공됩니다.

```{r}
#| label: setup
#| message: false
library(tidyverse)
```

## 명시적 결측치

먼저 명시적 결측치, 즉 `NA`가 보이는 셀을 생성하거나 제거하는 데 유용한 몇 가지 도구들을 살펴보겠습니다.

### 직전 관측치 채우기(Last observation carried forward)

결측치는 데이터 입력의 편의를 위해 흔히 사용됩니다.
수작업으로 데이터를 입력할 때, 결측치는 가끔 이전 행의 값이 반복되었음(또는 앞으로 전달되었음)을 나타낼 때가 있습니다:

```{r}
treatment <- tribble(
  ~person,           ~treatment, ~response,
  "Derrick Whitmore", 1,         7,
  NA,                 2,         10,
  NA,                 3,         NA,
  "Katherine Burke",  1,         4
)
treatment
```

이러한 결측치는 `tidyr::fill()`을 사용하여 채울 수 있습니다.
이 함수는 `select()`처럼 작동하여 열 세트를 인자로 받습니다:

```{r}
treatment |>
  fill(everything())
```

이러한 처리는 때때로 "직전 관측치 채우기" 또는 줄여서 **locf**라고 불립니다.
더 특이한 방식으로 생성된 결측치를 채우려면 `.direction` 인자를 사용할 수 있습니다.

### 고정값

가끔 결측치는 고정된 알려진 값(가장 흔하게는 0)을 나타낼 때가 있습니다.
`dplyr::coalesce()`를 사용하여 이를 대체할 수 있습니다:

```{r}
x <- c(1, 4, 5, 7, NA)
coalesce(x, 0)
```

가끔은 반대로 구체적인 값이 실제로 결측치를 나타내는 문제에 직면할 수도 있습니다.
이는 일반적으로 결측치를 나타내는 적절한 방법이 없는 오래된 소프트웨어에서 생성된 데이터에서 발생하며, 대신 99나 -999와 같은 특수 값을 사용해야 합니다.

가능하다면 데이터를 읽어올 때 이 문제를 처리하세요. 예를 들어 `readr::read_csv()`의 `na` 인자를 사용하여 `read_csv(path, na = "99")`와 같이 처리할 수 있습니다.
나중에 문제를 발견했거나 데이터 소스에서 읽을 때 처리할 방법을 제공하지 않는다면 `dplyr::na_if()`를 사용할 수 있습니다:

```{r}
x <- c(1, 4, 5, 7, -99)
na_if(x, -99)
```

### NaN

계속하기 전에 여러분이 가끔 마주하게 될 특별한 유형의 결측치가 하나 있는데, 바로 `NaN`("난"으로 발음) 또는 **숫자가 아님(not a number)**입니다.
일반적으로 `NA`와 똑같이 작동하기 때문에 이를 깊이 아는 것이 중요하지는 않습니다:

```{r}
x <- c(NA, NaN)
x * 10
x == 1
is.na(x)
```

`NA`와 `NaN`을 구분해야 하는 드문 경우에는 `is.nan(x)`을 사용할 수 있습니다.

일반적으로 결과가 결정되지 않는 수학적 연산을 수행할 때 `NaN`을 마주하게 됩니다:

```{r}
0 / 0 
0 * Inf
Inf - Inf
sqrt(-1)
```

## 암묵적 결측치 {#sec-missing-implicit}

지금까지는 데이터에서 `NA`를 볼 수 있는 **명시적(explicitly)** 결측치에 대해 이야기했습니다.
하지만 데이터의 전체 행 자체가 단순히 존재하지 않는 경우 **암묵적(implicitly)** 결측치가 발생할 수도 있습니다.
매 분기별 특정 주식의 가격을 기록하는 간단한 데이터셋으로 차이점을 설명해 보겠습니다:

```{r}
stocks <- tibble(
  year  = c(2020, 2020, 2020, 2020, 2021, 2021, 2021),
  qtr   = c(   1,    2,    3,    4,    2,    3,    4),
  price = c(1.88, 0.59, 0.35,   NA, 0.92, 0.17, 2.66)
)
```

이 데이터셋에는 두 개의 결측 관측치가 있습니다:

-   2020년 4분기의 `price`는 값이 `NA`이므로 명시적으로 결측되어 있습니다.

-   2021년 1분기의 `price`는 데이터셋에 아예 나타나지 않으므로 암묵적으로 결측되어 있습니다.

이 차이를 다음과 같은 선(Zen)적인 공안(koan)으로 생각할 수 있습니다:

> 명시적 결측치는 부재의 존재이다.\
>\
> 암묵적 결측치는 존재의 부재이다.

가끔은 물리적으로 작업할 대상이 필요해서 암묵적 결측치를 명시적으로 만들고 싶을 때가 있습니다.
다른 경우에는 데이터 구조 때문에 명시적 결측치가 강제로 만들어졌는데 이를 제거하고 싶을 수도 있습니다.
다음 섹션들에서는 암묵적 결측과 명시적 결측 사이를 이동하기 위한 몇 가지 도구들을 배웁니다.

### 피벗(Pivoting)

여러분은 이미 암묵적 결측치를 명시적으로 만들거나 그 반대로 할 수 있는 도구인 피벗을 보았습니다.
데이터를 길게 늘어뜨린(wider) 형식으로 만들면 각 행과 새로운 열의 모든 조합이 반드시 어떤 값을 가져야 하기 때문에 암묵적 결측치를 명시적으로 만들 수 있습니다.
예를 들어 `stocks`를 피벗하여 `qtr`를 열로 보내면 두 결측치 모두 명시적으로 드러납니다:

```{r}
stocks |>
  pivot_wider(
    names_from = qtr, 
    values_from = price
  )
```

기본적으로 데이터를 길게(longer) 만들면 명시적 결측치를 보존하지만, 데이터가 단정(tidy)하지 않아 존재하는 구조적 결측치라면 `values_drop_na = TRUE`를 설정하여 이를 제거(암묵적으로 만듦)할 수 있습니다.
더 자세한 내용은 @sec-tidy-data의 예제들을 확인하세요.

### 완료(Complete)

`tidyr::complete()`를 사용하면 반드시 존재해야 하는 행의 조합을 정의하는 변수 세트를 제공하여 명시적 결측치를 생성할 수 있습니다.
예를 들어 `stocks` 데이터에는 `year`와 `qtr`의 모든 조합이 존재해야 한다는 것을 알고 있습니다:

```{r}
stocks |>
  complete(year, qtr)
```

일반적으로 기존 변수의 이름을 사용하여 `complete()`를 호출하면 빠진 조합들을 채워줍니다.
하지만 때로는 개별 변수 자체가 불완전한 경우도 있어서 대신 직접 데이터를 제공할 수도 있습니다.
예를 들어 `stocks` 데이터셋이 2019년부터 2021년까지 이어져야 한다는 것을 안다면 `year`에 해당 값들을 명시적으로 공급할 수 있습니다:

```{r}
stocks |>
  complete(year = 2019:2021, qtr)
```

변수의 범위는 정확하지만 모든 값이 존재하지는 않는다면 `full_seq(x, 1)`을 사용하여 `min(x)`부터 `max(x)`까지 1씩 띄엄띄엄 떨어진 모든 값을 생성할 수 있습니다.

어떤 경우에는 간단한 변수 조합만으로 관측치 전체 세트를 생성할 수 없을 수도 있습니다.
그럴 때는 `complete()`가 대신해 주는 작업을 수동으로 할 수 있습니다. 즉 (어떤 기법을 동원하든) 존재해야 하는 모든 행을 포함하는 데이터 프레임을 만든 다음, `dplyr::full_join()`으로 원래 데이터셋과 결합하는 것입니다.

### 결합(Joins)

이는 암묵적으로 결측된 관측치를 드러내는 또 다른 중요한 방법인 결합으로 우리를 안내합니다.
결합에 대해서는 @sec-joins에서 더 자세히 배우겠지만, 하나의 데이터셋을 다른 것과 비교할 때만 값이 결측되었다는 것을 알 수 있는 경우가 많기 때문에 여기서 짧게 언급하고자 합니다.

`dplyr::anti_join(x, y)`는 `x` 행 중에서 `y`에 일치하는 것이 없는 행들만 선택하기 때문에 특히 유용한 도구입니다.
예를 들어 두 개의 `anti_join()`을 사용하여 `flights`에서 언급된 공항 네 곳과 비행기 722대에 대한 정보가 결측되어 있음을 알 수 있습니다:

```{r}
library(nycflights13)

flights |> 
  distinct(faa = dest) |> 
  anti_join(airports)

flights |> 
  distinct(tailnum) |> 
  anti_join(planes)
```

### 연습문제

1.  항공사(carrier)와 `planes`에서 생략된 것으로 보이는 행들 사이에 어떤 관계를 찾을 수 있나요?

## 범주형과 빈 그룹

마지막 유형의 결측(missingness)은 빈 그룹(empty group)입니다. 즉 범주형(factors)으로 작업할 때 발생할 수 있는 관측치가 하나도 없는 그룹입니다.
예를 들어 사람들의 몇 가지 건강 정보가 포함된 데이터셋이 있다고 가정해 봅시다:

```{r}
health <- tibble(
  name   = c("Ikaia", "Oletta", "Leriah", "Dashay", "Tresaun"),
  smoker = factor(c("no", "no", "no", "no", "no"), levels = c("yes", "no")),
  age    = c(34, 88, 75, 47, 56),
)
```

그리고 `dplyr::count()`로 흡연자 수를 세고 싶다면:

```{r}
health |> count(smoker)
```

이 데이터셋에는 비흡연자만 포함되어 있지만 흡연자가 존재한다는 사실은 알고 있습니다. 즉 흡연자 그룹은 비어 있습니다.
`count()`에서 `.drop = FALSE`를 사용하면 데이터에서 보이지 않는 그룹을 포함하여 모든 그룹을 유지하도록 요청할 수 있습니다:

```{r}
health |> count(smoker, .drop = FALSE)
```

동일한 원칙이 ggplot2의 이산형 축에도 적용되는데, 값이 없는 레벨은 삭제됩니다.
해당 이산형 축에 `drop = FALSE`를 공급하여 강제로 표시하게 할 수 있습니다:

```{r}
#| layout-ncol: 2
#| fig-width: 3
#| fig-alt: 
#|   - x축에 "no"라는 단일 값이 있는 막대 차트.
#|   - 이전 플롯과 동일한 막대 차트이지만 이제 x축에 "yes"와 "no" 두 값이 
#|     있습니다. "yes" 카테고리에 대한 막대는 없습니다.
ggplot(health, aes(x = smoker)) +
  geom_bar() +
  scale_x_discrete()

ggplot(health, aes(x = smoker)) +
  geom_bar() +
  scale_x_discrete(drop = FALSE)
```

동일한 문제가 `dplyr::group_by()`에서도 더 일반적으로 발생합니다.
마찬가지로 `.drop = FALSE`를 사용하여 모든 범주형 레벨을 보존할 수 있습니다:

```{r}
#| warning: false
health |> 
  group_by(smoker, .drop = FALSE) |> 
  summarize(
    n = n(),
    mean_age = mean(age),
    min_age = min(age),
    max_age = max(age),
    sd_age = sd(age)
  )
```

빈 그룹을 요약하면 요약 함수가 길이가 0인 벡터에 적용되기 때문에 여기서 흥미로운 결과를 얻게 됩니다.
길이가 0인 빈 벡터와 각각 길이가 1인 결측치 사이에는 중요한 차이가 있습니다.

```{r}
# 두 개의 결측치가 포함된 벡터
x1 <- c(NA, NA)
length(x1)

# 아무것도 포함되지 않은 벡터
x2 <- numeric()
length(x2)
```

모든 요약 함수는 길이가 0인 벡터와 함께 작동하지만, 언뜻 보기에 놀라운 결과를 반환할 수도 있습니다.
여기서 `mean(age)`는 `NaN`을 반환하는데, 그 이유는 `mean(age)` = `sum(age)/length(age)`이고 여기서는 0/0이기 때문입니다.
`max()`와 `min()`은 빈 벡터에 대해 -Inf와 Inf를 반환하므로, 만약 이 결과를 새로운 데이터의 비어 있지 않은 벡터와 결합하고 다시 계산하면 새로운 데이터의 최소값이나 최대값을 얻게 될 것입니다[^missing-values-1].

[^missing-values-1]: 즉, `min(c(x, y))`는 항상 `min(min(x), min(y))`와 같습니다.

때로는 요약을 수행한 다음 `complete()`를 사용하여 암묵적 결측치를 명시적으로 만드는 것이 더 간단한 접근 방식일 수 있습니다.

```{r}
health |> 
  group_by(smoker) |> 
  summarize(
    n = n(),
    mean_age = mean(age),
    min_age = min(age),
    max_age = max(age),
    sd_age = sd(age)
  ) |> 
  complete(smoker)
```

이 접근 방식의 주요 단점은 그 수가 0이어야 한다는 사실을 알고 있음에도 불구하고 카운트에 대해 `NA`를 얻게 된다는 점입니다.

## 요약

결측치는 기이합니다!
어떤 때는 명시적인 `NA`로 기록되지만 가끔은 부재를 통해서만 그 존재를 알아차릴 수 있습니다.
이 챕터에서는 명시적 결측치를 다루기 위한 도구와 암묵적 결측치를 발견하기 위한 도구를 제공했으며, 암묵적인 것이 명시적으로 되거나 그 반대가 될 수 있는 몇 가지 방법들에 대해 논의했습니다.

다음 챕터에서는 이 부분의 마지막 챕터인 결합(joins)을 다룹니다.
지금까지의 챕터들과는 조금 다른데, 데이터 프레임 안에 넣는 것이 아니라 데이터 프레임 전체를 다루는 도구들에 대해 논의할 것이기 때문입니다.
