# 숫자 {#sec-numbers}

```{r}
#| echo: false
source("_common.R")
```

## 서론

숫자형 벡터(numeric vectors)는 데이터 과학의 중추이며, 여러분은 이미 이 책의 앞부분에서 여러 번 사용했습니다.
이제 R에서 숫자형 벡터로 무엇을 할 수 있는지 체계적으로 살펴볼 시간입니다. 이를 통해 숫자형 벡터와 관련된 미래의 모든 문제를 해결할 수 있는 탄탄한 기초를 갖추게 될 것입니다.

먼저 문자열을 숫자로 만드는 몇 가지 도구를 살펴본 다음, `count()`에 대해 조금 더 자세히 알아보겠습니다.
그다음 `mutate()`와 잘 어울리는 다양한 숫자형 변형 함수들을 깊이 있게 다룰 것입니다. 여기에는 다른 유형의 벡터에도 적용할 수 있지만 주로 숫자형 벡터와 함께 사용되는 일반적인 변형 함수들도 포함됩니다.
마지막으로 `summarize()`와 잘 어울리는 요약 함수들을 살펴보고, 이들이 `mutate()`와 어떻게 함께 사용될 수 있는지 보여드리며 마무리하겠습니다.

### 사전 요구 사항

이 챕터에서는 주로 별도의 패키지 로드 없이도 사용할 수 있는 base R의 함수들을 사용합니다.
하지만 이러한 base R 함수들을 `mutate()`, `filter()`와 같은 tidyverse 함수 내부에서 사용할 것이므로 여전히 tidyverse가 필요합니다.
지난 챕터와 마찬가지로 nycflights13의 실제 예제와 `c()`, `tribble()`로 만든 가짜 예제를 함께 사용하겠습니다.

```{r}
#| label: setup
#| message: false
library(tidyverse)
library(nycflights13)
```

## 숫자 만들기

대부분의 경우 숫자는 이미 R의 숫자 유형인 정수(integer) 또는 실수(double) 중 하나로 기록되어 있을 것입니다.
하지만 어떤 경우에는 문자열 형태로 숫자를 마주하게 될 수도 있습니다. 열 이름에서 피벗팅하여 숫자를 만들었거나 데이터 불러오기 과정에서 무언가 잘못되었을 때 이런 일이 발생할 수 있습니다.

readr 패키지는 문자열을 숫자로 파싱(parsing)하는 두 가지 유용한 함수인 `parse_double()`과 `parse_number()`를 제공합니다.
문자열로 작성된 숫자가 있을 때는 `parse_double()`을 사용하세요:

```{r}
x <- c("1.2", "5.6", "1e3")
parse_double(x)
```

무시하고 싶은 숫자가 아닌 텍스트가 문자열에 포함되어 있을 때는 `parse_number()`를 사용하세요.
이는 통화 데이터나 퍼센트 데이터를 다룰 때 특히 유용합니다:

```{r}
x <- c("$1,234", "USD 3,513", "59%")
parse_number(x)
```

## 개수 세기 {#sec-counts}

단순한 개수 세기와 기초적인 산술 연산만으로도 얼마나 많은 데이터 과학을 할 수 있는지 놀라울 정도입니다. 그래서 dplyr은 `count()`를 통해 개수 세기를 최대한 쉽게 만들려고 노력합니다.
이 함수는 분석 중에 빠르게 탐색하고 확인하는 용도로 매우 훌륭합니다:

```{r}
flights |> count(dest)
```

(@sec-workflow-style 의 조언에도 불구하고, 우리는 보통 `count()`를 한 줄에 작성합니다. 왜냐하면 대개 콘솔에서 계산이 예상대로 작동하는지 빠르게 확인하기 위해 사용하기 때문입니다.)

가장 흔한 값들을 보고 싶다면 `sort = TRUE`를 추가하세요:

```{r}
flights |> count(dest, sort = TRUE)
```

또한 모든 값을 보고 싶다면 `|> View()` 또는 `|> print(n = Inf)`를 사용할 수 있다는 점을 기억하세요.

`group_by()`, `summarize()`, `n()`을 사용하여 동일한 계산을 "수동으로" 수행할 수도 있습니다.
이 방식은 다른 요약 통계량을 동시에 계산할 수 있게 해주기 때문에 유용합니다:

```{r}
flights |> 
  group_by(dest) |> 
  summarize(
    n = n(),
    delay = mean(arr_delay, na.rm = TRUE)
  )
```

`n()`은 인자를 받지 않고 대신 "현재" 그룹에 대한 정보에 접근하는 특수한 요약 함수입니다.
이는 `n()`이 dplyr 동사 내부에서만 작동한다는 것을 의미합니다:

```{r}
#| error: true
n()
```

여러분에게 유용할 수 있는 `n()`과 `count()`의 몇 가지 변형들이 있습니다:

-   `n_distinct(x)`는 하나 이상의 변수에서 중복되지 않는(유일한) 값의 개수를 세어줍니다.
    예를 들어, 어떤 목적지가 가장 많은 항공사에 의해 운항되는지 알아낼 수 있습니다:

    ```{r}
    flights |> 
      group_by(dest) |> 
      summarize(carriers = n_distinct(carrier)) |> 
      arrange(desc(carriers))
    ```

-   가중치가 적용된 개수 세기는 합계와 같습니다.
    예를 들어 각 비행기가 운항한 총 마일 수를 "셀" 수 있습니다:

    ```{r}
    flights |> 
      group_by(tailnum) |> 
      summarize(miles = sum(distance))
    ```

    가중치 개수 세기는 흔한 문제이므로 `count()`에는 동일한 작업을 수행하는 `wt` 인자가 있습니다:

    ```{r}
    #| results: false
    flights |> count(tailnum, wt = distance)
    ```

-   `sum()`과 `is.na()`를 결합하여 결측값의 개수를 셀 수 있습니다.
    `flights` 데이터셋에서 이는 취소된 항공편을 나타냅니다:

    ```{r}
    flights |> 
      group_by(dest) |> 
      summarize(n_cancelled = sum(is.na(dep_time))) 
    ```

### 연습문제

1.  `count()`를 사용하여 특정 변수에 결측값이 있는 행의 개수를 어떻게 셀 수 있나요?
2.  다음의 `count()` 호출을 `group_by()`, `summarize()`, `arrange()`를 사용하는 코드로 확장해 보세요:
    1.  `flights |> count(dest, sort = TRUE)`

    2.  `flights |> count(tailnum, wt = distance)`

## 숫자형 변형

변형 함수(transformation functions)는 출력의 길이가 입력의 길이와 같기 때문에 `mutate()`와 잘 어울립니다.
대다수의 변형 함수는 이미 base R에 내장되어 있습니다.
이들을 모두 나열하는 것은 불가능하므로 이 섹션에서는 가장 유용한 것들을 보여드리겠습니다.
예를 들어 R은 여러분이 꿈꿀 수 있는 모든 삼각 함수를 제공하지만, 데이터 과학에서 거의 필요하지 않기 때문에 여기서는 나열하지 않습니다.

### 산술 연산 및 재사용 규칙 {#sec-recycling}

@sec-workflow-basics 에서 산술 연산(`+`, `-`, `*`, `/`, `^`)의 기초를 소개했고 그 이후로 많이 사용해 왔습니다.
이 함수들은 여러분이 초등학교 때 배운 내용을 수행하기 때문에 긴 설명이 필요하지 않습니다.
하지만 왼쪽과 오른쪽의 길이가 다를 때 어떤 일이 일어나는지를 결정하는 **재사용 규칙(recycling rules)** 에 대해서는 잠깐 이야기해야 합니다.
`flights |> mutate(air_time = air_time / 60)`와 같은 연산에서 `/`의 왼쪽에는 336,776개의 숫자가 있지만 오른쪽에는 하나만 있기 때문에 이는 중요합니다.

R은 짧은 벡터를 **재사용(recycling)** 하거나 반복함으로써 일치하지 않는 길이를 처리합니다.
데이터 프레임 외부에서 벡터를 만들어 보면 이 작동 과정을 더 쉽게 확인할 수 있습니다:

```{r}
x <- c(1, 2, 10, 20)
x / 5
# 다음의 단축 방식입니다
x / c(5, 5, 5, 5)
```

일반적으로는 단일 숫자(예: 길이가 1인 벡터)만 재사용하고 싶겠지만, R은 어떤 짧은 길이의 벡터라도 재사용합니다.
더 긴 벡터의 길이가 짧은 벡터의 길이의 배수가 아니면 보통(항상 그런 것은 아닙니다) 경고를 표시합니다:

```{r}
x * c(1, 2)
x * c(1, 2, 3)
```

이러한 재사용 규칙은 논리 비교(`==`, `<`, `<=`, `>`, `>=`, `!=`)에도 적용되며, 이로 인해 실수로 `%in%` 대신 `==`를 사용하고 데이터 프레임 행의 개수가 불운하게 설정되어 있다면 놀라운 결과로 이어질 수 있습니다.
예를 들어 1월과 2월의 모든 항공편을 찾으려는 다음 코드를 봅시다:

```{r}
flights |> 
  filter(month == c(1, 2))
```

코드는 에러 없이 실행되지만 여러분이 원하는 결과를 반환하지 않습니다.
재사용 규칙 때문에 행 번호가 홀수인 행에서는 1월에 출발한 비행기를 찾고, 짝수인 행에서는 2월에 출발한 비행기를 찾습니다.
안타깝게도 `flights`의 행 개수가 짝수이기 때문에 경고조차 발생하지 않습니다.

이런 종류의 소리 없는 실패로부터 여러분을 보호하기 위해, 대부분의 tidyverse 함수는 단일 값만 재사용하는 더 엄격한 형태의 재사용 규칙을 사용합니다.
안타깝게도 여기서는 도움이 되지 않는데, 핵심 계산이 `filter()`가 아니라 base R 함수인 `==`에 의해 수행되기 때문입니다.

### 최소값과 최대값

산술 함수는 변수 쌍과 함께 작동합니다.
이와 밀접하게 관련된 두 함수인 `pmin()`과 `pmax()`는 두 개 이상의 변수가 주어졌을 때 각 행에서 가장 작은 값 혹은 가장 큰 값을 반환합니다:

```{r}
df <- tribble(
  ~x, ~y,
  1,  3,
  5,  2,
  7, NA,
)

df |> 
  mutate(
    min = pmin(x, y, na.rm = TRUE),
    max = pmax(x, y, na.rm = TRUE)
  )
```

이들은 여러 관측값을 받아 단일 값을 반환하는 요약 함수 `min()` 및 `max()`와는 다르다는 점에 유의하세요.
모든 최소값과 모든 최대값이 동일한 값을 가질 때 여러분이 잘못된 형태를 사용했다는 것을 알 수 있습니다:

```{r}
df |> 
  mutate(
    min = min(x, y, na.rm = TRUE),
    max = max(x, y, na.rm = TRUE)
  )
```

### 나머지 연산

나머지 연산(Modular arithmetic)은 소수점을 배우기 전 단계에서 했던 수학, 즉 정수 몫과 나머지를 산출하는 나눗셈의 기술적인 이름입니다.
R에서 `%/%`는 정수 나눗셈을 수행하고 `%%`는 나머지를 계산합니다:

```{r}
1:10 %/% 3
1:10 %% 3
```

나머지 연산은 `flights` 데이터셋에서 유용합니다. `sched_dep_time` 변수를 `hour`(시)와 `minute`(분)으로 분해하는 데 사용할 수 있기 때문입니다:

```{r}
flights |> 
  mutate(
    hour = sched_dep_time %/% 100,
    minute = sched_dep_time %% 100,
    .keep = "used"
  )
```

이를 @sec-logical-summaries 의 `mean(is.na(x))` 트릭과 결합하여 취소된 항공편의 비율이 하루 동안 어떻게 변하는지 확인할 수 있습니다. 결과는 @fig-prop-cancelled 에 나와 있습니다.

```{r}
#| label: fig-prop-cancelled
#| fig-cap: | 
#|   x축은 예정된 출발 시간(시)을, y축은 취소된 항공편의 비율을 나타내는 꺾은선 
#|   그래프. 취소는 오후 8시까지 하루 동안 누적되는 것처럼 보이며, 밤늦은 
#|   항공편은 취소될 확률이 훨씬 낮습니다.
#| fig-alt: |
#|   하루 동안 취소된 항공편 비율이 어떻게 변하는지 보여주는 꺾은선 그래프. 
#|   비율은 새벽 5시에 약 0.5%로 낮게 시작하여 하루 동안 꾸준히 증가하다가 
#|   오후 7시에 4%로 정점을 찍습니다. 그 후 취소 비율은 급격히 떨어져 자정쯤에는 
#|   약 1%가 됩니다.
flights |> 
  group_by(hour = sched_dep_time %/% 100) |> 
  summarize(prop_cancelled = mean(is.na(dep_time)), n = n()) |> 
  filter(hour > 1) |> 
  ggplot(aes(x = hour, y = prop_cancelled)) +
  geom_line(color = "grey50") + 
  geom_point(aes(size = n))
```

### 로그

로그(Logarithms)는 여러 규모에 걸쳐 있는 데이터를 다루고 기하급수적 성장을 선형적 성장으로 변환하는 데 매우 유용한 변형입니다.
R에서 세 가지 로그 중 하나를 선택할 수 있습니다: `log()`(밑이 e인 자연 로그), `log2()`(밑이 2), `log10()`(밑이 10).
우리는 `log2()`나 `log10()`을 사용하는 것을 권장합니다.
`log2()`는 로그 척도에서의 1의 차이가 원래 척도에서의 두 배에 해당하고 -1의 차이가 절반에 해당하기 때문에 해석하기 쉽습니다. 반면 `log10()`은 (예를 들어) 3이 10^3 = 1000이기 때문에 역변환하기 쉽습니다.
`log()`의 역함수는 `exp()`입니다. `log2()`나 `log10()`의 역함수를 계산하려면 `2^` 또는 `10^`을 사용해야 합니다.

### 반올림 {#sec-rounding}

숫자를 가장 가까운 정수로 반올림하려면 `round(x)`를 사용하세요:

```{r}
round(123.456)
```

두 번째 인자인 `digits`를 사용하여 반올림의 정밀도를 제어할 수 있습니다.
`round(x, digits)`는 가장 가까운 `10^-n`으로 반올림합니다. 따라서 `digits = 2`는 가장 가까운 0.01로 반올림합니다.
이 정의는 `round(x, -3)`이 가장 가까운 천 단위로 반올림함을 의미하며 실제로도 그러합니다:

```{r}
round(123.456, 2)  # 둘째 자리까지
round(123.456, 1)  # 첫째 자리까지
round(123.456, -1) # 가장 가까운 십 단위로
round(123.456, -2) # 가장 가까운 백 단위로
```

`round()`에는 언뜻 보기에 놀라운 기묘한 점이 하나 있습니다:

```{r}
round(c(1.5, 2.5))
```

`round()`는 "오사오입" 또는 은행원의 반올림(Banker's rounding)이라고 알려진 방식을 사용합니다. 숫자가 두 정수 사이의 정확히 중간에 있으면 **짝수** 정수로 반올림됩니다.
이것은 반올림의 편향을 없애주기 때문에 좋은 전략입니다. 모든 0.5 중 절반은 올림되고 절반은 내림됩니다.

`round()`는 항상 내림하는 `floor()` 및 항상 올림하는 `ceiling()`과 한 쌍을 이룹니다:

```{r}
x <- 123.456

floor(x)
ceiling(x)
```

이 함수들은 `digits` 인자가 없으므로 대신 축소하고, 반올림한 다음, 다시 확대하는 방식을 사용할 수 있습니다:

```{r}
# 소수 둘째 자리에서 내림
floor(x / 0.01) * 0.01
# 소수 둘째 자리에서 올림
ceiling(x / 0.01) * 0.01
```

어떤 다른 숫자의 배수로 `round()`하고 싶을 때도 동일한 기술을 사용할 수 있습니다:

```{r}
# 가장 가까운 4의 배수로 반올림
round(x / 4) * 4

# 가장 가까운 0.25의 배수로 반올림
round(x / 0.25) * 0.25
```

### 숫자를 범위로 나누기

숫자형 벡터를 불연속적인 버킷(buckets)으로 나누려면 `cut()`[^numbers-1]을 사용하세요:

[^numbers-1]: ggplot2는 `cut_interval()`, `cut_number()`, `cut_width()`에서 흔한 경우를 위한 도우미들을 제공합니다. 이러한 함수들이 ggplot2에 있다는 것이 다소 이상해 보일 수도 있지만, 이들은 히스토그램 계산의 일부로서 유용하며 tidyverse의 다른 부분들이 존재하기 전에 작성되었습니다.

```{r}
x <- c(1, 2, 5, 10, 15, 20)
cut(x, breaks = c(0, 5, 10, 15, 20))
```

나누는 지점(breaks)이 일정할 필요는 없습니다:

```{r}
cut(x, breaks = c(0, 5, 10, 100))
```

선택적으로 자신만의 `labels`를 제공할 수 있습니다.
`labels`는 `breaks`보다 하나 적어야 한다는 점에 유의하세요.

```{r}
cut(x, 
  breaks = c(0, 5, 10, 15, 20), 
  labels = c("sm", "md", "lg", "xl")
)
```

나누는 지점의 범위 밖에 있는 모든 값은 `NA`가 됩니다:

```{r}
y <- c(NA, -10, 5, 10, 30)
cut(y, breaks = c(0, 5, 10, 15, 20))
```

구간이 `[a, b)` 인지 `(a, b]` 인지, 그리고 가장 낮은 구간이 `[a, b]` 여야 하는지 등을 제어하는 `right` 및 `include.lowest`와 같은 다른 유용한 인자들에 대해서는 문서를 참조하세요.

### 누적 및 롤링 합계 {#sec-cumulative-and-rolling-aggregates}

Base R은 진행 중인(running) 또는 누적되는 합계, 곱, 최소값, 최대값을 위해 `cumsum()`, `cumprod()`, `cummin()`, `cummax()`를 제공합니다.
dplyr은 누적 평균을 위한 `cummean()`을 제공합니다.
실제로는 누적 합계가 가장 많이 쓰이는 경향이 있습니다:

```{r}
x <- 1:10
cumsum(x)
```

더 복잡한 롤링 합계나 슬라이딩(sliding) 합계가 필요하다면 [slider](https://slider.r-lib.org/) 패키지를 시도해 보세요.

### 연습문제

1.  @fig-prop-cancelled 를 생성하는 데 사용된 각 코드 줄이 무엇을 하는지 말로 설명해 보세요.

2.  R은 어떤 삼각 함수를 제공합니까? 이름을 몇 가지 추측해 보고 문서를 찾아보세요. 각도(degrees)를 사용합니까, 라디안(radians)을 사용합니까?

3.  현재 `dep_time`과 `sched_dep_time`은 보기는 편하지만 실제로는 연속적인 숫자가 아니기 때문에 계산하기 어렵습니다. 아래 코드를 실행해 보면 기본적인 문제를 알 수 있습니다. 매시간 사이에 공백이 있습니다.

    ```{r}
    #| eval: false
    flights |> 
      filter(month == 1, day == 1) |> 
      ggplot(aes(x = sched_dep_time, y = dep_delay)) +
      geom_point()
    ```

    이들을 더 실제 시간에 가까운 표현(자정 이후의 분 또는 시간의 소수점 표현)으로 변환하세요.

4.  `dep_time`과 `arr_time`을 가장 가까운 5분 단위로 반올림하세요.

## 일반적인 변형

다음 섹션들은 종종 숫자형 벡터와 함께 사용되지만, 다른 모든 열 유형에도 적용할 수 있는 몇 가지 일반적인 변형 함수들을 설명합니다.

### 순위

dplyr은 SQL에서 영감을 받은 여러 순위 함수(ranking functions)를 제공하지만, 항상 `dplyr::min_rank()`부터 시작하는 것이 좋습니다.
이 함수는 동점자를 처리할 때 일반적인 방식(예: 1등, 2등, 2등, 4등)을 사용합니다.

```{r}
x <- c(1, 5, 5, 17, 22, NA)
min_rank(x)
```

가장 작은 값이 가장 낮은 순위를 갖는다는 점에 유의하세요. 가장 큰 값에 가장 낮은 순위를 주려면 `desc(x)`를 사용하세요:

```{r}
min_rank(desc(x))
```

`min_rank()`가 원하는 작업을 수행하지 못한다면 `dplyr::row_number()`, `dplyr::dense_rank()`, `dplyr::percent_rank()`, `dplyr::cume_dist()`와 같은 변형들을 살펴보세요. 자세한 내용은 문서를 참조하세요.

```{r}
df <- tibble(x = x)
df |> 
  mutate(
    row_number = row_number(x),
    dense_rank = dense_rank(x),
    percent_rank = percent_rank(x),
    cume_dist = cume_dist(x)
  )
```

Base R의 `rank()` 함수에 적절한 `ties.method` 인자를 선택함으로써 위와 동일한 결과들을 많이 얻을 수 있습니다. 또한 `NA`를 `NA`로 유지하려면 `na.last = "keep"`을 설정하고 싶을 것입니다.

`row_number()`는 dplyr 동사 내부에서 인자 없이 사용될 수도 있습니다.
이 경우 "현재" 행의 번호를 제공합니다.
`%%` 또는 `%/%`와 결합하면 데이터를 비슷한 크기의 그룹으로 나누는 데 유용한 도구가 될 수 있습니다:

```{r}
df <- tibble(id = 1:10)

df |> 
  mutate(
    row0 = row_number() - 1,
    three_groups = row0 %% 3,
    three_in_each_group = row0 %/% 3
  )
```

### 오프셋

`dplyr::lead()`와 `dplyr::lag()`를 사용하면 "현재" 값의 바로 앞 또는 바로 뒤의 값을 참조할 수 있습니다.
이들은 입력과 동일한 길이의 벡터를 반환하며, 시작 부분이나 끝 부분은 `NA`로 채워집니다:

```{r}
x <- c(2, 5, 11, 11, 19, 35)
lag(x)
lead(x)
```

-   `x - lag(x)`는 현재 값과 이전 값의 차이를 구합니다.

    ```{r}
    x - lag(x)
    ```

-   `x == lag(x)`는 현재 값이 언제 바뀌는지 알려줍니다.

    ```{r}
    x == lag(x)
    ```

두 번째 인자인 `n`을 사용하여 두 단계 이상 앞서거나 뒤쳐진 값을 참조할 수도 있습니다.

### 연속된 식별자

때때로 어떤 이벤트가 발생할 때마다 새로운 그룹을 시작하고 싶을 수 있습니다.
예를 들어 웹사이트 데이터를 살펴볼 때, 마지막 활동 이후 `x`분 이상의 간격이 생기면 새로운 세션(session)을 시작하도록 이벤트를 나누는 것이 일반적입니다.
누군가 웹사이트를 방문한 시간을 예로 들어보겠습니다:

```{r}
events <- tibble(
  time = c(0, 1, 2, 3, 5, 10, 12, 15, 17, 19, 20, 27, 28, 30)
)
```

각 이벤트 사이의 시간을 계산하고, 그 간격이 새로운 세션으로 인정될 만큼 큰지 확인했습니다:

```{r}
events <- events |> 
  mutate(
    diff = time - lag(time, default = first(time)),
    has_gap = diff >= 5
  )
events
```

하지만 이 논리형 벡터로부터 어떻게 `group_by()`할 수 있는 무언가를 만들 수 있을까요?
@sec-cumulative-and-rolling-aggregates 에서 배운 `cumsum()`이 해결사입니다. 간격이 생길 때마다, 즉 `has_gap`이 `TRUE`일 때마다 `group`이 1씩 증가하기 때문입니다(@sec-numeric-summaries-of-logicals):

```{r}
events |> mutate(
  group = cumsum(has_gap)
)
```

그룹화 변수를 만드는 또 다른 접근 방식은 `consecutive_id()`입니다. 이는 인자 중 하나가 바뀔 때마다 새로운 그룹을 시작합니다.
예를 들어 [이 StackOverflow 질문](https://stackoverflow.com/questions/27482712)에서 영감을 얻은 예제로, 반복되는 값이 많은 데이터 프레임을 상상해 보세요:

```{r}
df <- tibble(
  x = c("a", "a", "a", "b", "c", "c", "d", "e", "a", "a", "b", "b"),
  y = c(1, 2, 3, 2, 4, 1, 3, 9, 4, 8, 10, 199)
)
```

반복되는 `x`에서 각 첫 번째 행만 남기고 싶다면 `group_by()`, `consecutive_id()`, `slice_head()`를 함께 사용할 수 있습니다:

```{r}
df |> 
  group_by(id = consecutive_id(x)) |> 
  slice_head(n = 1)
```

### 연습문제

1.  순위 함수를 사용하여 가장 많이 지연된 항공편 10개를 찾으세요. 동점자는 어떻게 처리하고 싶습니까? `min_rank()` 문서를 주의 깊게 읽어보세요.

2.  어떤 비행기(`tailnum`)의 정시 운항 기록이 가장 나쁩니까?

3.  지연을 최대한 피하고 싶다면 하루 중 언제 비행기를 타야 합니까?

4.  `flights |> group_by(dest) |> filter(row_number() < 4)`는 무엇을 합니까?
    `flights |> group_by(dest) |> filter(row_number(dep_delay) < 4)`는 무엇을 합니까?

5.  각 목적지에 대해 총 지연 시간(분)을 계산하세요. 각 항공편에 대해 해당 목적지의 총 지연 시간 중 해당 항공편이 차지하는 비율을 계산하세요.

6.  지연은 일반적으로 시간적으로 연관되어 있습니다: 초기 지연을 유발한 문제가 해결된 후에도, 이전 비행기가 출발할 수 있도록 이후 비행기들이 지연됩니다. `lag()`를 사용하여 특정 시간의 평균 항공편 지연이 이전 시간의 평균 지연과 어떻게 연관되는지 탐색해 보세요.

    ```{r}
    #| results: false
    flights |> 
      mutate(hour = dep_time %/% 100) |> 
      group_by(year, month, day, hour) |> 
      summarize(
        dep_delay = mean(dep_delay, na.rm = TRUE),
        n = n(),
        .groups = "drop"
      ) |> 
      filter(n > 5)
    ```

7.  각 목적지를 살펴보세요. 의심스러울 정도로 빠른 항공편(즉, 잠재적인 데이터 입력 에러를 나타내는 항공편)을 찾을 수 있습니까? 해당 목적지까지의 최단 비행 시간 대비 각 항공편의 비행 시간을 계산하세요. 공중에서 가장 많이 지연된 항공편은 무엇입니까?

8.  적어도 두 개 이상의 항공사가 운항하는 모든 목적지를 찾으세요. 이 목적지들을 사용하여 동일한 목적지에 대한 운항 실적을 바탕으로 항공사들의 상대적 순위를 매겨 보세요.

## 숫자형 요약

지금까지 소개한 개수, 평균, 합계만으로도 많은 일을 할 수 있지만, R은 다른 유용한 요약 함수들도 많이 제공합니다. 여기 여러분이 유용하게 사용할 수 있는 몇 가지를 엄선했습니다.

### 중심

지금까지 우리는 주로 `mean()`을 사용하여 값 벡터의 중심을 요약했습니다.
@sec-sample-size 에서 보았듯이, 평균은 합계를 개수로 나눈 것이기 때문에 단 몇 개의 비정상적으로 높거나 낮은 값에도 민감하게 반응합니다.
대안은 `median()`을 사용하는 것입니다. 이는 벡터의 "중간"에 있는 값을 찾습니다. 즉, 값의 50%는 그보다 위에 있고 50%는 아래에 있습니다.
관심 있는 변수의 분포 모양에 따라 평균이나 중앙값 중 하나가 중심에 대한 더 나은 측정치가 될 수 있습니다.
예를 들어 대칭 분포에서는 일반적으로 평균을 보고하는 반면, 편향된 분포에서는 대개 중앙값을 보고합니다.

@fig-mean-vs-median 은 각 목적지에 대해 출발 지연 시간(분)의 평균과 중앙값을 비교합니다.
중앙값 지연 시간은 항상 평균보다 낮습니다. 비행기가 때때로 여러 시간 늦게 출발할 수는 있어도, 여러 시간 일찍 출발하는 경우는 결코 없기 때문입니다.

```{r}
#| label: fig-mean-vs-median
#| fig-cap: |
#|   일별 출발 지연을 평균 대신 중앙값으로 요약할 때의 차이를 보여주는 산점도.
#| fig-alt: |
#|   모든 점이 45도 선 아래에 있으므로 중앙값 지연은 항상 평균 지연보다 낮습니다. 
#|   대부분의 점은 평균 [0, 20] 및 중앙값 [-5, 5]인 밀집된 영역에 모여 있습니다. 
#|   평균 지연이 증가함에 따라 중앙값의 퍼짐도 증가합니다. 평균 ~60, 중앙값 ~30인 
#|   점과 평균 ~85, 중앙값 ~55인 두 개의 외곽점이 존재합니다.
flights |>
  group_by(year, month, day) |>
  summarize(
    mean = mean(dep_delay, na.rm = TRUE),
    median = median(dep_delay, na.rm = TRUE),
    n = n(),
    .groups = "drop"
  ) |> 
  ggplot(aes(x = mean, y = median)) + 
  geom_abline(slope = 1, intercept = 0, color = "white", linewidth = 2) +
  geom_point()
```

가장 흔한 값인 **최빈값(mode)** 에 대해서도 궁금할 수 있습니다.
이는 매우 단순한 경우에만 잘 작동하는 요약 통계량입니다(그래서 고등학교 때 배웠을 수도 있습니다). 하지만 많은 실제 데이터셋에서는 잘 작동하지 않습니다.
데이터가 이산형(discrete)인 경우 가장 흔한 값이 여러 개일 수 있고, 데이터가 연속형(continuous)인 경우 모든 값이 미세하게 다르기 때문에 가장 흔한 값이 없을 수도 있습니다.
이러한 이유로 통계학자들은 최빈값을 잘 사용하지 않으며 base R에도 최빈값 연산 함수가 포함되어 있지 않습니다[^numbers-2].

[^numbers-2]: R의 `mode()` 함수는 완전히 다른 작업을 수행합니다!

### 최소값, 최대값, 백분위수 {#sec-min-max-summary}

중심 이외의 위치에 관심이 있다면 어떨까요?
`min()`과 `max()`는 각각 가장 작은 값과 가장 큰 값을 제공합니다.
또 다른 강력한 도구는 중앙값을 일반화한 `quantile()`입니다. `quantile(x, 0.25)`는 하위 25%에 해당하는 값을 찾고, `quantile(x, 0.5)`는 중앙값과 같으며, `quantile(x, 0.95)`는 하위 95%에 해당하는 값을 찾습니다.

`flights` 데이터의 경우 지연 시간의 최대값보다는 95% 백분위수를 보는 것이 더 좋을 수 있습니다. 왜냐하면 지연이 매우 심해 극단적일 수 있는 5%의 항공편을 제외하고 볼 수 있기 때문입니다.

```{r}
flights |>
  group_by(year, month, day) |>
  summarize(
    max = max(dep_delay, na.rm = TRUE),
    q95 = quantile(dep_delay, 0.95, na.rm = TRUE),
    .groups = "drop"
  )
```

### 흩어진 정도

때때로 데이터의 중심보다는 데이터가 얼마나 흩어져 있는지에 더 관심이 있을 수 있습니다.
자주 사용되는 두 가지 요약 통계량은 표준편차 `sd(x)`와 사분위수 범위 `IQR()`입니다.
표준편차는 이미 익숙하실 테니 설명하지 않겠습니다만, `IQR()`은 생소할 수도 있습니다. `quantile(x, 0.75) - quantile(x, 0.25)`로 계산되며 데이터의 중간 50%가 포함된 범위를 알려줍니다.

이를 사용하여 `flights` 데이터의 작은 기이한 점을 하나 발견할 수 있습니다.
공항은 항상 같은 자리에 있기 때문에 출발지와 목적지 사이의 거리의 흩어진 정도는 0일 것이라고 예상할 수 있습니다.
하지만 아래 코드는 [EGE](https://en.wikipedia.org/wiki/Eagle_County_Regional_Airport) 공항에 대한 데이터의 기이한 점을 보여줍니다:

```{r}
flights |> 
  group_by(origin, dest) |> 
  summarize(
    distance_iqr = IQR(distance), 
    n = n(),
    .groups = "drop"
  ) |> 
  filter(distance_iqr > 0)
```

### 분포

위에서 설명한 모든 요약 통계량은 분포를 단일 숫자로 축약하는 방식이라는 점을 기억할 가치가 있습니다.
이는 근본적으로 환원적(reductive)이기 때문에 잘못된 요약 통계량을 선택하면 그룹 사이의 중요한 차이를 쉽게 놓칠 수 있습니다.
따라서 요약 통계량을 결정하기 전에 항상 분포를 시각화해 보는 것이 좋습니다.

@fig-flights-dist 는 출발 지연의 전체 분포를 보여줍니다.
분포가 너무 편향되어 있어서 대부분의 데이터를 보려면 줌인(zoom in)을 해야 합니다.
이는 평균이 좋은 요약 통계량이 되기 어렵다는 것을 시사하며 대신 중앙값을 선호하게 될 수도 있습니다.

```{r}
#| echo: false
#| label: fig-flights-dist
#| fig-cap: |
#|   (왼쪽) 전체 데이터의 히스토그램은 극도로 편향되어 있어 세부 사항을 확인하기 
#|   어렵습니다. (오른쪽) 지연 시간이 2시간 미만인 구간을 줌인하면 대부분의 
#|   관측값에서 무슨 일이 일어나고 있는지 확인할 수 있습니다.
#| fig-alt: |
#|   `dep_delay`에 대한 두 개의 히스토그램. 왼쪽에서는 0 주변에서 매우 큰 스파이크가 
#|   발생하고 막대 높이가 급격히 감소한다는 것 외에는 어떤 패턴도 보기 어렵습니다. 
#|   오른쪽에서는 지연 시간이 2시간 이상인 경우를 제외했는데, 스파이크가 0보다 
#|   약간 아래에서 발생하며(즉, 대부분의 비행기가 몇 분 일찍 출발함), 그 이후에도 
#|   매우 가파르게 감소함을 볼 수 있습니다.
#| fig-asp: 0.5
library(patchwork)

full <- flights |>
  ggplot(aes(x = dep_delay)) + 
  geom_histogram(binwidth = 15, na.rm = TRUE)

delayed120 <- flights |>
  filter(dep_delay < 120) |> 
  ggplot(aes(x = dep_delay)) + 
  geom_histogram(binwidth = 5)

full + delayed120
```

하위 그룹의 분포가 전체 분포와 유사한지 확인해 보는 것도 좋습니다.
다음 플롯에서는 일별 `dep_delay` 빈도 다각형(frequency polygons) 365개를 겹쳐서 그렸습니다.
지분포들이 공통된 패턴을 따르는 것처럼 보이며, 이는 매일 동일한 요약 통계량을 사용해도 괜찮음을 시사합니다.

```{r}
#| fig-alt: |
#|   `dep_delay`의 분포는 오른쪽으로 심하게 편향되어 있으며 0보다 약간 작은 
#|   지점에서 강한 피크를 보입니다. 365개의 빈도 다각형은 대부분 겹쳐져 
#|   두꺼운 검은 띠를 형성합니다.
flights |>
  filter(dep_delay < 120) |> 
  ggplot(aes(x = dep_delay, group = interaction(day, month))) + 
  geom_freqpoly(binwidth = 5, alpha = 1/5)
```

다루고 있는 데이터에 맞춰 특별히 제작된 자신만의 요약 통계량을 탐색해 보는 것을 두려워하지 마세요.
이 경우라면 일찍 출발한 항공편과 늦게 출발한 항공편을 따로 요약하거나, 값이 아주 심하게 편향되어 있으므로 로그 변환을 시도해 볼 수도 있을 것입니다.
마지막으로 @sec-sample-size 에서 배운 내용을 잊지 마세요. 숫자 요약을 만들 때는 항상 각 그룹의 관측값 개수를 포함하는 것이 좋습니다.

### 위치

숫자형 벡터에 유용하지만 다른 모든 유형의 값에 대해서도 작동하는 마지막 요약 유형이 있습니다. 바로 특정 위치의 값을 추출하는 것입니다: `first(x)`, `last(x)`, `nth(x, n)`.

예를 들어 각 날짜별로 첫 번째, 다섯 번째, 마지막 출발 시간을 찾을 수 있습니다:

```{r}
flights |> 
  group_by(year, month, day) |> 
  summarize(
    first_dep = first(dep_time, na_rm = TRUE), 
    fifth_dep = nth(dep_time, 5, na_rm = TRUE),
    last_dep = last(dep_time, na_rm = TRUE)
  )
```

(주의: dplyr 함수들은 함수명과 인자명을 구분하기 위해 `_`를 사용하므로, 이 함수들은 `na.rm` 대신 `na_rm`을 사용합니다.)

@sec-subset-many 에서 다시 다룰 `[` 에 익숙하시다면 이 함수들이 정말 필요한지 궁금할 수 있습니다.
세 가지 이유가 있습니다. `default` 인자를 통해 지정한 위치가 존재하지 않을 때 기본값을 제공할 수 있고, `order_by` 인자를 통해 로컬에서 행 순서를 덮어쓸 수 있으며, `na_rm` 인자를 통해 결측값을 제거할 수 있습니다.

위치별 값을 추출하는 것은 순위 기반 필터링과 상호 보완적입니다. 필터링을 하면 각 관측치가 별개의 행에 있는 모든 변수를 얻게 됩니다.

```{r}
flights |> 
  group_by(year, month, day) |> 
  mutate(r = min_rank(sched_dep_time)) |> 
  filter(r %in% c(1, max(r)))
```

### `mutate()`와 함께 사용하기

이름에서 알 수 있듯이 요약 함수들은 대개 `summarize()`와 한 쌍을 이룹니다.
하지만 @sec-recycling 에서 논의한 재사용 규칙 덕분에 이들은 `mutate()`와도 유용하게 짝을 이룰 수 있습니다. 특히 일종의 그룹 표준화(standardization)를 수행하고 싶을 때 유용합니다.
예를 들면 다음과 같습니다:

-   `x / sum(x)`는 전체 합계 중 비율을 계산합니다.
-   `(x - mean(x)) / sd(x)`는 Z-점수(평균 0, 표준편차 1로 표준화)를 계산합니다.
-   `(x - min(x)) / (max(x) - min(x))`는 [0, 1] 범위로 표준화합니다.
-   `x / first(x)`는 첫 번째 관측값 기준 지수를 계산합니다.

### 연습문제

1.  항공편 그룹의 일반적인 지연 특성을 평가하는 최소 5가지의 서로 다른 방법을 생각하여 브레인스토밍해 보세요. `mean()`은 언제 유용합니까? `median()`은 언제 유용합니까? 다른 무언가를 사용하고 싶을 때는 언제입니까? 도착 지연을 사용해야 합니까, 출발 지연을 사용해야 합니까? `planes` 데이터를 사용하고 싶은 이유는 무엇일까요?

2.  비행 속도(air speed)의 변동이 가장 큰 목적지는 어디입니까?

3.  EGE 공항의 모험을 더 탐색하기 위한 플롯을 만드세요. 공항 위치가 이동했다는 증거를 찾을 수 있습니까? 그 차이를 설명할 수 있는 다른 변수를 찾을 수 있습니까?

## 요약

여러분은 이미 숫자를 다루는 많은 도구에 익숙할 것이며, 이 챕터를 읽은 후 이제 R에서 이를 어떻게 사용하는지 알게 되었습니다.
또한 순위와 오프셋처럼 흔히 숫자형 벡터에 적용되지만(전용은 아님) 유용한 몇 가지 일반적인 변형 함수들도 배웠습니다.
마지막으로 여러 숫자형 요약 통계량을 살펴보았고 고려해야 할 몇 가지 통계적 과제들에 대해서도 논의했습니다.

다음 두 챕터에서는 stringr 패키지를 사용하여 문자열을 다루는 법을 깊이 있게 다룰 것입니다.
문자열은 방대한 주제이므로 두 개의 챕터로 나누어, 하나는 문자열의 기초를, 다른 하나는 정규 표현식을 다룹니다.
